ACORDAO-COMPLETO-2535350

ACÓRDÃO 1334/2022 ATA 21/2022 - PLENÁRIO

VISTOS, relatados e discutidos estes autos de tomada de contas especial em fase de recursos de reconsideração interpostos por Oscar Cabral de Melo, Lauro Sérgio de Figueiredo, Universidade Livre da Mata Atlântica - UMA e José Eduardo Athayde de Almeida, Itazil Fonseca Benício dos Santos, Pedro Thadeu Miranda de Argollo Pereira e Paulo José Borba da Trindade contra o Acórdão 1723/2016-TCU-Plenário, retificado, de ofício e por inexatidão material, pelos Acórdãos 1.861/2018 e 2.633/2018, ambos do Plenário;
ACORDAM os Ministros do Tribunal de Contas da União, reunidos em Sessão de Plenário e diante das razões expostas pelo Relator, em: 
9.1. conhecer dos recursos de reconsideração interpostos contra o Acórdão 1723/2016-TCU-Plenário, por observarem os requisitos de admissão tratados nos arts. 32, inciso I, e 33 da Lei 8.443/1992, para, no mérito, negar provimento aos apelos manejados pela Universidade Livre da Mata Atlântica - UMA e por José Eduardo Athayde de Almeida, Itazil Fonseca Benício dos Santos, Pedro Thadeu Miranda de Argollo Pereira e Paulo José Borba da Trindade, e dar provimento aos apelos aduzidos por Lauro Sérgio de Figueiredo e Oscar Cabral de Melo;
9.2. excluir da presente relação processual os responsáveis Lauro Sérgio de Figueiredo, Oscar Cabral de Melo e Deusicléa Barbosa de Castro;
9.3. notificar da presente decisão os recorrentes, os herdeiros do responsável Paulo José Borba da Trindade, a Srª. Deusicléa Barbosa de Castro, o Ministério do Planejamento, Orçamento e Gestão, o Ministério do Meio Ambiente, a Secretaria de Recursos Hídricos e Ambiente Urbano/MMA e a Procuradoria da República no Estado da Bahia.

Recursos de reconsideração contra acórdão que apreciou tomada de contas especial instaurada em razão de irregularidades na execução de convênio que teve como objeto a montagem e implementação de seminários, instrumentos técnico-legais e plano de adequação ambiental para o suporte técnico-administrativo de prefeituras municipais no Estado da Bahia.

Ministério do Meio Ambiente; Ministério do Meio Ambiente, dos Rec. Hídricos e da Amazônia Legal - Sec. de Rec. Hídricos (EXCLUÍDA).

3. Interessados/Responsáveis/Recorrentes:
3.1. Interessados: Secretaria de Recursos Hídricos e Ambiente Urbano (37.115.375/0003-79); Uma - Universidade Livre da Mata Atlântica - UMA (02.715.397/0001-23).
3.2. Responsáveis: Deusiclea Barboza de Castro (XXX.020.671-XX); Faleta e Bomfim Industria e Comercio de Aço e Serviços Ltda (40.602.468/0001-70); Israel Beserra de Farias (XXX.513.174-XX); Itazil Fonseca Benicio dos Santos (XXX.974.477-XX); Jose Eduardo Athayde de Almeida (XXX.147.705-XX); Lauro Sergio de Figueiredo (XXX.178.321-XX); Mestra Ltda. (03.457.778/0001-12); Milton de Santana Faleta (XXX.812.385-XX); Moreira Trindade Engenharia e Construções Ltda - Me (01.907.258/0001-39); Oscar Cabral de Melo (XXX.235.264-XX); Paulo José Borba da Trindade (XXX.171.315-XX); Paulo Ramiro Perez Toscano (XXX.068.501-XX); Pedro Thadeu Miranda de Argollo Pereira (XXX.377.905-XX); Rui Melo de Carvalho (XXX.198.997-XX); Tl Construtora Ltda (00.058.984/0001-61); Uma - Universidade Livre da Mata Atlântica (02.715.397/0001-23).
3.3. Recorrentes: Oscar Cabral de Melo (XXX.235.264-XX); Lauro Sergio de Figueiredo (XXX.178.321-XX); Jose Eduardo Athayde de Almeida (XXX.147.705-XX); Uma - Universidade Livre da Mata Atlantica (02.715.397/0001-23); Itazil Fonseca Benicio dos Santos (XXX.974.477-XX); Pedro Thadeu Miranda de Argollo Pereira (XXX.377.905-XX); Paulo José Borba da Trindade (XXX.171.315-XX)..

Aroldo Cedraz.

13.1. Ministros presentes: Ana Arraes (Presidente), Aroldo Cedraz, Vital do Rêgo (Relator), Jorge Oliveira e Antonio Anastasia.
13.2. Ministro que alegou impedimento na Sessão: Aroldo Cedraz.
13.3. Ministros-Substitutos convocados: Marcos Bemquerer Costa e André Luís de Carvalho.
13.4. Ministro-Substituto presente: Weder de Oliveira.

ACORDAO-COMPLETO-2555245

Acórdão 2389/2022 - Plenário

VITAL DO RÊGO

Ministro Raimundo Carreiro.

Adoto como parte do relatório a instrução de mérito elaborada no âmbito da Secretaria de Recursos - Serur (peça 535) , que contou com a anuência do corpo gerencial da referida unidade instrutiva (536 e 537) , a seguir transcrita com os ajustes de forma pertinentes:
1.	Trata-se de recursos de reconsideração interpostos por Oscar Cabral de Melo (peça 167) , Lauro Sérgio de Figueiredo (peça 168 e 503) , Universidade Livre da Mata Atlântica -UMA e José Eduardo Athayde de Almeida (peça 177) , Itazil Fonseca Benício dos Santos (peças 178, 450 e 451) , Pedro Thadeu Miranda de Argollo Pereira (peça 182) e Paulo José Borba da Trindade (peça 183) contra o Acórdão 1723/2016-TCU-Plenário (peça 110) , da relatoria do Ministro Raimundo Carreiro, retificado, de ofício e por inexatidão material, pelos Acórdãos 1861/2018 e 2633/2018, ambos do Plenário, da relatoria do Min. Benjamin Zymler.  A deliberação recorrida apresenta o seguinte teor (destacando-se os itens impugnados) :
9.1. considerar revéis, para todos os efeitos, a Universidade Livre da Mata Atlântica, a empresa TL Construtora Ltda., a empresa Faleta e Bonfim Indústria e Comércio de Aço e Serviços Ltda. e seu sócio Sr. Milton de Santana Faleta, e o Sr. Rui Melo de Carvalho; 
9.2. acolher parcialmente as alegações de defesa da UMA e do seu Administrador em relação ao débito discriminado no item 1.4.1. do Anexo II (despesas bancárias, p. 62 do Relatório) , rejeitando todas as demais justificativas;
9.3. acolher as alegações de defesa da empresa Origem Consultoria & Participação Ltda. e da Senhora Isabela Barreto de Mendonça Fontes, excluindo-as do rol de responsáveis;
9.4. acolher as alegações de defesa do Senhor Dalvino Troccoli França, excluindo-o do rol de responsáveis;
9.5. desconsiderar a personalidade jurídica das empresas Mestra Ltda. (CNPJ: 03.457.778/0001-12) , TL Construtora Ltda. (CNPJ: 00.058.984/0001-61) , Moreira Trindade Engenharia e Construções Ltda. (CNPJ: 01.907.258/0001-39) , Faleta e Bomfim Indústria e Comércio de Aço e Serviços Ltda. (CNPJ: 40.602.468/0001-70) , para que seus sócios possam responder pelos danos ao erário que foram apurados em relação à execução do Convênio MMA/SRH/Nº 008/99;
9.6. julgar, com fundamento nos artigos 1º, inciso I, 16, inciso III, alíneas "b", "c" e "d", e § 2º, alíneas "a" e "b", e 19 da Lei 8.443/1992, irregulares as contas de José Eduardo Athayde de Almeida, Universidade Livre da Mata Atlântica - UMA, Pedro Thadeu Miranda de Argollo Pereira, Mestra Ltda., Israel Beserra de Farias, TL Construtora Ltda., Paulo José Borba da Trindade, Moreira Trindade Engenharia e Construções Ltda., Milton de Santana Faleta, Faleta e Bomfim Indústria e Comércio de Aço e Serviços Ltda., Rui Melo de Carvalho, Lauro Sérgio de Figueiredo, Oscar Cabral de Melo, Deusicléa Barboza de Castro; Itazil Fonseca Benicio dos Santos e Paulo Ramiro Perez Toscano;
9.7. condenar, solidariamente, os responsáveis abaixo indicados ao pagamento das quantias constantes dos respectivos quadros, atualizadas monetariamente e acrescidas dos juros de mora, calculados a partir das datas relacionadas até a data da efetiva quitação, fixando-lhes o prazo de 15 (quinze) dias, a contar da notificação, para que comprovem, perante o Tribunal, o recolhimento do débito aos cofres do Tesouro Nacional, nos termos do art. 23, inciso III, alínea "a", da citada Lei c/c o art. 214, inciso III, alínea "a", do Regimento Interno/TCU:
9.7.1. Responsáveis solidários: Universidade Livre da Mata Atlântica - UMA (CPNJ 02.715.397/0001-23) , José Eduardo Athayde de Almeida (CPF XXX.147.705-XX) , Mestra Ltda. (CNPJ 03.457.778/0001-12) , Pedro Thadeu Miranda de Argollo Pereira (CPF XXX.377.905-XX) , sócio-gerente, Rui Melo de Carvalho (CPF XXX.198.997-XX) , Lauro Sérgio de Figueiredo (CPF XXX.178.321-XX) , Oscar Cabral de Melo (CPF: XXX.235.264-XX) , Deusicléa Barboza de Castro (CPF: XXX.020.671-XX) ; Itazil Fonseca Benicio dos Santos (CPF: XXX.974.477-XX) , Paulo Ramiro Perez Toscano (CPF: XXX.068.501-XX) . 
Débito: O recolhimento por parte dos responsáveis deve ser de R$ 823.039,75, que foi o valor efetivamente recebido pela referida empresa, descontados os tributos retidos na fonte pela convenente. 
	DATAS
	VALORES (R$) 

	16/12/1999
	105.073,87

	12/01/2000
	98.436,63

	20/01/2000
	48.666,80

	16/02/2000
	167.709,20

	26/04/2000
	119.566,00

	19/05/2000
	119.566,00

	21/07/2000
	96.025,25

	03/08/2000
	67.996,00

	Total
	823.039,75

9.7.2. Responsáveis solidários: Universidade Livre da Mata Atlântica-UMA (CPNJ 02.715.397/0001-23) , José Eduardo Athayde de Almeida (CPF XXX.147.705-XX) , Moreira Trindade Engenharia e Construções Ltda. (CNPJ 01.907.258/0001-39) , Paulo José Borba da Trindade (CPF XXX.171.315-XX) , sócio-gerente, Rui Melo de Carvalho (CPF XXX.198.997-XX) , Lauro Sérgio de Figueiredo (CPF XXX.178.321-XX) , Oscar Cabral de Melo (CPF: XXX.235.264-XX) , Deusicléa Barboza de Castro (CPF: XXX.020.671-XX) ; Itazil Fonseca Benicio dos Santos (CPF: XXX.974.477-XX) , Paulo Ramiro Perez Toscano (CPF: XXX.068.501-XX) .
Débito: O recolhimento por parte dos responsáveis deve ser de R$ 135.949,00, que foi o valor efetivamente recebido pela referida empresa, descontados os tributos retidos na fonte pela convenente.
	DATAS
	VALORES (R$) 

	26/04/2000
	54.043,00

	19/05/2000
	54.043,00

	21/07/2000
	27.863,00

	Total
	135.949,00

9.7.3. Responsáveis solidários: Universidade Livre da Mata Atlântica-UMA (CPNJ 02.715.397/0001-23) , José Eduardo Athayde de Almeida (CPF XXX.147.705-XX) , TL Construtora Ltda. (CNPJ 00.058.984/0001-61) , Israel Bezerra de Farias (CPF XXX.513.174-XX) , sócio-gerente, Rui Melo de Carvalho (CPF XXX.198.997-XX) , Lauro Sérgio de Figueiredo (CPF XXX.178.321-XX) , Oscar Cabral de Melo (CPF: XXX.235.264-XX) , Deusicléa Barboza de Castro (CPF: XXX.020.671-XX) ; Itazil Fonseca Benicio dos Santos (CPF: XXX.974.477-XX) , Paulo Ramiro Perez Toscano (CPF: XXX.068.501-XX) .
Débito: O recolhimento por parte dos responsáveis deve ser de R$ 130.806,50, que foi o valor efetivamente recebido pela referida empresa, descontados os tributos retidos na fonte pela convenente.
	DATAS
	VALORES (R$) 

	21/07/2000
	65.403,25

	02/08/2000
	65.403,25

	Total
	130.806,00

9.7.4. Responsáveis solidários: Universidade Livre da Mata Atlântica-UMA (CPNJ 02.715.397/0001-23) , José Eduardo Athayde de Almeida (CPF XXX.147.705-XX) , Faleta e Bomfim Indústria e Comércio de Aço e Serviços Ltda. (CNPJ 40.602.468/0001-70) , Milton de Santana Faleta (CPF XXX.812.385-XX) , sócio-gerente, Rui Melo de Carvalho (CPF XXX.198.997-XX) , Lauro Sérgio de Figueiredo (CPF XXX.178.321-XX) , Oscar Cabral de Melo (CPF: XXX.235.264-XX) , Deusicléa Barboza de Castro (CPF: XXX.020.671-XX) ; Itazil Fonseca Benicio dos Santos (CPF: XXX.974.477-XX) , Paulo Ramiro Perez Toscano (CPF: XXX.068.501-XX) .
Débito: O recolhimento por parte dos responsáveis deve ser de R$ 413.020,40, que foi o valor efetivamente recebido pela referida empresa, descontados os tributos retidos na fonte pela convenente.
	DATAS
	VALORES (R$) 

	16/12/1999
	70.782,75

	12/01/2000
	49.311,50

	20/01/2000
	49.784,35

	11/02/2000
	56.356,00

	16/02/2000
	56.896,80

	26/04/2000
	64.944,50

	19/05/2000
	64.944,50

	Total
	413.020,40

9.7.5. Responsáveis solidários: Universidade Livre da Mata Atlântica-UMA (CPNJ 02.715.397/0001-23) , José Eduardo Athayde de Almeida (CPF XXX.147.705-XX) , Rui Melo de Carvalho (CPF XXX.198.997-XX) , Lauro Sérgio de Figueiredo (CPF XXX.178.321-XX) , Oscar Cabral de Melo (CPF: XXX.235.264-XX) , Deusicléa Barboza de Castro (CPF: XXX.020.671-XX) ; Itazil Fonseca Benicio dos Santos (CPF: XXX.974.477-XX) , Paulo Ramiro Perez Toscano (CPF: XXX.068.501-XX) .
Débito: O recolhimento por parte dos responsáveis deve ser de R$ 370.580,13, que foi o valor efetivamente recebido pela referida empresa, descontados os tributos retidos na fonte pela convenente.
	DATAS
	VALORES (R$) 

	13/07/2000
	138.500,00

	26/07/2000
	66.637,45

	01/09/2000
	129.749,95

	11/09/2000
	35.692,73

	Total
	370.580,13

9.7.6. Responsáveis solidários: Universidade Livre da Mata Atlântica-UMA (CPNJ 02.715.397/0001-23) , José Eduardo Athayde de Almeida (CPF XXX.147.705-XX) , Rui Melo de Carvalho (CPF XXX.198.997-XX) , Lauro Sérgio de Figueiredo (CPF XXX.178.321-XX) , Oscar Cabral de Melo (CPF: XXX.235.264-XX) , Deusicléa Barboza de Castro (CPF: XXX.020.671-XX) ; Itazil Fonseca Benicio dos Santos (CPF: XXX.974.477-XX) , Paulo Ramiro Perez Toscano (CPF: XXX.068.501-XX) .
Débitos: decorrentes de desvios de recursos da conta específica, num total de R$ 448.984,99.
	DATAS
	VALORES (R$) 
	DATAS
	VALORES (R$) 

	15/12/1999
	68.500,00
	14/06/2000
	8.500,00

	10/01/2000
	5.000,00
	15/06/2000
	410,00

	12/01/2000
	25.000,00
	16/06/2000
	5.490,00

	27/01/2000
	6.000,00
	19/06/2000
	1.265,00

	07/02/2000
	30.000,00
	20/06/2000
	50,00

	22/02/2000
	26.000,00
	21/06/2000
	13.500,00

	15/03/2000
	20.000,00
	06/07/2000
	20.000,00

	04/04/2000
	20.000,00
	18/07/2000
	20.000,00

	06/04/2000
	16.000,00
	02/08/2000
	20.000,00

	24/04/2000
	10.000,00
	11/08/2000
	15.000,00

	02/05/2000
	25.000,00
	01/09/2000
	650,00

	19/05/2000
	25.000,00
	11/09/2000
	20.000,00

	06/06/2000
	15.525,00
	20/09/2000
	31.709,99

	13/06/2000
	385,00
	Total Geral
	448.984,99

9.7.7. Responsáveis solidários: Universidade Livre da Mata Atlântica-UMA (CPNJ 02.715.397/0001-23) , José Eduardo Athayde de Almeida (CPF XXX.147.705-XX) , Rui Melo de Carvalho (CPF XXX.198.997-XX) , Lauro Sérgio de Figueiredo (CPF XXX.178.321-XX) , Oscar Cabral de Melo (CPF: 083.235.64-00) , Deusicléa Barboza de Castro (CPF: XXX.020.671-XX) ; Itazil Fonseca Benicio dos Santos (CPF: XXX.974.477-XX) , Paulo Ramiro Perez Toscano (CPF: XXX.068.501-XX) .
Débitos: decorrentes de desvios de recursos da conta específica (despesas não previstas no plano de trabalho) .
	DATAS
	VALORES (R$) 

	04/12/1999
	13.343,00

	06/12/1999
	15.867,62

	07/12/1999
	4.589,16

	Total
	33.799,78

9.8. com fundamento no artigo 19 da Lei 8.443/1992, aplicar aos responsáveis abaixo indicados, individualmente, a multa prevista no art. 57 da mencionada Lei, nos valores relacionados, fixando-lhes o prazo de 15 (quinze) dias, a contar da notificação, para que comprovem, perante o Tribunal, nos termos do art. 214, inciso III, alínea "a", do Regimento Interno do TCU, o recolhimento da dívida ao Tesouro Nacional, atualizada monetariamente desde a data deste acórdão até a do efetivo recolhimento:
	RESPONSÁVEL
	MULTA (R$) 

	Universidade Livre da Mata Atlântica - UMA
	230.000,00

	José Eduardo Athayde de Almeida
	230.000,00

	Itazil Fonseca Benicio dos Santos
	120.000,00

	Mestra Ltda.
	80.000,00

	Pedro Thadeu Miranda de Argollo Pereira
	80.000,00

	Paulo Ramiro Perez Toscano
	60.000,00

	Faleta e Bomfim Indústria e Comércio de Aço e Serviços Ltda.
	40.000,00

	Milton de Santana Faleta
	40.000,00

	TL Construtora Ltda.
	15.000,00

	Moreira Trindade Engenharia e Construções Ltda.
	15.000,00

	Paulo José Borba da Trindade
	15.000,00

9.9. autorizar, desde já, caso solicitado, o parcelamento das dívidas a que se refere este Acórdão em até 36 (trinta e seis) parcelas, nos termos do art. 217 do RITCU, esclarecendo aos responsáveis que a falta de pagamento de qualquer parcela importará no vencimento antecipado do saldo devedor, nos termos do art. 217, §2º, do RITCU;
9.10. autorizar, desde logo, nos termos do art. 28, inciso II, da Lei 8.443/1992, a cobrança judicial das dívidas caso não atendidas as notificações; 
9.11. inabilitar os responsáveis Itazil Fonseca Benicio dos Santos e Paulo Ramiro Perez Toscano,  pelo prazo de cinco anos, para o exercício de cargo em comissão ou função de confiança no âmbito da Administração Pública Federal, com fundamento no art. 60 da Lei 8.443/1992 c/c o art. 270 do RI/TCU;
9.12. determinar à Secretaria de Recursos Hídricos do Ministério do Meio Ambiente - SRH/MMA que:
9.12.1. antes de liberar recursos aos convênios que estão em análise para serem firmados, certifique-se de que estão sendo satisfeitas todas as determinações legais contidas na Lei nº 13.019/2014, observando, atentamente, as obrigações descritas no artigo 61 da referida Lei; e
9.12.2. aplique subsidiariamente, de conformidade com o art. 83 da Lei nº 13.019/2014, as disposições dessa Lei, quando do exame das prestações de contas que já foram enviadas para análise, naquilo que for cabível, desde que em benefício do alcance do objeto da parceria;
9.13. determinar à SecexAmbiental que:
9.13.1. monitore o cumprimento das determinações contidas no item 9.12 supra, representando a este Relator caso se faça necessário;
9.13.2. promova auditoria de conformidade na Secretaria de Recursos Hídricos do Ministério do Meio Ambiente - SRH/MMA, selecionando, mediante análise de materialidade e risco, amostra dos convênios firmados por aquela unidade jurisdicionada a fim de verificar em que medida Organizações Não-Governamentais estão sendo beneficiadas irregularmente com recursos federais, bem como apurando a existência de outras tomadas de contas especiais já instauradas ou em fase de instauração, de forma a detectar procedimentos que necessitem ter suas análise agilizadas, para remessa a este Tribunal;
9.14. anexar cópia deste Acórdão e do Voto que o fundamenta aos autos dos TCs Processo 010.171/2008-7, Processo 017.166/2007-0, Processo 017.162/2007-1, Processo 016.531/2007-2, Processo 016.524/2007-8, Processo 016.501/2007-3 e Processo 016.537/2007-6, por tratarem das mesmas irregularidades verificadas no presente processo;
9.15. encaminhar os processos abaixo discriminados, provisoriamente apensados aos presentes autos, às suas unidades instrutivas de origem, para que possam dar prosseguimento às análises de mérito com absoluta prioridade, utilizando, para tanto, as considerações dispostas no Voto e no Acórdão;
	Processo
	Unidade Técnica

	TC Processo 010.171/2008-7
	Secex-BA

	TC Processo 017.166/2007-0
	Secex-PE

	TC Processo 017.162/2007-1
	Secex-PE

	TC Processo 016.531/2007-2
	Secex-CE

	TC Processo 016.524/2007-8
	Secex-CE

	TC Processo 016.501/2007-3
	Secex-CE

	TC Processo 016.537/2007-6
	Secex-CE

9.16. encaminhar cópia desta deliberação à Secretaria de Logística e Tecnologia da Informação do Ministério do Planejamento, Orçamento e Gestão e à Controladoria-Geral da União, para as providências necessárias à atualização do registro das empresas Mestra Ltda. (CNPJ: 03.457.778/0001-12) , TL Construtora Ltda. (CNPJ: 00.058.984/0001-61) , Moreira Trindade Engenharia e Construções Ltda. (CNPJ: 01.907.258/0001-39) , Faleta e Bomfim Indústria e Comércio de Aço e Serviços Ltda. (CNPJ: 40.602.468/0001-70) , no Sistema de Cadastramento Unificado de Fornecedores - Sicaf e no Cadastro de Empresas Inidôneas ou Suspensas - Ceis, respectivamente, informando ao Tribunal acerca das medidas adotadas no prazo de 30 (trinta) dias;
9.17. dar ciência deste Acórdão, bem como do Relatório e Voto que o fundamentam: 
9.17.1. ao Procurador-Chefe da Procuradoria da República no Estado da Bahia, para o ajuizamento das ações civis e penais que entender cabíveis; 
9.17.2. ao Secretário da Secretaria de Recursos Hídricos do Ministério do Meio Ambiente; 
9.17.3. ao Ministério do Planejamento, Orçamento e Gestão; ao Ministério do Meio Ambiente; 
9.17.4. ao Ministro-Chefe da Casa Civil, especialmente para conhecimento e providências, no que diz respeito aos subitens 9.12, 9.12.1 e 9.12.2; 
9.17.5. aos responsáveis arrolados nestes autos.
HISTÓRICO
2.	A tomada de contas especial (TCE) sob comento foi instaurada pela Subsecretaria de Planejamento, Orçamento e Administração da Secretaria Executiva do Ministério do Meio Ambiente (SE/MMA) , contra José Eduardo Athayde de Almeida, Diretor da Universidade Livre da Mata Atlântica, em razão de irregularidades verificadas na execução do Convênio MMA/SRH 8/1999  celebrado em 17/11/1999 entre a Secretaria de Recursos Hídricos - SRH e a UMA, tendo como objeto  a montagem e implementação de seminários, instrumentos técnico-legais e plano de adequação ambiental para o suporte técnico-administrativo de prefeituras municipais no Estado da Bahia (peça 1, p. 16-27) .
2.1.		A vigência do Convênio MMA/SRH 8/1999 expirou em 31/5/2001. O referido convênio previa a aplicação de R$ 2.695.000,00, dos quais, R$ 2.450.000,00 caberiam ao MMA e R$ 245.000,00 seriam a contrapartida. As metas previstas no Plano de Trabalho consistiam em (peça 1, p. 28) :
	Meta
	Especificação

	1
	Elaboração de Projeto e Programa Técnico e realização do evento 'Seminário Internacional de Desenvolvimento Sustentável em Áreas de Mata Atlântica

	2
	Implementação do Centro Internacional de Referência em Desenvolvimento Sustentável em Cairu-BA

	3
	Termos de referência para a elaboração de planos de Adequação Ambiental e de Gestão de Recursos Hídricos em municípios", relativamente a 10 municípios

	4
	Elaboração e montagem de planos de Adequação Ambiental e de Gestão de Recursos Hídricos em municípios", relativamente a 3 municípios

	5
	Editais e minutas de instrumentos legais para a concessão de serviços públicos de água e esgotos (Linha Verde - Segmento Norte) " para 30 municípios

	6
	Anteprojetos de Lei sobre a Política Municipal de Meio Ambiente e Recursos Hídricos e do Sistema de Gerenciamento dos Recursos Hídricos (Linha Verde - Segmento Norte) " para 30 municípios

	7
	Editais e Termos de Referência dos Estudos Socioeconômicos, Ambientais e de Engenharia para a concessão de áreas de exploração turística (Linha Verde - Segmento Norte) " para 30 municípios

	8
	Editais e Termos de Referência dos Estudos Socioeconômicos, Ambientais e de Engenharia para a cessão de áreas lindeiras a córregos canalizados (Linha Verde - Segmento Norte) " para 30 municípios

	9
	Editais e minutas de instrumentos legais para a concessão de serviços públicos de água e esgotos (Linha Verde - Segmento Sul) " para 30 municípios

	10
	Anteprojetos de Lei sobre a Política Municipal de Meio Ambiente e Recursos Hídricos e do Sistema de Gerenciamento dos Recursos Hídricos (Linha Verde - Segmento Sul) " para 30 municípios

	11
	Editais e Termos de Referência dos Estudos Socioeconômicos, Ambientais e de Engenharia para a concessão de áreas de exploração turística (Linha Verde - Segmento Sul) " para 30 municípios

	12
	Editais e Termos de Referência dos Estudos Socioeconômicos, Ambientais e de Engenharia para a cessão de áreas lindeiras a córregos canalizados (Linha Verde - Segmento Sul) para 30 municípios

2.2.	O relatório de auditoria de gestão elaborado pela Controladoria-Geral da União por ocasião do exame das contas da SRH relativas ao exercício de 2001 apontou diversas irregularidades em convênios celebrados pelo órgão com organizações não governamentais, entre as quais se destacou a apresentação de documentos de teor semelhante para comprovação da implementação do objeto de avenças em vários estados. Em razão disso, ao proferir o julgamento das contas da SRH, o TCU determinou, por meio do subitem 9.4.1 do Acórdão 2543/2005-TCU-Segunda Câmara, da relatoria do Min. Lincoln Magalhães da Rocha (peça 53, p. 25-26, do TC Processo 011.488/2002-6) , a instauração de TCE para apuração de danos decorrentes de convênios celebrados pelo MMA.  
2.3.	Em obediência ao citado acórdão, foram instaurados os seguintes processos de TCE que estão nas situações descritas a seguir:
	Processo
	Acórdãos
	Responsáveis com contas julgadas irregulares/Manutenção da responsabilidade
	Responsáveis excluídos do rol de responsáveis/alegações acolhidas
	Observação

	TC Processo 007.498/2008-5 
	2879/2017-2ª Câmara, Rel. Augusto Nardes 
	- Pedro Thadeu Miranda de Argollo Pereira
	-Raymundo César Bandeira de Alencar
	-

	TC Processo 010.171/2008-7
	-
	-
	-
	Apensado ao TC Processo 013.501/2008-8

	TC Processo 017.166/2007-0
	3990/2010-1ª Câmara, Rel. Valmir Campelo
	-
	- Raymundo Cesar Bandeira de Alencar
	Deliberação para determinar diligência preliminar

	TC Processo 017.162/2007-1
	2011/2019-Plenário, Rel. Aroldo Cedraz
	- Associação dos Irrigantes da Barragem de Terra Nova
- Mestra Ltda
- T.L. Construtora Ltda.
- Instituto Terra Social
- Deusicléa Barbosa de Castro
- Eudes Costa Holanda
- Félix Cantalício Barreto Cabral
- Israel Beserra de Farias
- Luciano de Petribú Faria
- Oscar Cabral de Melo
- Pedro Thadeu Miranda de Argollo Pereira
	- Paulo Ramiro Perez Toscano
- Raymundo César Bandeira de Alencar
- Raymundo José Santos Garrido
	-

		282/2020-Plenário, Benjamin Zymler 
	-
	-
	Embargos contra o Acórdão 2011/2019-TCU-Plenário, conhecidos e rejeitados para alguns responsáveis e para outros não conhecidos

		-
	-
	-
	Aguardando pronunciamento do gabinete de ministro a respeito de recurso de reconsideração contra o Acórdão 282/2020-TCU-Plenário 

	Processo
	Acórdãos
	Responsáveis com contas julgadas irregulares/Manutenção da responsabilidade
	Responsáveis excluídos do rol de responsáveis/alegações acolhidas
	Observação

	TC Processo 016.531/2007-2
	694/2019-Plenário, Rel. Aroldo Cedraz
	- Francisco Pessoa Furtado
- Fundação Professor João Ramos Pereira da Costa
- Rui Melo de Carvalho
- Oscar Cabral de Melo
- Paulo Ramiro - Perez Toscano
- Deusicléa Barbosa de Castro 
- Neuma de Fátima Costa de Farias
- T.L. Construtora Ltda 
 
	- Dalvino Troccoli França
- Itazil Fonseca Benício dos Santos
- Raymundo César Bandeira de Alencar
- Raymundo José Santos Garrido
- Luciano Petribú Faria
- Lauro Sérgio de Figueiredo
- - Centro de Educação Universitário e Desenvolvimento Profissional (Ceudesp) 
- Israel Beserra de Farias
	-

		2541/2020-Plenário, Rel. Aroldo Cedraz
			Embargos contra o Acórdão 694/2019-TCU-Plenário, conhecidos e rejeitados para alguns responsáveis e para outros não conhecidos

	Processo
	Acórdãos
	Responsáveis com contas julgadas irregulares/Manutenção da responsabilidade
	Responsáveis excluídos do rol de responsáveis/alegações acolhidas
	Observação

	TC Processo 016.524/2007-8
	489/2018-Plenário, Rel. Aroldo Cedraz
	- Fundação Professor João Ramos Pereira da Costa
- Mestra Ltda.
- Francisco Pessoa Furtado
- Pedro Thadeu Miranda de Argollo Pereira
- Rui Melo de Carvalho
- Lauro Sérgio de Figueiredo
- Paulo Ramiro - Perez Toscano
- Deusicléa Barbosa de Castro 
	- Centro de Educação Universitário e Desenvolvimento Profissional (Ceudesp) 
- Júlio Pinto Neto
- Itazil Fonseca Benício dos Santos
- Dalvino Troccoli Franca
- Oscar Cabral de Melo
- Luciano Petribú Faria
- Raymundo César Bandeira de Alencar
- Raymundo José Santos Garrido
	-

		919/2020-Plenário, Valmir Campelo
	-
	-
	Embargos de declaração  ao Acórdão 489/2018-TCU-Plenário rejeitados

	TC Processo 016.501/2007-3
	2010/2019-Plenário, Rel. Aroldo Cedraz
	- Fundação Professor João Ramos Pereira da Costa
- Mestra Ltda
- T.L. Construtora Ltda
- Instituto Terra Social
- Deusicléa Barbosa de Castro
- Eudes Costa Holanda
- Francisco Pessoa Furtado
- Luciano de Petribú Faria
- Oscar Cabral de Melo
- Paulo Ramiro - Perez Toscano
- Pedro Thadeu Miranda de Argollo Pereira
- Rui Melo de Carvalho
	- Dalvino Troccoli França
- Itazil Fonseca Benício dos Santos
- Raymundo César Bandeira de Alencar
- Raymundo José Santos Garrido
- Lauro Sérgio de Figueiredo
	-

		2607/2020-Plenário, Rel. Aroldo Cedraz
	-
	-
	Embargos de declaração  ao Acórdão 42010-2-19-Plenário conhecidos e rejeitados para alguns responsáveis e para outros não conhecidos

	Processo
	Acórdãos
	Responsáveis com contas julgadas irregulares/Manutenção da responsabilidade
	Responsáveis excluídos do rol de responsáveis/alegações acolhidas
	Observação

	TC Processo 016.537/2007-6
	478/2019-Plenário, Rel. Aroldo Cedraz
	- Fundação Professor João Ramos Pereira da Costa
- Mestra Ltda
- T.L. Construtora Ltda 
- Instituto Terra Social
- Deusicléa Barbosa de Castro
- Eudes Costa Holanda
- Francisco Pessoa Furtado
- Israel Beserra de Farias
- Luciano de Petribú Faria
- Oscar Cabral de Melo
- Paulo Ramiro - Perez Toscano
- Pedro Thadeu Miranda de Argollo Pereira
- Rui Melo de Carvalho
	- Dalvino Troccoli França
- Itazil Fonseca Benício dos Santos
- Raymundo César Bandeira de Alencar
- Raymundo José Santos Garrido
- Lauro Sérgio de Figueiredo
	-

		176/2021-Plenário, Rel. Aroldo Cedraz
		- Isane Costas de Farias
- Louise Costa de Farias
- Neuma de Fátima Costa de Farias
Taise Costa de Farias 
	Embargos de declaração  ao Acórdão 478/2019-Plenário conhecidos e rejeitados para alguns responsáveis e para outros parcialmente conhecidos, para excluir o débito das herdeiras de Israel Beserra de Farias

2.4.	Este processo trata especificamente do Convênio MMA/SRH 8/1999. Feita a análise preliminar pela extinta 7ª Secex, e tendo em vista que os produtos oferecidos pelas empresas contratadas pela convenente foram considerados inservíveis, além de ter sido constatada a realização de despesas tidas como irregulares, foi promovida a citação da Universidade Livre da Mata Atlântica e do seu Diretor, Sr. José Eduardo Athayde de Almeida, solidariamente com os demais agentes públicos arrolados como responsáveis (gestores/assessores/consultores da SRH/MMA) e com as empresas contratadas e seus sócios instrução na peça 21, p. 44-50.
2.5.	Após as fases de saneamento e contraditório, identificando os responsáveis e quantificando precisamente o débito, foram analisadas as alegações de defesa produzidas pelas responsáveis e foi proposto, ao final, o julgamento das contas dos responsáveis, além de aplicação de outras medidas regimentalmente previstas (peça 29 e peça 30, p. 1-21) . 
2.6.	Porém, no pronunciamento da Unidade Técnica (peça 30, p. 22-23) , a então Secretária Substituta da 7ª Secex, ponderou que foram autuados, como este, outros 8 processos de TCE (TC Processo 007.498/2008-5, Processo 010.171/2008-7, Processo 017.166/2007-0, Processo 017.162/2007-1, Processo 016.531/2007-2, Processo 016.524/2007-8, Processo 016.501/2007-3 e Processo 016.537/2007-6) , em decorrência do Acórdão 2543/2005-TCU-Segunda Câmara. Com isso, considerando a necessidade de se dar tratamento uniforme encaminhou os autos, primeiro ao Ministério Público junto ao TCU e posteriormente ao Gabinete do então Relator Walton Alencar Rodrigues, propondo estabelecer a conexão temporária dos processos e consequentemente o sorteio de um único Relator para a condução desses processos. 
2.7. 	Por sua vez, o Procurador Sérgio Ricardo Costa Caribé (MP-TCU) , por meio do parecer constante da peça 30, p. 26, considerou pertinente a proposta alvitrada pela Secretária Substituta da 7ª Secex.
2.8. 	Com isso, ante a concordância do então Relator e em razão do exposto pelo então Presidente do Tribunal, Ministro Benjamin Zymler (peça 30, p. 29) , foi sorteado como Relator dos presentes autos, assim como dos demais processos, Ministro Raimundo Carreiro (peça 30, p. 30) .
2.9. 	 Assim, por meio do Despacho, de 23/5/2012 (peça 30, p. 31) , o relator restituiu os autos à Secex-BA para que fosse apresentado parecer conclusivo (peça 91) e posteriormente fosse remetido ao Ministério Público que atua junto a este Tribunal para pronunciamento regimental.
2.10.	Em cumprimento ao despacho do relator, a 7ª Secex, à peça 98, reproduz as conclusões da peça 91, apresentando proposta de julgamento pela irregularidade das contas, com condenação solidária quanto aos débitos apontados à peça 98, p. 5-10, bem como de aplicação de multa e submissão ao parquet para avaliação quanto à necessidade de interposição de recurso de revisão. Apenas as alegações de defesa de Dalvino Troccoli França foram acatadas pela unidade técnica.
2.11.	Adicionalmente, sugere que seja anexada cópia da instrução e da decisão que vier a ser proferida nestes autos aos demais processos que tratam das mesmas irregularidades, encaminhando-os às respectivas secretarias para instrução.
2.12.	O MP/TCU discordou parcialmente do encaminhamento proposto, sugerindo o julgamento pela regularidade das contas da empresa Origem Consultoria & Participação Ltda., e de sua proprietária, Isabela Barreto de Mendonça Fontes, bem assim a exclusão da responsabilidade de Lauro Sérgio de Figueiredo, Oscar Cabral de Melo e Deusicléa Barbosa de Castro (peça 103) .
2.13.	O relator, por sua vez, se opôs em relação à exclusão da responsabilidade de Lauro Sérgio de Figueiredo, Oscar Cabral de Melo e Deusicléa Barbosa de Castro, excluindo apenas a multa que havia sido proposta (peça 112) . Além disso, acolheu proposta do voto revisor do Ministro-Substituto Augusto Sherman (peça 103) de não conceder novo prazo para que os responsáveis recolhessem o débito, haja vista restar demonstrada a má-fé dos administradores. 
2.14.	Por meio do Acórdão 1861/2018-Plenário, Rel. Benjamin Zymler (peça 341) , o TCU reviu, de ofício, o Acórdão 1723/2016-TCU-Plenário, em função a fim de tornar insubsistentes as multas aplicadas a Rui Melo de Carvalho e Israel Beserra de Farias, tendo em vista que esses responsáveis faleceram após a realização de suas citações válidas e antes, da prolação do acórdão condenatório. 
2.15.	O responsável Paulo Ramiro Peres Toscano opôs embargos de declaração contra o Acórdão 1723/2016-TCU-Plenário, os quais não foram conhecidos, dando origem ao Acórdão  598/2020-Plenário, da relatoria do Ministro Benjamin Zymler (peça 454) .
2.16.	Também houve embargos de declaração opostos pelo responsável Itazil Fonseca Benício dos Santos quanto ao Acórdão 1861/2018-Plenário (peça 398) , os quais também não foram conhecidos, dando origem ao Acórdão 841/2019-Plenário, da relatoria do Ministro Benjamin Zymler (peça 426) .
2.17.	Nesse momento, Oscar Cabral de Melo (peça 167) ,  Lauro Sergio de Figueiredo (peça 168 e 503) , Itazil Fonseca Benicio dos Santos (peças 178, 450 e 451) , José Eduardo Athayde de Almeida e UMA - Universidade Livre da Mata Atlântica (peça 177) , Pedro Thadeu Miranda de Argollo Pereira (peça 182) e Paulo José Borba da Trindade (peça 183) interpuseram recurso de  reconsideração contra o Acórdão 1723/2016-TCU-Plenário requerendo a reforma do acórdão recorrido para que seja excluída toda e qualquer responsabilização, bem como os débitos e multas a eles imputados. 
ADMISSIBILIDADE
3.	Reitera-se os exames preliminares de admissibilidade contidos nas peças 442 a 447,  ratificados pelo relator, Ministro Vital do Rêgo na peça 458, que concluíram pelo conhecimento dos recursos de Itazil Fonseca Benicio dos Santos (peças 178, 450 e 451) , José Eduardo Athayde de Almeida e UMA - Universidade Livre da Mata Atlântica (peça 177) , Lauro Sergio de Figueiredo (peça 168 e 503) , Oscar Cabral de Melo (peça 167) , Paulo José Borba da Trindade (peça 183) e Pedro Thadeu Miranda de Argollo Pereira (peça 182) , suspendendo-se, no que couber, os efeitos dos subitens 9.6, 9.7, e subitens 9.8, 9.10 e 9.11, do Acórdão 1723/2016-TCU-Plenário, em relação aos recorrentes e aos demais devedores solidários, eis que preenchidos os requisitos aplicáveis à espécie. 
MÉRITO
4.	Delimitação
4.1.	Constitui objeto dos recursos examinar se:
	a) ocorreu o instituto da prescrição (peça 182, p. 2-5; peça 183, p. 2-5; peça 450, p. 2-8) ;
	b) se houve ofensa aos princípios do Contraditório e da Ampla Defesa (peça 177, p. 4-5) ;
	c) cabe a responsabilização atribuída aos recorrentes Pedro Thadeu Miranda de Argollo Pereira e Paulo José Borba da Trindade (peças 182, p. 5-12 e 183, p. 5-12) ;
	d) cabe a responsabilização atribuída ao recorrente Itazil Fonseca Benício dos Santos (peça 178, p. 2-12 e peças 450 e 451) ; 
	e) a multa aplicada ao recorrente Itazil Fonseca Benício dos Santos fere o princípio da proporcionalidade (peça 178, p. 6) ; 
	f) cabe a responsabilização atribuída aos recorrentes José Eduardo Athayde de Almeida e Universidade Livre da Mata Atlântica (peça 177, p. 5-13) .
	g) cabe a responsabilização atribuída aos recorrentes Oscar Cabral de Melo e Lauro Sérgio de Figueiredo (peça 167, p. 1-4; peça 168, p. 103 e peça 503, p. 1-3) .	
5.	Se ocorreu o instituto da prescrição (peça 182, p. 2-5; peça 183, 2-5; peça 450, p. 2-8) .
5.1.	Os recorrentes Pedro Thadeu Miranda de Argollo Pereira, Paulo José Borba da Trindade e Itazil Fonseca Benício dos Santos afirmam que houve a prescrição da multa, com base nos seguintes argumentos:
	a) Conforme exemplos de decisões do Superior Tribunal de Justiça e de Tribunais Regionais Federias, cujos trechos foram transcritos à peça 182, p. 4-5, há o entendimento de que o prazo prescricional para a multa é quinquenal;
	b) com base nos art.1º, caput, da Lei 9.873/1999, deve ser reconhecida a prescrição administrativa da pretensão sancionatória em desfavor do recorrente Pedro Thadeu Miranda de Argollo Pereira, de modo a afastar a aplicação da multa;
5.2.	O recorrente Itazil Fonseca Benício dos Santos defende a prescrição da pretensão punitiva, com base nos seguintes argumentos:
	a) O Convênio MMA/SRH 8/1999 apura irregularidades ocorridas nos exercícios de 1999 e 2000;
	b) esta Corte de Contas determinou a citação do recorrente em junho de 2008, tendo sido efetivada em 27/8/2008;
	c) como o Acórdão combatido - Acórdão 1723/2016-TCU-Plenário -  é do exercício de 2016, verifica-se passados 16 anos após o fato em apuração;
	d) não obstante a posição adotada pelo TCU pela não ocorrência de prescrição com base no entendimento do Código Civil de 2002 (prescrição em 10 anos) , conforme recentes decisões do STF (MS 35.512/DF e MS 32.201/DF) , cujos trechos foram transcritos à peça 450, p. 5-6, a prescrição deve ser regulada integralmente pela Lei 9.783/1999, ou seja, prescreve em cinco anos a ação punitiva da Administração pública federal;
	e) considerando que os supostos atos sob análise ocorreram nos anos de 1999/2000 e a citação para responder a presente TCE se deu somente no ano de 2008, resta evidenciado, conforme reconhecido no voto condutor do acórdão combatido, cujo trecho foi transcrito à peça 450, p. 6, o  transcurso do prazo prescricional apto a gerar os efeitos fulminantes pela passagem do tempo;
Análise
5.3.	Os argumentos dos recorrentes não merecem prosperar, como será demonstrado. O recente julgamento, pelo STF, do Recurso Extraordinário 636.886 (tema 899 da repercussão geral) tem sido objeto de análise pela Serur em manifestações anteriores. Por economia processual, juntou-se a estes autos excertos dessas manifestações (peça 534) , em que foram fundamentadas as seguintes premissas, que serão consideradas no presente exame:
	a)  pela jurisprudência até então vigente, a pretensão punitiva exercida pelo Tribunal de Contas estava sujeita à prescrição, regida pelos critérios fixados no Acórdão 1441/2016-TCU-Plenário. Já quanto ao débito, a ação de ressarcimento era considerada imprescritível, por expressa previsão do art. 37, § 5º, da Constituição Federal. No entanto, ao julgar o RE 636.886, o STF conferiu nova interpretação a esse dispositivo, fixando a tese de que "é prescritível a pretensão de ressarcimento ao erário fundada em decisão de Tribunal de Contas";
	b)  embora o RE 636.886 tenha por objeto a execução de acórdão condenatório proferido pelo TCU, a interpretação conferida pelo STF ao art. 37, § 5º, da Constituição, afeta a ação de ressarcimento como um todo, abrangendo não só a execução, mas também a pretensão condenatória. E, ao contrário da decisão proferida no julgamento do tema 897 (RE 852.475) , no tema 899, relativo à atuação do Tribunal de Contas, a conclusão de que a pretensão de ressarcimento é prescritível foi estabelecida de forma categórica, sem ressalvar as condutas dolosas qualificáveis como ato de improbidade;
	c)  as pretensões punitiva e de ressarcimento devem observar o mesmo regime na atividade de controle externo, dado o objetivo comum da prescrição, de fixar prazo para o Tribunal de Contas agir, buscando caracterizar o ilícito, identificar seu autor, dimensionar as consequências da conduta (em especial, a quantificação do dano) e impor as consequências legais, independentemente do fato de tais consequências terem natureza punitiva ou ressarcitória;
	d)  o Código Civil e a Lei 9.873/1999 constituem as duas alternativas que, de forma mais consistente, polarizam os debates acerca do regime de prescrição a ser observado no processo de controle externo. Não obstante a relevância dos fundamentos utilizados no Acórdão 1441/2016-TCU-Plenário, favoráveis à aplicação do Código Civil, a Lei 9.873/1999 adota balizas usuais no âmbito do direito público, prevê causas de interrupção em tudo compatíveis com o processo de controle externo e já vem sendo utilizada pelo STF para limitar o exercício da pretensão punitiva pelo TCU, em decisões posteriores ao Acórdão 1441/2016-TCU-Plenário. Assim, até que sobrevenha norma específica, entende-se que a prescrição das medidas de ressarcimento a cargo do tribunal de contas deve observar o regime Lei 9.873/1999. 
5.4.	Analisando-se o inteiro teor do acórdão do RE 636.886, cuja decisão foi publicada no DJe de 24/6/2020, inclusive mediante o cotejo com os demais votos proferidos no julgamento, conclui-se pela subsistência das premissas indicadas acima, cabendo destacar dois aspectos relevantes.
5.5.	O primeiro diz respeito à ressalva aos atos dolosos de improbidade. Observa-se que tanto na manifestação do TCU, como amicus curiae (peça 35 do RE 636.886) , como na manifestação do Ministério Público Federal na condição de fiscal da ordem jurídica (peça 38) , o tema 897 foi invocado com o fim de preservar a atuação dos tribunais de contas no caso de prejuízos causados dolosamente, mediante condutas típicas de improbidade administrativa. Todavia, o pedido não foi acolhido. No ponto, não houve divergência quanto ao entendimento do relator, de que "as razões que levaram a maioria da Corte a estabelecer excepcional hipótese de imprescritibilidade, no tema 897, não estão presentes em relação as decisões do Tribunal de Contas que resultem imputação de débito ou multa".
5.6.	O segundo aspecto diz respeito à não incidência do Código Civil no regime de prescrição do ressarcimento. Nos votos em que a questão do prazo prescricional foi abordada, a referência foi sempre ao prazo quinquenal, usualmente adotado pelas normas de direito público.
5.7.	Registra-se que, em se tratando de devedores solidários, como é o caso da presente TCE, a interrupção da prescrição feita a um responsável prejudica aos demais. Incide, nesse caso, regra própria da teoria geral das obrigações, segundo a qual "a interrupção efetuada contra o devedor solidário envolve os demais" (art. 204, § 1º, do Código Civil) . São consequências próprias da solidariedade (a exemplo da regra de que o credor pode demandar qualquer dos devedores, art. 275 do Código Civil) , que não precisam ser repetidas em cada diploma legal específico. 
5.8.	Com essas explicações adicionais, passa-se à análise da prescrição no caso em exame. Considerando-se as premissas indicadas anteriormente, ressalta-se que somente a ocorrência da prescrição com base nos critérios da Lei 9.873/1999 pode levar a uma proposta de reconhecimento da prescrição no caso concreto. 
Análise da prescrição segundo os critérios do Acórdão 1441/2016-TCU-Plenário.
5.9.	No que se refere à pretensão punitiva, o TCU tem tradicionalmente aplicado os critérios definidos no Acórdão 1441/2016-Plenário, Rel. Benjamin Zymler que, em incidente de uniformização de jurisprudência, orientou-se pela aplicação do Código Civil. Por este acórdão, em linhas gerais, a prescrição subordinar-se-ia ao prazo geral de dez anos (CC, art. 205) , contado a partir da data da ocorrência do fato e interrompido pelo ato que ordenar a citação, a audiência ou a oitiva da parte.
5.10.	Entre outras razões que justificaram a adoção desse critério, destaca-se a de que o citado dispositivo constitui uma cláusula geral a ser empregada sempre que a pretensão for prescritível, mas a lei não estabelecer um prazo específico, como na hipótese.
5.11.	Contudo, quando o fato irregular, ensejador da sanção, tiver ocorrido menos de dez anos antes do início da vigência da Lei 10.406/2002 (novo Código Civil) , 11/1/2003, como no presente caso, o prazo de dez anos para a prescrição da pretensão punitiva do TCU é contado a partir dessa data (art. 2.028 da mesma lei) , e não a partir do fato irregular (Acórdãos 9856/2019-2ª Câmara, Rel. Marcos Bemquerer, 2861/2018-Plenário, Rel. Augusto Sherman e 2901/2017-2ª Câmara, Rel. Aroldo Cedraz) .
5.12.	Aplicando-se essas balizas ao caso em exame, verifica-se que o convenente, na pessoa do recorrente José Eduardo Athayde de Almeida, encaminhou a prestação de contas do Convênio MMA/SRH 8/1999 ao Ministério do Meio Ambiente em 22/12/2000 (peça 2, p. 49) , portanto, menos de 10 anos do início de vigência do Novo Código Civil. Nesse caso, adota-se a data de 11/1/2003, como marco inicial para efeito da avaliação da prescrição. 
5.13.	Verifica-se, portanto, que, em relação aos recorrentes devedores solidários não ocorreu a prescrição, tendo em vista que a citação válida foi ordenada em 24/6/2008 (peça 21, p. 50) , conforme a seguir:
	Recorrentes
	AR

	José Eduardo Athayde de Almeida
	Peça 24, p. 2

	Pedro Thadeu Miranda de Argollo Pereira,
	Peça 24, p. 51

	Oscar Cabral de Melo,
	Peça 24, p. 38

	Itazil Fonseca Benício dos Santos 
	Peça 25, p. 39

	Lauro Sérgio de Figueiredo
	Peça 25. P. 29

	Paulo José Borba da Trindade
	Peça 24, p. 49

5.14.	 A citação da Universidade foi realizada em 7/8/2009 (peça 26, p. 61-67) . Dessa forma, observa-se o decurso de tempo de pouco mais de 5 anos em relação aos recorrentes mencionados no item anterior e pouco mais de seis anos em relação à UMA. 
5.15.	Considerando a premissa de que as pretensões punitiva e de ressarcimento se submetem ao mesmo regime, conclui-se que, tanto a possibilidade de aplicação de multa, como a condenação ao ressarcimento, não estariam prescritos, caso fossem adotados, para ambos os fins, os parâmetros definidos no Acórdão 1441/2016-TCU-Plenário.
Análise da prescrição pelo regime da Lei 9.873/1999 (MS 32.201) . 
5.16.	Adotando-se as premissas fixadas na Lei 9.873/1999 ao caso em exame, observa-se que também não teria ocorrido a prescrição. Para tanto, é preciso considerar os seguintes parâmetros:
	a) Termo inicial: 
5.17.	A Lei 9.873/1999, art. 1º, parte final, traz previsão expressa a respeito do início do prazo em se tratando de infração de caráter permanente ou continuado. Nesta hipótese, a prescrição começa a correr não da data de cada fato, e sim "do dia em que tiver cessado" a permanência ou a continuidade.
5.18.	Na hipótese em exame, como se trata de instrumento congênere, há de se ter como termo inicial da prescrição a data em que foi entregue a prestação de contas do Convênio MMA/SRH 8/1999, em 22/12/2000 (peça 2, p. 49) , como já referido no item 5.16 retro. 
	b) Prazo:
5.19.	A Lei 9.873/1999 apresenta um prazo geral, de cinco anos (art. 1º) , e um prazo especial, previsto no art. 1º, § 2º, a saber: "quando o fato objeto da ação punitiva da Administração também constituir crime, a prescrição reger-se-á pelo prazo previsto na lei penal". 
5.20.	Ainda na fase interna, o tomador de contas, corroborando o entendimento da Secretaria Federal de Controle Interno, concluiu que a convenente fraudou os processos licitatórios, na medida em que se valeu de modalidade de licitação diversa daquela estabelecida pela Lei 8.666/1993 para a espécie, chamando ao certame empresas que não possuíam nenhuma experiência na área licitada. Na fase externa como relatado no item 86 voto condutor do Acórdão combatido, transcrito a seguir, restou confirmada, no caso, a fraude à licitação:
86.	O parecer técnico foi conclusivo no sentido de que havia similaridade entre os produtos apresentados (fls. 566, Volume 2) . Confirma-se, novamente, a mesma forma de agir, qual seja: os documentos eram reproduzidos em série, por cópias, sem qualquer estudo específico sobre as particularidades dos municípios que deveriam ser beneficiados com a execução do projeto. Destarte, não posso deixar de considerar que vários indícios concordantes são provas, conforme decidiu o STF no RE 68.006/MG. Ao longo de toda a instrução processual passo a ver cada vez mais nitidamente a efetiva perpetração de fraudes à licitação.
5.21.	No caso concreto, portanto, a prescrição reger-se-á, pelo prazo previsto na lei penal, ou seja, 12 anos.
	c) Interrupções por atos inequívocos de apuração dos fatos:
5.22.	No regime da Lei 9.873/1999, a prescrição se interrompe "por qualquer ato inequívoco, que importe apuração do fato" (art. 2º, II) , como por exemplo, sindicâncias, processo administrativo disciplinar, auditorias, ocasião em que são apurados a legalidade dos atos e, constatando irregularidades, desencadeiam as providências ressarcitórias e punitivas cabíveis. Com esse fundamento, de acordo com os documentos constantes dos autos, verificou-se que a prescrição foi interrompida:
	1) em 24/10/2002, com o Relatório de Auditoria 098959 da Secretaria Federal de Controle Interno, realizada na SRH/MMA, relativa à gestão de 2001, com a identificação de irregularidades no Convênio MMA/SRH 005/2001, conforme peça 5, p. 16, do TC Processo 011.488/2002-6  (peça 12, p. 4-17 e peça 5, p. 3-43 do TC Processo 011.488/2002-6) ;
	2) em 25/11/2002, com despacho do Diretor de Programa de Estruturação do MMA, determinando a análise financeira do Convênio 008/1999 visando a instauração da TCE (peça 12, p. 33) ;
	3) em 1/7/2003, com o Parecer Financeiro SRH/GEI/ 217/2003, de mesma data, que recomendou a instauração de TCE referente ao Convênio 8/1999 (peça 13, p. 42-45) ; 
	4) em 3/7/2003, com a determinação para instauração de TCE para apurar irregularidades no Convênio 8/1999 (peça 13, p 46) ;
	5) em 7/4/2004, com a Nota Técnica/SPOA/SECEX/MMA 015/2004, de mesma data, que propôs a devolução do processo para a continuação da apuração de responsabilidade dos servidores do MMA (peça 14, p. 5-7) ;
	6) em 7/5/2004, com a Nota Técnica 28/2004, de mesma data, que concluiu pela inexistência de impeditivo para continuação da TCE sobre o Convênio 8/1999 (peça 14, p. 8-14) ;
	7) em 22/6/2004, com o Relatório do Tomador de Contas Especial - TCE 030/2004, de mesma data (peça 14, p. 15-23) ;    
	8) em 19/9/2005, por meio da Nota Técnica 54/2005, de mesma data, que sugeriu providências saneadoras ao processo de TCE relacionado ao Convênio 8/1999 (peça 14, p. 35-39) ; 
	9) em 7/7/2005, a Portaria 179, de mesma data, alterada pela Portaria 225, de 16/8/2005 constituiu novo PAD tendo como motivação os mesmos fatos e agentes ensejadores da presente TCE (peça 21, p. 37) ;
	10) em 6/12/2005, com o Acórdão 25432005-2ª Câmara, Rel. Lincoln Magalhães, que determinou, em seu subitem 9.4.1, a instauração de TCE, entre outros, no Convênio 8/1999;
	11) em 16/5/2007, com o Relatório de Auditoria 195066/2007, de mesma data, da Controladoria -Geral da União que concluiu pelas irregularidades no Convênio 8/1999, pelo dano apurado e pelos responsáveis (peça 19, p. 21-28) ;
 	12) em 5/5/2008 com a autuação do presente processo de TCE, visando a apuração de irregularidades no Convênio MMA/SRH 008/1999;
		d) Interrupções pela citação dos responsáveis:
5.23.	A prescrição também é interrompida "pela notificação ou citação do indiciado ou acusado, inclusive por meio de edital", nos termos do art. 2º, I, da Lei 9.873/1999. E, no regime dessa lei, a interrupção se dá pela citação ou audiência propriamente dita, e não pelo despacho que a ordena. Com esse fundamento, houve a interrupção (peça 59) :
	Data da interrupção
	Ofício
	Responsável citado
	AR ou Resposta

	25/6/2008 (peça 22, p. 5-6) 
	825
	José Eduardo Athayde de Almeida
	Peça 24, p. 42

	25/6/2008 (peça 22, p. 21-22) 
	840
		
	26/6/2008 (peça 22, p. 37-38) 
	862
		
	26/6/2008 (peça 23, p. 1-2) 
	871
		
	26/6/2008 (peça 23, p. 19-20) 
	884
		
	26/6/2008 (peça 23, p. 33-34) 
	893
		
	27/6/2008 (peça 23, p. 47-48) 
	927
		
	27/6/2008 (peça 24, p. 9-10) 
	934
		
	28/9/2009 (peça 28, p. 11) 
	1745
		Peça 28, p. 19

	25/6/2008 (peça 22, p. 7-8) 
	827
	Oscar Cabral de Melo,
	Peça 24, p. 38

	25/6/2008 (peça 22, p. 27-28) 
	846
		
	26/6/2008 (peça 22, p. 39-40) 
	864
		
	26/6/2008 (peça 23, p. 3-4) 
	873
		
	26/6/2008 (peça 23, p. 21-22) 
	886
		
	26/6/2008 (peça 23, p. 35-36) 
	899
		
	27/6/2008 (peça 23, p. 49-50) 
	929
		
	25/8/2009 (peça 27, p.35) 
	1524
		Peça 28, p. 2

	25/6/2008 (peça 22, p. 9-10) 
	828
	Itazil Fonseca Benício dos Santos
	Peça 25, p. 22 e peça 25, p. 39

	25/6/2008 (peça 22, p. 29-30) 
	847
		
	26/6/2008 (peça 22, p. 41-42) 
	865
		
	26/6/2008 (peça 23, p. 5-6) 
	874
		
	26/6/2008 (peça 23, p. 23-24) 
	887
		
	26/6/2008 (peça 23, p. 37-38) 
	900
		
	27/6/2008 (peça 24, p. 1-2) 
	930
		
	25/8/2009 (peça 27, p. 33) 
	1499
		Peça 27, p. 43

	25/6/2008 (peça 22, p. 15-16) 
	834
	Pedro Thadeu Miranda de Argollo Pereira
	Peça 24, p. 51

	25/8/2009 (peça 27, p. 38) 
	1597
		Peça 28, p. 6

	25/6/2008 (peça 22, p. 3-4) 
	823
	Lauro Sérgio de Figueiredo
	Peça 25, p. 29 e peça 24, p. 50

	25/6/2008 (peça 22, p. 19-20) 
	838
		
	26/6/2008 (peça 22, p. 35-36) 
	861
		
	26/6/2008 (peça 22, p. 51-52) 
	870
		
	26/6/2008 (peça 23, p. 15-16) 
	881
		
	26/6/2008 (peça 23, p. 31-32) 
	892
		
	27/6/2008 (peça 23, p. 45-46) 
	925
		
	25/8/2009 (peça 27, p. 28) 
	1517
		Peça 27, p. 54

	25/6/2008 (peça 22, p. 23-24 e peça 24, p. 32-33) 
	844
	Paulo José Borba da Trindade
	Peça 24, p. 49

	25/8/2009 (peça 27, p. 37) 
	1526
		Peça 28, p. 14

	4/9/2009 (peça 26, p. 68-70) 
	1476
	Universidade Livre da Mata Atlântica
	Peça 28, p. 8

	20/8/2009 (peça 26, p. 71-72) 
	1477
		
	20/8/2009 (peça 27, p. 5-6) 
	1481
		
	21/8/2009 (peça 27, p. 9-11) 
	1487
		
	21/8/2009 (peça 27, p. 15-16) 
	1490
		
	24/8/2009 (peça 27, p. 19-20) 
	1496
		
	24/8/2009 (peça 27, p. 21-23) 
	1498
		
	24/8/2009 (peça 27, p. 24-25) 
	1499
		
			e) Interrupção pela decisão condenatória recorrível:
5.24.	A prescrição também se interrompe "pela decisão condenatória recorrível" (art. 2º, III, da Lei 9.873/1999) , ocorrida na data do acórdão condenatório que é 6/7/2016 (peça 110) .
	f) Da prescrição intercorrente:
5.25.	Nos termos do art. 1º, § 1º, da Lei 9.873/1999, opera-se a prescrição intercorrente se o processo ficar paralisado por mais de três anos, aguardando "julgamento ou despacho".
5.26.	Note-se que há uma correlação entre essa hipótese e as causas de interrupção da prescrição do art. 2º. Com efeito, uma vez interrompida a prescrição por alguma das hipóteses do art. 2º, o processo não pode ficar inativo, sem qualquer inovação processual relevante, por mais de três anos. 
5.27.	Trata-se de prazo específico, não se aplicando nem o prazo geral de cinco anos nem o prazo especial, da lei penal (§ 2º) . A finalidade da prescrição intercorrente, com seu prazo próprio, é a de assegurar a eficiência e celeridade nas apurações administrativas. Seria contrário a essa finalidade a paralisação injustificada do processo por período maior que o triênio estabelecido para a hipótese.
5.28.	A extrapolação do prazo de três anos, sem inovação relevante no processo, pode configurar negligência. Por isso, além de se operar a prescrição, deve-se promover a "apuração da responsabilidade funcional decorrente da paralisação, se for o caso".
5.29.	Em muitas situações o exame da prescrição intercorrente pode ficar prejudicado nos processos já em tramitação no TCU. Como a ação de ressarcimento era considerada imprescritível, as peças que compõem a tomada de contas especial, elencadas no art. 10 da Instrução Normativa-TCU 71/2012, não contemplam informações pormenorizadas quanto ao andamento do processo na fase interna, o que pode prejudicar a análise de eventual paralisação por mais de três anos. 
5.30.	Assim, caso o tribunal venha a adotar a sistemática da Lei 9.873/1999 para aferir a prescrição, convém avaliar, oportunamente, a possibilidade de ajustes na IN-TCU 71/2012, para que as tomadas de contas especiais encaminhadas ao tribunal contemplem informações sobre as interrupções ocorridas na fase interna do procedimento (como, por exemplo, declaração do órgão instaurador da TCE, de que o processo não ficou paralisado por mais de três anos, na forma do art. 1º, § 1º, da citada lei) . 
5.31.	Especificamente quanto a esta TCE, observa-se um intervalo em que se poderia cogitar a prescrição intercorrente, que seria entre as últimas citações realizadas em 25/8/2009 e a data da sessão do Acórdão combatido, em 6/7/2016. Ocorre que os seguintes documentos emitidos nesse ínterim evidenciam que o processo teve andamento regular, não se operando a prescrição intercorrente:
	a) Pronunciamento da Unidade Técnica em 3/12/2010, quando a então Secretária Substituta da 7ª Secex, ponderou que foram autuados, como este, outros 8 processos de TCE (TC Processo 007.498/2008-5, Processo 010.171/2008-7, Processo 017.166/2007-0, Processo 017.162/2007-1, Processo 016.531/2007-2, Processo 016.524/2007-8, Processo 016.501/2007-3 e Processo 016.537/2007-6) , em decorrência do Acórdão 2543/2005-TCU-Segunda Câmara e propôs estabelecer a conexão temporária dos processos e consequentemente o sorteio de um único Relator para a condução desses processos;
	b) Despacho do MP/TCU a respeito da proposta da unidade técnica, datado de 9/2/2011 (peça 30, p. 26) ;
	c) Despacho do Ministro-Relator Walton Alencar Rodrigues, concordando com o apensamento temporário das TCEs ao presente processo (peça 30, p.27) ;
	d) em 23/3/2011, o Tribunal proferiu questão de ordem e determinou o apensamento provisório de outros processos de TCE a este processo  (TC Processo 013.501/2008-8) , para tramitação conjunta e uniformização do relator (peça 30, p. 29) , considerando situação evidente de conexão - mesmas ilicitudes, embora materializadas em convênios distintos;
	e) em 23/5/2012, Despacho do Ministro Raimundo Carreiro determinou a restituição dos presentes autos à Unidade Técnica Responsável para emissão de parecer conclusivo (peça 30, p. 31) ;
	f) em 27/11/2013, a Unidade Técnica proferiu parecer conclusivo sobre a presente TCE (peça 98-100) ;
	g) em 29/1/2014, o MP/TCU, emitiu parecer sobre as presentes contas (peça 103) .
 	f) Conclusão:
5.32.	Independentemente da existência de outras causas interruptivas não elencadas acima (citações no âmbito administrativo, tentativas de solução conciliatória etc.) , cujo levantamento não se fez necessário, observa-se, pelos eventos indicados, que em nenhum momento transcorreu prazo suficiente para se operar a prescrição (nem mesmo se se considerasse o prazo geral de cinco anos) , tomando-se como referência a Lei 9.873/1999, tida pelo STF como norma regente da prescrição da pretensão punitiva pelo TCU.
5.33.	Partindo-se da premissa de que a pretensão reparatória segue as mesmas balizas, enquanto não houver norma específica a respeito, a demonstração de que não se operou a prescrição punitiva impõe, como consequência, a conclusão de que também é viável a condenação ao ressarcimento do prejuízo apurado nos autos.
5.34.	Assim, qualquer que seja a premissa adotada (da imprescritibilidade, da prescritibilidade pelo regime do Código Civil ou da prescritibilidade pelo regime da Lei 9.873/1999) , verifica-se a perda do objeto da preliminar suscitada, considerando que, em nenhuma hipótese, eventual prazo extintivo foi extrapolado.
6.	Se houve ofensa aos princípios do Contraditório e da Ampla Defesa (peça 177, p. 4-5) .
6.1.	Os recorrentes José Eduardo Athayde de Almeida e Universidade Livre da Mata Atlântica (UMA) afirmam que houve cerceamento a sua defesa, tendo em vista os seguintes argumentos:
	a) o decurso de prazo próximo a 10 anos da instauração da TCE é um empecilho à defesa, considerando o decurso do prazo legal para manutenção dos produtos;
	b) embora os ora recorrentes tenham juntado aos autos produtos objeto do Convênio 8/1999 para evidenciar a execução do objeto e verificar a precisão e qualidade do trabalho realizado, alguns não foram juntados (o que poderia ter sido facilmente realizado mediante uma simples solicitação ao MMA) em função do tempo decorrido desde a conclusão do convênio em questão;
	c) a TCE foi instaurada após o período legal que autoriza sua instauração, sendo inexigível que os recorrentes reapresentem os produtos, e imprescindível que eles sejam anexados para uma melhor análise dos serviços realizados;
	d) a possibilidade de instauração de TCE após o decurso de longo prazo somente se autoriza quando ocorrida lesão ao erário decorrente de má-fé;
	e) considerando que má-fé não se presume, torna-se imprescindível que a má-fé esteja inequivocamente configurada para que se possa imputar qualquer débito;
	f) para se assegurar o contraditório e a ampla defesa em relação a afirmação inverídica de que as prefeituras não foram consultadas, faz-se necessário a oitiva dos prefeitos da municipalidade abrangida pelos estudos.
Análise
6.2.	Os argumentos dos recorrentes não merecem prosperar, tendo vista serem infundadas as afirmações de que: (i) a instauração de TCE após longo decurso de prazo somente se admite se comprovada a má-fé; e (ii) é imprescindível que a má-fé esteja configurada para que se possa imputar débito.
6.3.	Embora no presente caso o TCU tenha concluído pela comprovação da má-fé dos administradores, conforme registrado no item 20 do voto do relator, esclarece-se que a responsabilização em face da atuação deste Tribunal é de natureza subjetiva, mediante a presença de culpa strictu sensu, sendo desnecessária, portanto, a caracterização de conduta dolosa ou de má-fé do gestor para que este seja responsabilizado (Acórdãos 562/2021-Plenário, Rel. Vital do Rêgo, 8285/2021-2ª Câmara, Rel. Aroldo Cedraz, 7936/2018-2ª Câmara, Rel. Augusto Sherman) . 
6.4.	Quanto ao alegado longo decurso de tempo, o art. 5º, § 4º, da IN 56/2007, em vigor à época da instauração da TCE, previa que, passados dez anos da ocorrência do fato gerador, a TCE poderia ser dispensada se inexistisse determinação em contrário do Tribunal e se não houvesse interrupção desse prazo com a notificação do responsável pela autoridade administrativa. 
6.5.	Ocorre que a prestação de contas de contas do Convênio MMA/SRH 8/1999 foi  entregue em 22/12/2000 (peça 2, p. 49) e reexaminada em 10/10/2002 (parecer técnico de peça 12, p. 19-24) , em face das irregularidades apontadas no Relatório de Auditoria de Gestão 98959/2002 da Secretaria Federal de Controle Interno (SFCI) . Verifica-se, portanto, que o reexame ocorreu menos de um ano depois da aprovação da prestação de contas e menos de dez anos da vigência do convênio. 
6.6.	Em 4/12/2002 (peça 12, p. 36) , os ora recorrentes foram notificados do estorno da aprovação da prestação de contas em função das irregularidades detectadas pela SFCI. Na oportunidade, o MMA comunicou que estava evidenciado o não cumprimento do objeto pactuado com a consequente impugnação das despesas realizadas. Dessa forma, resta ausente o requisito do transcurso de 10 anos entre o fato motivador da TCE e a comunicação ao responsável.
6.7.	Além disso, o prazo quinquenal para a guarda de documentos previsto no §1º, do art. 30, da IN STN 1/1997 também não se aplica, considerando que somente incidiria a partir da aprovação das contas, a qual não se manteve. 
6.8.	Ressalta-se ainda que o comando normativo dispensa a instauração de TCE, mas essa regra não é absoluta, pois ressalva a possibilidade de determinação em contrário do Tribunal, de modo que a análise da conveniência e da oportunidade, bem como da razoabilidade de se prosseguir na instrução, deve ser feita caso a caso (Acórdão 67/2014-TCU-Plenário, Rel. Ana Arraes e 3855/2011-2ª Câmara, Rel. Ubiratan Aguiar) .
6.9.	A esse respeito, ao proferir o julgamento das contas da SRH, o TCU determinou, por meio do subitem 9.4.1 do Acórdão 2543/2005-TCU-Segunda Câmara, da relatoria do Min. Lincoln Magalhães da Rocha (peça 53, p. 25-26, do TC Processo 011.488/2002-6) , a instauração de TCE para apuração de danos decorrentes de convênios celebrados pelo MMA, inclusive o Convênio MMA/SRH 8/1999.
6.10.	Ademais, a instauração de TCE não é dispensada em face do simples transcurso do prazo de dez anos entre a ocorrência do dano e a notificação, devendo ser comprovado se houve efetivo prejuízo à racionalidade administrativa, à economia processual, à ampla defesa ou ao contraditório (Acórdãos 461/2017-1ª Câmara, Rel. Walton Alencar Rodrigues, 2850/2016-Plenário, Vital do Rêgo e 729/2014-Plenário, Rel. Ana Arraes) , o que não restou evidenciado no presente caso.
6.11.	Considerando que a prestação de contas foi entregue em 22/12/2000 (peça 2, p. 49) e a instauração da TCE ocorreu em 3/7/2003 (peça 13, p. 46) , menos de três anos depois da entrega da prestação de contas, inexiste o longo transcurso de tempo entre a ocorrência da irregularidade e a instauração da tomada de contas especial, não podendo os recorrentes alegarem decurso de prazo ante uma obrigação descumprida, a exemplo da regular apresentação da prestação de contas.
6.12.	No caso, como já relatado no item 6.6 retro, os recorrentes receberam comunicação do MMA em 4/12/2002 (peça 12, p. 36) solicitando a regularização das contas por meio do ressarcimento do dano, ainda na fase interna da TCE, cerca de dois anos após a data de referência do dano, registrada entre 16/12/1999 e 11/9/2000, conforme o acórdão combatido.
6.13.	Da mesma forma, eventual alegação de prejuízo à ampla defesa e ao contraditório decorrente de citação tardia não pode ser admitida no presente caso, pois tal prejuízo deve ser efetivamente demonstrado pelo responsável com a indicação do obstáculo ou da dificuldade concreta que implicou prejuízo à defesa, não sendo suficiente a mera alegação (Acórdão 1244/2020-1ª Câmara, Rel. Bruno Dantas) .
6.14.	Nesse contexto, em casos envolvendo longo decurso temporal até a citação do responsável é preciso analisar, caso a caso, a existência de efetivos prejuízos à defesa dos recorrentes.
6.15.	No caso em tela, os prejuízos não foram percebidos visto que, durante a tramitação do processo de TCE no MMA os recorrentes tiveram a oportunidade de evidenciar seus pontos de vista e corrigir as irregularidades.   
6.16.	Quanto à necessidade de oitiva dos prefeitos da municipalidade abrangida pelos estudos a fim de comprovar que as prefeituras forma consultadas, necessário se faz destacar que não cabe ao Tribunal produzir ou coletar provas em favor dos responsáveis. Por outro lado, se os ora recorrentes entendem que a o testemunho dos prefeitos poderiam colaborar em sua defesa, eles mesmos deveriam ter envidado esforços para apresentá-los a este Tribunal. 
6.17.	Assim, não merece acolhimento a alegação de cerceamento da defesa dos recorrentes José Eduardo Athayde de Almeida e Universidade Livre da Mata Atlântica (UMA) . 
7.	Se cabe a responsabilização atribuída aos recorrentes Pedro Thadeu Miranda de Argollo Pereira e Paulo José Borba da Trindade (peça 182, p. 5-12 e peça 183, p. 5-12) .
7.1.	Os recorrentes Pedro Thadeu Miranda de Argollo Pereira e Paulo José Borba da Trindade defendem a improcedência da responsabilidade solidária que lhes foi atribuída, com base nos seguintes argumentos:
	a) considerando que a Empresa Mestra Ltda. e a Empresa Moreira Trindade Engenharia e Construções Ltda. têm personalidade jurídica e foram as executoras dos serviços prestados à UMA, são essas empresas que deveriam responder pelas consequências advindas da participação no Convênio MMA/SRH 8/1999, e não os recorrentes Pedro Thadeu Miranda de Argollo Pereira  e Paulo José Borba da Trindade, de forma direta;
	b) a pessoa jurídica tem existência própria, figurando como uma realidade autônoma, cuja personalidade não se confunde com a das pessoas que a integram; após legalmente instituída, a empresa passa a existir como um ser sujeito de direitos e obrigações, com capacidade e patrimônio próprios;
	c) uma vez que a entidade se obrigue perante terceiro por meio de representante com poderes para tanto, ela responderá por todas as consequências jurídicas decorrentes do acordo que firmou - como é o caso de um contrato de execução de serviços;
	d) sendo assim, a única possibilidade a justificar a presença dos recorrentes Pedro Thadeu Miranda de Argollo Pereira e Paulo José Borba da Trindade neste processo é a desconsideração da personalidade jurídica das Empresas Mestra Ltda. e Moreira Trindade Engenharia e Construções Ltda., orquestrada pelo TCU, de modo a alcançar esses sócios;
	e) a desconsideração não é regra, é uma excepcionalidade que exige dois pressupostos:
	e.1) expressa previsão da competência legal;
	e.2) demonstração da ocorrência dos requisitos previstos em Lei: ocorrência de abuso da personalidade jurídica, caracterizado por (i) desvio de finalidade e/ou (ii) confusão patrimonial;
	f) não há, no presente caso, a previsão de competência legal, tendo em vista que:
	f.1) a desconsideração da personalidade jurídica ocorreu por meio de autoridade incompetente para fazê-lo, violando o princípio do juiz natural e da reserva de jurisdição (art. 5º, inciso XXXVII e LIII, da Constituição Federal/1988) ;
	f.2) conforme apregoa o trecho transcrito à peça 182, p. 7, a respeito da doutrina de Romeu Felipe Bacellar Filho sobre os cinco sentidos a serem incorporados ao princípio do juiz natural, entre os quais o relacionado ao plano da fonte, inexiste regra de competência, instituída por lei, que autorize o TCU a retirar a autonomia patrimonial própria das pessoas jurídicas, efetuando a sua desconsideração;
	f.3) conforme o art. 50, do Código Civil, transcrito à peça 182, p. 8, compete exclusivamente ao poder judiciário a tarefa para efetuar o mencionado instituto, materializando a chamada reserva de jurisdição;
	f.4) sobre o tema, conforme trecho transcrito à peça 182, p. 8-9, o STF se manifestou no sentido de suspender cautelarmente, o item 9.4 do Acórdão 2593/2013-Plenário, Rel. Min. Walton Alencar Rodrigues, que se fundamentava na teoria da desconsideração da personalidade jurídica;
	g) o recorrente Pedro Thadeu Miranda de Argollo Pereira era, na época da assinatura do contrato, sócio-gerente da Empresa Mestra Ltda. - e não em nome próprio - assinou o documento através do qual a Mestra Ltda. assumiu obrigações;
	h) o recorrente Paulo José Borba da Trindade era, na época da assinatura do contrato, sócio-gerente da Empresa Moreira Trindade Engenharia e Construções Ltda. e não em nome próprio - assinou o documento através do qual essa empresa assumiu obrigações;
	i) mesmo que houvesse uma mudança societária nessas empresas, as obrigações para que assumiram persistiriam;
	j) inexiste dúvida de que a responsabilidade patrimonial relacionada a supostas irregularidades cabe à Empresa Mestra ltda. e à Empresa Moreira Trindade Engenharia e Construções Ltda, e não diretamente aos seus sócios;
	k) as pessoas jurídicas foram pensadas e incorporadas no direito pátrio corno entidades dotadas de aptidão própria para adquirir e exercer direitos e contrair obrigações, munidas de vontade autônoma e patrimônio distinto das pessoas físicas que a compõem, não podendo o TCU desconsiderar as características básicas do instituto da personalidade jurídica, conforme previstas em lei, simplesmente para facilitar a aplicação de punições;
	l) da mesma forma, não há o segundo pressuposto - demonstração da ocorrência dos requisitos previstos em lei, considerando que:
	l.1) o próprio TCU já decidiu nos Acórdãos do Plenário 82/2001, Rel. José Antônio Barreto, e 106/2001, 107/2001,108/2001 e 118/2001, todos da relatoria do Min. Ubiratan Aguiar,  que para a doção da desconsideração da personalidade jurídica, devem ser observadas as balizas definidas no art. 50 do Código Civil, citadas na alínea "e.2" retro;  
	l.2) nesse sentido foi também o Acórdão 1577/2011-1ª Câmara, Rel. Augusto Nardes, cujo trecho foi transcrito à peça 182, p. 10-11;
	l.3) no caso em questão, em nenhum momento ficou comprovada qualquer fraude praticada pelos recorrentes Pedro Thadeu Miranda de Argollo Pereira e Paulo José Borba da Trindade, muito menos restou demonstrada qualquer participação deles em suposto ilícito em conluio com a entidade concedente;
	l.4) na mesma linha, não se configura qualquer confusão patrimonial entre as empresas sob comento e os respectivos sócios recorrentes a ensejar a desconsideração da personalidade jurídica;
Análise
7.2. Não assiste razão aos recorrentes Pedro Thadeu Miranda de Argollo Pereira  e Paulo José Borba da Trindade, tendo em vista que, como sócios-gerentes das Empresas contratadas Mestra Ltda. e Moreira Trindade Engenharia e Construção Ltda, foram responsabilizados solidariamente por restar comprovada a relação de causalidade entre as suas condutas e o dano ao erário. Diversamente do que afirmam suas responsabilidades no conluio e esquema de fraudes na SRH foram confirmadas ainda na fase interna da TCE, e foi registrada no comentário do Relatório do Tomador de Contas Especial, conforme cujo trecho foi transcrito a seguir (peça 14, p. 22) :
com fulcro no relatório de auditoria da SFCI pertinente a este que classificou como um "CONLUIO" MONTADO ENTRE O CONVENENTE, AS EMPRESAS VENCEDORAS DO CERTAME E ALGUNS SERVIDORES/CONSULTORES DO CONCEDENTE, entendo que o dano ao erário público no presente caso, é de CORESPONSABILIDADE DO CONVENENTE E DOS DIRIGENTES DAS EMPRESAS CONTRATADAS POR PROCESSO LICITATÓRIO PARA REALIZAR OS PRODUTOS. Tal corresponsabilidade é advinda da relação de causalidade entre o dano ao erário e suas condutas, uma vez que essas empresas se beneficiaram do mau uso do erário público, produzindo um só modelo para várias cópias, cobradas pelo mesmo valor que o original, sem que nelas constassem quaisquer peculiaridades dos municípios que abrangia e que justificassem o seu pagamento.
7.3.	A Nota Técnica 54/2005, de 19/9/2005, que analisou a responsabilidade dos partícipes e beneficiários dos desvios ao erário também verificou que os ora recorrentes, pessoas físicas, eram parte integrante do conluio montado (peça 14, p. 38) :
6. Não obstante a responsabilização dos ex-consultores e ex-servidores da Secretaria de Recursos Hídricos do Ministério do Meio Ambiente, necessário que se faça a responsabilização dos dirigentes das empresas contratadas pela convenente, as quais fizeram parte integrante do conluio montado. Neste caso, as empresas contratadas foram a CONSTRUTORA FALETA BONFIM, CONSTRUTORA MOREIRA TRINDADE ENGENHARIA E CONSTRUÇÃO LTDA, MESTRA LTDA, ORIGEM CONSULTORIA & PARTICIPAÇÃO LTDA e T.L. CONSTRUTORA LTDA cujos responsáveis foram os Senhores Milton Santana Faleta, Paulo José Borba da Trindade, Pedro Thadeu Miranda de Argollo Pereira, Isabella Barreto de Mendonça Fontes e Israel Beserra de Farias respectivamente. Tais responsáveis devem ainda serem notificados para recolherem o débito em corresponsabilidade com os demais imputados
7.4.	Nesse sentido, ainda na fase interna, por meio do Ofício 66/2005/SPOA/SECEX/MMA, de 19/9/2005, que teve AR às peças 17, p. 42-43, os ora recorrentes foram notificados (peça 17, p. 35 e 36) , como corresponsáveis pelo dano ao erário, face a não aprovação da prestação de contas do Convênio 8/1999.
7.5.	  No âmbito desta Corte de Contas, as citações dos recorrentes Pedro Thadeu Miranda de Argollo Pereira e Paulo José Borba da Trindade decorreram da desconsideração inicial da personalidade jurídica das empresas Moreira Trindade Engenharia e Construções Ltda. e Mestra Ltda.  (subitem 3.16 da instrução de peça 21, p. 32-50) em razão de confirmado conluio entre agentes da SRH, dirigentes da convenente e das empresas de iniciativa privada, mediante fraude nas licitações, o que restou confirmado conforme conta do relatório que compõe o acórdão combatido:
67. No parágrafo 28 do Anexo 3 desta instrução está demonstrado que a contratação da Moreira Trindade Engenharia e Construções Ltda. se deu mediante fracionamento de licitação, ficando evidenciado também indício de conluio entre as empresas. Por outro lado, a empresa Mestra Ltda., principal beneficiária das fraudes nas licitações, foi constituída em 16/10/1999 (fls. 955, Volume 4) , um mês antes da assinatura do Convênio nº 08/1999, indicando que a mesma pode haver sido constituída com o intuito de firmar contrato com a organização não governamental e se favorecer do referido ajuste, e de outros convênios similares. 
68. Essas constatações justificam a desconstituição da personalidade jurídica, à luz dos acórdãos TCU: 83/2000, 29/2001, 85/2001, todos do Plenário, e 294/2002-Segunda Câmara, e respectivos votos e pareceres do Ministério Público que os fundamentaram. Entretanto, a despeito da desconstituição das pessoas jurídicas, as mesmas vieram a ser responsabilizadas, posteriormente, conforme os subitens 2.20 e 2.21 da instrução de fls. 1307-1314 (Volume 6) .
7.6.	Esses responsáveis foram devidamente citados, considerando as irregularidades identificadas na execução do Convênio 8/1999 e seu objeto não devidamente entregue pelas empresas contratadas, acarretando dano ao erário. Nesse contexto, como as Empresas Moreira Trindade Engenharia e Construções Ltda. e Mestra Ltda. foram beneficiárias de pagamentos por serviços não executados, posto que não foram produzidos de forma a cumprir o objeto do convênio, e em se tratando de recursos públicos federais transferidos à Organização não Governamental UMA, não somente as empresas, mas também seus representantes legais, respondem, solidariamente, com os agentes públicos e privados envolvidos, pelo prejuízo causado aos cofres públicos.
7.7.	É certo que, de acordo com a pacífica jurisprudência desta Corte de contas, a desconsideração da personalidade jurídica é medida de exceção:
Quando o vínculo entre a Administração Pública e o particular deriva de um contrato, a responsabilidade é prioritariamente da pessoa jurídica contratada, por ter sido ela que se obrigou perante o Estado, não podendo o TCU atribuir a obrigação de indenizar às pessoas físicas que assinaram o termo contratual ou praticaram atos relacionados à avença na condição de representantes da contratada; salvo em hipóteses excepcionais relativas a conluios, abuso de direito ou prática de atos ilegais ou contrários às normas constitutivas ou regulamentares da entidade contratada, situações em que se aplica a desconsideração da personalidade jurídica para alcançar sócios ou administradores (Acórdão 8987/2020-1ª Câmara, Rel. Bruno Dantas) .
7.8.	No mesmo sentido, são os Acórdãos 934/2017-1ª Câmara, Rel. Benjamin Zymler e 2267/2015-1ª Câmara e 2267/2015-1ª Câmara, Rel. Walton Alencar Rodrigues. 
7.9.	A jurisprudência desta Corte também entende desnecessária, no caso, a intervenção judicial, pois:
No exercício de suas competências constitucionais, o TCU pode desconsiderar a personalidade jurídica para atingir os verdadeiros responsáveis pelos atos tidos como irregulares. A desconsideração da personalidade jurídica não é atividade privativa do Poder Judiciário (Acórdão 5764/2015-1ª Câmara, Rel. Benjamin Zymler) .
7.10.	No mesmo sentido, são os Acórdãos 4712/2015 e 4481/2015, Rel. Bruno Dantas, 4636/2015, Rel. Walton Alencar Rodrigues, todos da 1ª Câmara e 2879/2017, Rel. Augusto Nardes e 4648/2015-2ª Câmara, Rel. Ana Arraes.
7.11.	Os recorrentes, no entanto, se fundamentam na decisão monocrática do Ministro Celso de Melo, do STF, no MS 32.494/DF, publicada em 13/11/2013, que suspendeu cautelarmente a eficácia do item 9.4 do Acórdão 2593/2013-Plenário, proferido no TC Processo 000.723/2013-4, que havia estendido a penalidade de suspensão de licitar e contratar com a Administração Pública Federal, imposta a uma empresa, a outra, com fundamento (entre outros) na teoria da desconsideração expansiva da personalidade jurídica.
7.12.	Para justificar tal medida, assim argumentou o relator (com destaques acrescidos) :
 (...) razões de prudência e o reconhecimento da plausibilidade jurídica da pretensão deduzida pela parte impetrante impõem que se outorgue, na espécie, a pretendida tutela cautelar, seja porque esta Suprema Corte ainda não se pronunciou sobre a validade da aplicação da 'disregard doctrine' no âmbito dos procedimentos administrativos, seja porque há eminentes doutrinadores, apoiados na cláusula constitucional da reserva de jurisdição, que entendem imprescindível a existência de ato jurisdicional para legitimar a desconsideração da personalidade jurídica (o que tornaria inadmissível a utilização dessa técnica por órgãos e Tribunais administrativos)  , (...) seja, ainda, porque assume significativa importância o debate em torno da possibilidade de utilização da 'disregard doctrine', pela própria Administração Pública, agindo 'pro domo sua', examinada essa específica questão na perspectiva do princípio da legalidade.
7.13.	Como visto, basicamente, por meio dessa decisão, o STF colocou em dúvida o entendimento firmado por este Tribunal em favor da aplicação da desconsideração da personalidade jurídica no âmbito administrativo, sem a necessidade de intervenção judicial.
7.14.	No entanto, nessa mesma decisão, o eminente relator também alinhou diversos argumentos favoráveis ao entendimento deste Tribunal, verbis  (com destaques acrescidos) :
Tenho para mim, em juízo de mera delibação (em afirmação compatível, portanto, com esta fase de incompleta cognição) , que o E. Tribunal de Contas da União, ao exercer o controle de legalidade sobre os procedimentos licitatórios sujeitos à sua jurisdição, possuiria atribuição para estender a outra pessoa ou entidade envolvida em prática comprovadamente fraudulenta ou cometida em colusão com terceiros a sanção administrativa que impôs, em momento anterior, a outro licitante (ou contratante) , desde que reconheça, em cada situação que se apresente, a ocorrência dos pressupostos necessários à aplicação da teoria da desconsideração da personalidade jurídica, pois essa prerrogativa também comporia a esfera de atribuições institucionais daquela E. Corte de Contas, que se acha instrumentalmente vocacionada a tornar efetivo o exercício das múltiplas e relevantes competências que lhe foram diretamente outorgadas pelo próprio texto da Constituição da República.
Isso significa que a atribuição de poderes explícitos ao Tribunal de Contas, como enunciados no art. 71 da Lei Fundamental da República, supõe que se lhe reconheça, ainda que por implicitude, a titularidade de meios destinados a viabilizar a adoção de medidas vocacionadas a conferir real efetividade às suas deliberações finais, permitindo, assim, que se neutralizem situações de lesividade, atual ou iminente, ao erário e ao ordenamento positivo.
 (...) De outro lado, e a despeito de o instituto da desconsideração da personalidade jurídica somente haver sido objeto de regulação legislativa em tempos mais recentes, (...) parece-me que a ausência de autorização legal outorgando ao Tribunal de Contas da União competência expressa para promover 'the lifting of the corporate veil' não violaria, aparentemente, o postulado da legalidade, eis que a aplicação, em nosso sistema jurídico, da 'disregard doctrine', como sabemos, precedeu, em muitos anos, a própria edição dos diplomas legislativos anteriormente referidos, como resulta de decisões proferidas por nossos Tribunais judiciários (...) e reconhece o magistério da doutrina (...)  .
É importante acentuar que a aplicação do instituto da desconsideração ('disregard doctrine') , por parte do Tribunal de Contas da União, encontraria suporte legitimador não só na teoria dos poderes implícitos, mas, também, no princípio constitucional da moralidade administrativa, que representa um dos vetores que devem conformar e orientar a atividade da Administração Pública (CF, art. 37, 'caput') , em ordem a inibir o emprego da fraude e a neutralizar a prática do abuso de direito, que se revelam comportamentos incompatíveis com a essência ética do Direito.
 (...) Impõe-se registrar, por necessário, ainda que esta afirmação não envolva qualquer manifestação conclusiva sobre a presente controvérsia mandamental, que a possibilidade de aplicação da desconsideração da personalidade jurídica por órgãos administrativos, desde que utilizada como meio de coibir o abuso de direito e o desrespeito aos princípios que condicionam a atividade do Estado, tem sido reconhecida por autorizado magistério doutrinário  (...) .
É importante reconhecer que a pessoa jurídica não pode ser manipulada, com o ilícito objetivo de viabilizar o abuso de direito e a prática de fraude, principalmente no que concerne aos procedimentos licitatórios, pois essas são ideias que se revelam frontalmente contrárias ao dever de moralidade e de probidade, que constituem deveres que se impõem à observância da Administração Pública e dos participantes. O licitante de má-fé, por isso mesmo, deve ter a sua conduta sumariamente repelida pela atuação das entidades estatais e de seus órgãos de controle, que não podem tolerar o abuso de direito e a fraude como práticas descaracterizadoras da essência ética do processo licitatório.
7.15.	Observa-se, então, que o e. relator já adianta argumentos que superariam os óbices de ordem constitucional e legal que o conduziram a proferir a decisão de que ora se valem os recorrentes.
7.16.	Ocorre ainda que, em 2/8/2013, foi publicada a Lei 12.846, com início de vigência em 180 dias depois da sua publicação, ou seja, a partir de 29/1/2014, que passou a dispor expressamente sobre a responsabilidade individual de dirigentes ou administradores de pessoas jurídicas pela prática de atos contra a administração pública, nacional ou estrangeira, nos seguintes termos:
Art. 1º Esta Lei dispõe sobre a responsabilização objetiva administrativa e civil de pessoas jurídicas pela prática de atos contra a administração pública, nacional ou estrangeira.
Parágrafo único. Aplica-se o disposto nesta Lei às sociedades empresárias e às sociedades simples, personificadas ou não, independentemente da forma de organização ou modelo societário adotado, bem como a quaisquer fundações, associações de entidades ou pessoas, ou sociedades estrangeiras, que tenham sede, filial ou representação no território brasileiro, constituídas de fato ou de direito, ainda que temporariamente.
Art. 2º As pessoas jurídicas serão responsabilizadas objetivamente, nos âmbitos administrativo e civil, pelos atos lesivos previstos nesta Lei praticados em seu interesse ou benefício, exclusivo ou não.
Art. 3º A responsabilização da pessoa jurídica não exclui a responsabilidade individual de seus dirigentes ou administradores ou de qualquer pessoa natural, autora, coautora ou partícipe do ato ilícito.
§ 1º A pessoa jurídica será responsabilizada independentemente da responsabilização individual das pessoas naturais referidas no caput.
§ 2º Os dirigentes ou administradores somente serão responsabilizados por atos ilícitos na medida da sua culpabilidade.
 (...) 
7.17.	Mais especificamente, a referida lei definiu que:
Art. 5º Constituem atos lesivos à administração pública, nacional ou estrangeira, para os fins desta Lei, todos aqueles praticados pelas pessoas jurídicas mencionadas no parágrafo único do art. 1º, que atentem contra o patrimônio público nacional ou estrangeiro, contra princípios da administração pública ou contra os compromissos internacionais assumidos pelo Brasil, assim definidos:
 (...) 
IV - no tocante a licitações e contratos:
a) frustrar ou fraudar, mediante ajuste, combinação ou qualquer outro expediente, o caráter competitivo de procedimento licitatório público;
b) impedir, perturbar ou fraudar a realização de qualquer ato de procedimento licitatório público;
c) afastar ou procurar afastar licitante, por meio de fraude ou oferecimento de vantagem de qualquer tipo;
d) fraudar licitação pública ou contrato dela decorrente;
e) criar, de modo fraudulento ou irregular, pessoa jurídica para participar de licitação pública ou celebrar contrato administrativo;
 (...) 
7.18.	Portanto, o ato praticado pelos recorrentes, que participaram de conluio e procedimentos licitatórios (convites) fraudulentos que lesaram o erário, passou a ser expressamente capitulado em lei como motivo para a desconsideração da personalidade jurídica. A esse respeito, cabe ressaltar, como já relatado no subitem 6.5 retro, que a Empresa Mestra Ltda., principal beneficiária das fraudes nas licitações, foi constituída em 16/10/1999 (fls. 955, Volume 4) , um mês antes da assinatura do Convênio 8/1999, fato que se amolda à alínea "e" do inciso IV, do art. 5º da Lei 12.846/2013. 
7.19.	Nesse contexto, não mais se aplica ao presente caso concreto os precedentes trazidos pelos recorrentes (Acórdãos do Plenário 82/2001, Rel. José Antônio Barreto, e 106/2001, 107/2001,108/2001 e 118/2001, todos da relatoria do Min. Ubiratan Aguiar e Acórdão 1577/2011-1ª Câmara, Rel. Augusto Nardes) , todos anteriores às  edição da Lei 12.846/2013.  
7.20.	A publicação da decisão do Ministro Celso de Mello acima referida e ora arguida pelos recorrentes, em 13/11/2013, deu-se pouco mais de três meses após a edição da Lei 12.846 e pouco mais de dois antes de sua entrada em vigor, em 29/1/2014. A lei ainda se encontrava, portanto, em vacatio legis, o que talvez explique o fato de não ter sido levada em consideração pelo e. relator.
7.21.	Ainda que não se possa cogitar da aplicação direta da nova legislação ao caso concreto, em razão do princípio tempus regit actum, sua edição representou a sanção legislativa ao entendimento doutrinário e judicial, já prevalecente, no sentido do cabimento da aplicação do instituto da desconsideração da personalidade jurídica por órgãos administrativos.
7.22.	Dessa forma, embora a Magna Corte ainda não tenha, de fato, firmado entendimento sobre a possibilidade de aplicação da desconsideração da personalidade jurídica em âmbito exclusivamente administrativo, pondera-se que só há uma decisão monocrática, em juízo de delibação, em sentido contrário, que traz em sua própria fundamentação robustos argumentos a favor da aplicação. E que essa possibilidade, ainda por cima, encontra-se agora positivada em diploma legal, inclusive com hipótese que contempla especificamente o caso ora examinado.
7.23.	Impende ressaltar que o uso do instituto da desconsideração da pessoa jurídica para alcançar o patrimônio das pessoas físicas dos sócios das empresas envolvidas, permite que não se deixe de responsabilizar solidariamente as pessoas jurídicas dessas empresas, que também poderiam ter se beneficiado com os recursos desviados e que talvez possam ainda fornecer meios para o ressarcimento do dano. 
7.24.	Por esses motivos, não havendo sinalização clara da Magna Corte em sentido contrário, considera-se pertinente a manutenção da desconsideração da personalidade jurídica que fundamentou a condenação dos sócios gerentes das Empresas Empresa Mestra Ltda. e a Empresa Moreira Trindade Engenharia e Construções Ltda.
8.	Se cabe a responsabilização atribuída ao recorrente Itazil Fonseca Benício dos Santos (peça 178, p. 2-12 e peças 450 e 451) .
8.1.	O recorrente Itazil Fonseca Benício dos Santos afirma que não cabe sua responsabilidade solidária no presente processo, nem a multa que lhe foi imposta, com base nos seguintes argumentos:
	a) alguns pontos de sua defesa datada de 12/9/2008 (peça 35, p. 24-38, reiterada mediante o ofício de peça 87, p. 3) , não foram considerados, a saber, a preponderância do entendimento equivocado e tendencioso contido no PAD (no qual, inclusive, o recorrente foi inocentado) , a qual influenciou a decisão do TCU, motivo pelo qual, devem ser revistas as afirmações contidas nos itens 125 a 133 do voto do relator, sendo necessários os seguintes esclarecimentos:
	a.1)  o recorrente Itazil Fonseca Benício dos Santos trabalhou na SRH/MMA contratado pela OEA e não como representante de qualquer entidade, sendo desprovida de verdade a acusação de prática de "advocacia administrativa"; sempre agiu com independência intelectual, se utilizando de critérios técnicos e zelando pela correta aplicação da legislação e de normas internas, todavia, sem o poder de mando;
	a.2) a condenação do recorrente se apoiou em entendimento equivocado de que a função de gestor pode ser atribuída a consultor técnico;
	a.3) ao elaborar pareceres, o recorrente cumpria os ditames da IN STN 01/1997, bem como seguia as orientações da Nota Técnica SRH/MMA, de 5/5/1999; 
	a.4) o exame da documentação se limitava em constatar a existência física dos produtos, os aspectos técnicos se baseavam no exame das propostas, na viabilidade de execução e no interesse social a ser alcançado por determinado público;   
	a.5) não há que se falar em exame técnico superficial, pensamento que macula a honra e desqualifica a formação profissional do recorrente, além de adentrar num mérito desconhecido; 
	a.6) como já afirmado em sua defesa, qualquer técnico daria o parecer como o de sua lavra, o qual era meramente opinativo e não vinculante;
	a.7) como consultor, a participação do recorrente era a formação e a movimentação dos processos, nunca adentrando na parte do mérito, nos aspectos jurídicos, fiscais e financeiros;
	a.8) a condenação do recorrente, sem qualquer prova válida, somente encontra suporte em supostos indícios, ilações e induções da equipe técnica, o que macula os princípios da presunção da inocência e da proporcionalidade; 
	a.9) repisa-se que o recorrente não exercia função de execução administrativa, não foi signatário de contratos ou convênios, não ordenou despesas e/ou utilizou, arrecadou, guardou ou administrou bens, numerário ou contratos públicos; 
   	b) nos termos do art. 867, do Código Civil, cujo parágrafo único foi transcrito à peça 178, p. 5, o pressuposto da responsabilidade solidária é o gestor, e, conforme trecho transcrito à peça 178, p. 6-7, deverá ser demonstrado que o ofensor agiu com culpa, pois a legislação não indicou como integrante da responsabilidade objetiva;
	c) conforme trecho extraído do art. 2º da Resolução 36/1995, transcrito à peça 178, p. 7-8, a definição de responsável que orienta o próprio TCU está em consonância com os dispositivos do Código Civil indicando que os atos do recorrente não se enquadram nesse contexto;
	d) atribuir ao recorrente a qualidade de responsável fere o Princípio da Segurança Jurídica por afronta à jurisprudência apresentada em suas razões de defesa à peça 35, p. 34-37;  
	e) conforme se verifica em trecho extraído da sentença absolutória, transcrito à peça 178, p. 8-9,  o recorrente foi absolvido em sede de Ação Civil Pública (Processo 2006.83.04.00479-1) , em que respondia pelas acusações constantes de PAD, especialmente o Convênio 157/2000, firmado entre a SRH/MMA e a Associação dos Irrigantes da Barragem de Terra Nova (PE) , cujo objeto era "a montagem e implementação de instrumentos técnicos-legais para suporte técnico-administrativo de Prefeituras Municipais no Estado de Pernambuco.".
	f) de igual modo, milita em favor do recorrente todo o histórico de aprovação pelo TCU de suas contas quando atuou como gestor e mais recentemente no Acórdão 7497/2013-2ª Câmara, que apurou irregularidades no Convênio 132/2000, onde foi absolvido de responsabilidade pela prática de ato semelhante ao que ora se apura tendo suas contas sido julgadas regulares, conforme se verifica do trecho do voto condutor transcrito à peça 178, p. 9-10;
8.2.	Em aditamento, o recorrente Itazil Fonseca Benício dos Santos defende os seguintes fatos e fundamentos supervenientes que lhe repercutem favoravelmente (peça 450, a qual é idêntica à peça 451) :
	a) foram lavrados os Acórdãos 489/2018 (TC Processo 016.524/2007-8) e 694/2019 (TC Processo 016.531/2007-2) , ambos do Plenário e da relatoria do Min. Aroldo Cedraz, os quais envolvem o ora recorrente em fatos semelhantes, face à função pública que exercia quanto atuou junto à SRH/MMA, especialmente entre os anos 1999 a 2002;
	b) os mencionados acórdãos excluíram o recorrente da relação processual tendo em vista que sua atuação na condição de agente público não ensejou a prática de ato ilícito apto a atrair responsabilização por parte do TCU;
	c) por analisarem de forma detalhada condutas semelhantes, torna-se relevante realizar cotejo entre os fatos lançados nos autos dos processos que culminaram nessas deliberações (Acórdãos 489/2018 e 694/2019) , no sentido de uniformizar as decisões posteriores, além de corrigir, com o mais elevado respeito, o entendimento equivocado abraçado na presente decisão da qual se recorre, uma vez que:
	c.1) não se verifica na conduta do ora recorrente quaisquer ilicitudes que justifiquem a atribuição de responsabilidade nas esferas cível, penal ou administrativa;
	c.2) de sua parte reitera que inexiste conluio com outros agentes públicos ou particulares no afã de causar dano ao erário, inexiste defesa de interesses de particulares perante a Administração Pública ou de se enriquecer ilicitamente;
	c.3) sequer houve a prática de ato administrativo, considerando, conforme definição de parecer administrativo trazida pela doutrina de Hely Lopes Meirelles, Celso Antonio Bandeira de Mello e Marçal Justen Filho, cujos trechos forma transcritos à peça 450, p. 7, os atos praticados pelo recorrente, a seguir listados, não são aptos a produzir efeitos jurídicos:
	c.3.1) no dia 05/11/1999 elaborou parecer técnico meramente opinativo despido de caráter vinculante, através do qual houve mera recomendação para formalização do Convênio SRH/MMA 008/1999;
	c.3.2) no dia 07/2/2001, sugeriu providências para elaboração de termo aditivo de prazo ao Convênio SRH/MMA 008/1999; 
	c.3.3) no dia 10/10/2001 tão somente encaminhou os autos à gerência de projetos da SRH/MMA para que fosse realizada análise financeira e demais providências;
	d) em relação ao tipo do parecer dado pelo recorrente Itazil Fonseca Benício dos Santos:
	d.1) conforme definição dos tipos de pareceres - facultativo, obrigatórios e vinculantes - ,  trazida à peça 450, p. 8-11, o Parecer facultativo é a espécie do parecer sob comento;
	d.2) nessa espécie fica ao critério do gestor a efetivação ou não do conteúdo do parecer, constituindo-se verdadeira manifestação do seu poder discricionário;
	d.3) sobre a modalidade do parecer vinculante, ainda que a responsabilização pelo posicionamento exarado seja mais grave e abrangente que o do parecer facultativo, conforme trechos do MS 35196 e do MS 24.631, transcritos à peça 450, p. 10-11, o posicionamento do STF é o de que o parecerista somente deve ser responsabilizado em situações extremas onde se comprove que atuou com dolo, erro grave inescusável ou culpa em sentido amplo, o que não é o caso verificado nestes autos;   
	d.4) o TCU, em vários julgados, apresenta entendimento congruente com a doutrina e jurisprudência aqui citadas, razão pela qual, reforça-se, é de extrema relevância evocar o mesmo tratamento dispensado nos Acórdãos 489/2018 e 694/2019, conforme se pode verificar dos trechos transcritos à peça 450, p. 12-15) , pugnado pela adoção dos mesmos critérios utilizados para afastar a responsabilidade do recorrente Itazil Fonseca Benício dos Santos por ter praticado atos de caráter meramente opinativo e não vinculante, afastando qualquer ilicitude;
	d.5) ressalta-se o tratamento dado à condutas dos servidores da SRH/MMA à época dos fatos, em especial a Dalvino Troccoli França (aposição de manifestação acorde à proposta de prorrogação de prazo) e Luciano de Petribú Faria (emissão de parecer técnico de reanálise dos processos relativos aos convênios com irregularidades, considerado ato de mero expediente) ,  ambos corretamente excluídos  da relação processual por não se verificar irregularidades em suas condutas, as quais foram semelhantes à conduta do ora recorrente;
	e) cumpre invocar a Lei de Introdução às Normas do Direito Brasileiro (LINDB) em cotejo com o trecho do voto condutor do acórdão combatido transcrito á peça 450, p. 19, para justificar a responsabilização do recorrente, tendo em vista que:  
	e.1) o art. 28 da LINDB prevê que o agente público responderá pessoalmente por suas decisões ou opiniões técnicas em caso de dolo ou erro grosseiro;
	e.2) o Decreto 9.830/2019, em seu art. 12, §1º, considera erro grosseiro aquele manifesto, evidente e inescusável praticado com culpa grave, caracterizado por ação ou omissão com elevado grau de negligência, imprudência ou imperícia;
	e.3) o art. 12, § 2º do mesmo decreto complementa que não será configurado dolo ou erro grosseiro do agente público se não restar comprovada, nos autos do processo de responsabilização, situação ou circunstância fática capaz de caracterizar o dolo ou o erro grosseiro;
	e.4) o § 3º do mesmo artigo arremata que o mero nexo de causalidade entre a conduta e o resultado danoso não implica responsabilização, exceto se comprovado o dolo ou o erro grosseiro do agente público;	
	e.5) em nenhum momento o recorrente Itazil Fonseca Benício dos Santos agiu de forma dolosa ou cometeu qualquer tipo de erro grosseiro, apto a ensejar sua responsabilização por atos praticados, ao contrário, cumpriu os ditames da IN STN 1/1997, sendo impossível que o parecerista exerça uma análise futura prevendo que verbas públicas oriundas de determinado pacto seriam aplicadas de forma regular ou irregular, uma vez que sua atuação se pautou de forma prévia e meramente opinativa;
	e.6) os autos não trazem sequer uma análise individualizada e pormenorizada das condutas sob exame, não trazem cotejo acerca do dever inserido nas atribuições do cargo que o recorrente Itazil Fonseca Benício dos Santos ocupava, tampouco as circunstâncias em que atuou em relação ao fato irregular;
	e.7) deve preceder qualquer condenação, a delimitação da conduta de todos os envolvidos considerando sua atuação particular e sua contribuição individual em face do dano ocorrido;
	e.8) os autos não permitem aferir a existência de nexo causal entre o posicionamento técnico constante do parecer com um eventual prejuízo ao erário;
	e.9) ao se excluir, hipoteticamente, a emissão do parecer, não se pode concluir que o Convênio 8/1999 não teria se realizado e que, posteriormente, não teria sido prorrogado, uma vez que o gestor competente por decidir não estava vinculado à opinião exarada pelo recorrente;
	e.10) dessa forma, conclui-se que o parecer emanado e a sugestão para renovação do Convênio não podem ser considerados como causas de eventual dano ao erário proveniente do Convênio sob comento;
	e.11) considerando que a conduta emanada pelo agente público é dotada de presunção de legitimidade de boa-fé, para que se quebre tais presunções, há que se ter prova em contrário, o que não ocorreu.
Análise
8.3.	Segundo consta dos autos, a SFC, quando da emissão do Relatório de Auditoria 195066/2007 (peça 19, p. 21-28) , concluiu que, em auditoria realizada nas apurações da sindicância e do PAD já concluídos, restou clara a corresponsabilidade dos servidores e consultores do MMA e dos titulares das empresas contratadas pela convenente. Porém, considerando a demora da SRH/MMA no deslinde dessa questão, insistindo em responsabilizar apenas a convenente e seu representante legal, entendeu a SFC que esta Corte de Contas poderia avaliar a responsabilidade dos demais agentes.
8.4.	Conforme o referido relatório de auditoria, as irregularidades ocorridas no Convênio 8/1999 eram do conhecimento dos agentes da SRH, bem como dos servidores/consultores, conforme se observa nos relatos à peça 14, p. 48-50, e mesmo antes da aprovação das contas, em 6/7/2001 (peça 14, p. 48) . Isso porque, por intermédio do contido no parecer de autoria do servidor/consultor João Cristóssomo Diniz dos Reis, verificou-se várias irregularidades na execução do instrumento, o qual, inclusive, veio a ser retirado dos autos (peça 14, p. 48-49 e peça 15, p. 4 e 23) .
8.5.	Diversamente da afirmação do recorrente de que foi inocentado nas apurações ainda no âmbito do concedente (vide relatório da comissão processante às peças 15, p. 1950, peça 16 e peça 17, p. 1-29) , verifica-se que o responsável Itazil Fonseca Benício dos Santos, juntamente com servidores e outros consultores foram enquadrados em tipificações de natureza grave, conforme se observa do contido à peça 16, p. 61-64 e peça 17, p. 5-6 e 17, destacando-se o seguinte trecho da conclusão:
b) As ações dos servidores públicos inseridos no item "a" que consagrou os Convênios irregulares  estão associadas com as condutas dos técnicos que emitiram os pareceres, sem os quais não  haveria êxito no desiderato para aprovação. Sobram elementos vinculando as condutas dos servidores e consultores, assim como seus vínculos intrínsecos com as Convenentes. Em razão do exercício de uma função pública, os cidadãoS. RUI MELO CARVALHO, ITAZIL FONSECA BENCIO DOS SANTOS, RAYMUNDO CESAR BANDEIRA DE ALENCAR, LUCIANO DE PETRIBÚ FARIA e PAULO RAMIRO PEREZ TOSCANO possibilitaram a consumação das irregularidades contidas nos Convênios, valendo ressaltar que o mentor do famigerado apoio institucional, que originou os Convênios foi RUI MELO DE CARVALHO, recebendo a aprovação de LAURO SERGIO DE FIGUEIREDO, trazendo prejuízo aos cofres públicos e propiciando enriquecimento ilícito de terceiros: as convenentes e as empresas privadas. Portanto deverão figurar na AÇÃO DE IMPROBIDADE ADMINISTRATIVA.   
8.6.	Quanto à afirmação a que se contrapõe o recorrente, de que representava os interesses das convenentes, observa-se que essa conclusão se fundamentou em sua conduta nos vários convênios sob sindicância (peça 15, p. 40; peça 16, p. 52-55) . No caso do Convênio 8/1999, emitiu a correspondência de 7/2/2001, dirigida ao Gerente de Projeto da SRH/MMA, informando que concordava com solicitação da UMA para aditamento ao Convênio 8/1999, realizada mediante contato telefônico, com base em informação da convenente, por sinal, não confirmada por documento formal para compor o processo (peça 2, p. 43) .
8.7.	O consultor técnico, ora recorrente, que afirma cumprir os ditames da IN STN 1/1997, então em vigor, sabe que, de acordo com o seu art. 15, os convênios somente poderão ser alterados com as devidas justificativas, mediante proposta de alteração a ser apresentada no prazo mínimo de 20 dias antes de seu término e desde que aceitas pelo ordenador de despesa. Ocorre que o convênio foi prorrogado sem proposta de alteração da convenente e sem pronunciamento do ordenador de despesa, mediante um simples contato telefônico.
8.8.	Um consultor técnico médio e diligente, ao se deparar com solicitações de aditamentos, caso atuasse de acordo com sua função de supervisionar a execução dos convênios registrada em depoimento à peça 14, p. 51, iria exigir, no mínimo, a apresentação formal de eventual proposta de prorrogação e após aprecia-la, submetê-la-ia à autoridade competente, conforme  prevê o art. 16, da IN STN, 1/1997.
8.9.	De toda forma, ao contrário do que afirma o recorrente, esse ponto de sua defesa não deixou de ser considerado, pois foi tratado na peça 91, p. 33, referida no Relatório que compõe o Acórdão combatido, quando a unidade técnica aceitou suas alegações exclusivamente em relação ao Parecer, de 7/2/2001, à peça 2, p. 43, no qual, posicionou-se concordando com a prorrogação do Convênio 8/1999, e sugerindo providencias para sua concretização.
8.10.	É improcedente a afirmação de que a condenação das contas do ora recorrente se apoiou em entendimento equivocado pois não exercia a função de gestor, considerando que, independentemente da função exercida, de que não tenha firmado convênio, ordenado despesas e/ou se utilizado de bens ou valores públicos, conforme os arts. 70, parágrafo único, e 71, incisos II e VIII, da CF/1988, é poder-dever do TCU julgar, não somente as contas dos gestores públicos, mas de qualquer responsável que der causa a perda, extravio ou outra irregularidade de que resulte prejuízo ao erário, podendo vir a ser responsabilizado (Acórdãos 1361/2021-Plenário, Rel. Benjamin Zymler, 899/2021-Plenário, Rel. Augusto Nardes, 785/2021-Plenário, Rel. Vital do Rêgo) .
8.11.	No caso, conforme registrado nos itens 128 a 133 do voto condutor do acórdão atacado, a responsabilização solidária do recorrente Itazil Fonseca Benício dos Santos decorreu dos seguintes fatos:
	a) emissão de parecer sintético (1 folha) favorável à celebração do Convênio 8/1999, por meio do qual aprovou o plano de trabalho, o termo de referência, o cronograma físico-financeiro e a planilha orçamentária com custos estimados em R$ 2.695.000,00, sem que fosse demonstrado no referido parecer a análise técnica adequada e inexistindo demonstração de sua aprovação superior;
	b) inexistência de análise sobre os custos, tampouco verificação da real demanda dos municípios, muito menos inquirição de quais seriam os municípios a serem atendidos;
	c) posicionamento favorável de sua parte, sem qualquer ressalva, para que fosse firmado o Convênio 8/1999, o que foi condicionante para a realização do feito; 
	d) fortes indícios de que houve direcionamentos, em grande parte, facilitados pelos consultores contratados pela SRH/MMA, que favoreceram organizações não governamentais a firmarem convênios de grande materialidade com objetos muito abertos, o que iria dificultar a própria fiscalização.
8.12.	Por essas razões, analogamente à linha de pensamento aplicada ao responsável Rui Melo de Carvalho, também consultor da SRH, restou evidenciado que o consultor Itazil Fonseca Benício dos Santos contribuiu para ocasionar o prejuízo correspondente aos valores imputados à UMA e ao seu representante legal. 
8.13.	A respeito da alínea "d" do subitem 8.10 retro, há evidências nos autos de que os problemas em diversos convênios, inclusive o da presente TCE não eram desconhecidos do recorrente, como demonstram os seguintes depoimentos extraídos durante os trabalhos da comissão sindicante (peça 14, p. 45 e 50) :
à época da análise da prestação de contas, a similaridade entre os produtos foi constatada pelo técnico responsável pela análise da prestação de contas, Sr. Luciano de Petribú, bem como por Itazil Fonseca e Rui Carvalho, tendo este último admitido que, os produtos apresentados mereciam correções.
 (...) 
No dia 3 de julho de 2002, foi  promovida entre Oscar Cabral de Melo e João Crisóstomo Diniz. Os acareados respectivamente declararam que:
 (...) 
Pelo segundo declarante foi dito: que todos os processos sob sindicância, à exceção do processo da ORDEM, lhe foram encaminhados, para análise e parecer (...) que esses nove processos eram problemáticos; que por essa razão sugeriu a Sra. Deusicléa discuti-los com o Sr. Oscar Cabral de Melo; que chegou discutir o assunto com os Senhores Itazil, Rui e Deusicléa (...)    
8.14.	Embora o recorrente afirme que não teve participação em conluio, ressalta-se que, mesmo ciente dos problemas constatados em diversos convênios, entre eles o Convênio 8/1999, continuou a dar andamento e encaminhamento aos documentos relativos ao mesmo, como demonstrado a seguir:   
	a) despacho do ora recorrente, em conjunto com outros responsáveis, atestando documentos relativos aos pagamentos às empresas e notas fiscais juntados ao processo do Convênio 8/1999 pela convenente, segundo consta no Relatório do PAD à peça 15, p. 32;
	b) após a emissão de parecer técnico (por sinal, de folha única) da lavra do consultor Rui Melo de Carvalho, concluindo pela aprovação da prestação de contas do Convênio 8/1999, em 6/7/2001, o ora recorrente encaminha o processo para análise financeira, em 10/10/2001, sem qualquer ressalva (peça 11, p. 44-45) .  
8.15.	Como forma de se eximir de sua responsabilidade, o recorrente enfatiza a interpretação restritiva e literal do termo gestor, extraído do art. 867, do Capítulo II - Da gestão de Negócios, do Código Civil, o qual não se insere no âmbito do controle externo, bem como do termo responsável conforme definição de quem é parte no processo de controle externo, extraída da Resolução TCU 36/1995. Esses argumentos não auxiliam em sua defesa, uma vez que, como já registrado no item 8.10 a 8.12 retro, o ora recorrente figura como responsável na presente TCE em virtude de conduta que resultou em dano ao erário.
8.16.	Cabe esclarecer que o termo "responsável" decorre da própria CF/1988, o qual estabelece no inciso II do seu art. 71 que compete ao TCU "julgar as contas dos administradores e demais responsáveis por dinheiros, bens e valores públicos da administração direta e indireta, incluídas as fundações e sociedades instituídas e mantidas pelo Poder Público federal, e as contas daqueles que derem causa a perda, extravio ou outra irregularidade de que resulte prejuízo ao erário público", resultando daí não ter havido por parte desta Corte de Contas qualquer violação ao princípio da segurança jurídica, nos termos alegados.
8.17.	Acerca da ação civil pública referida pelo recorrente, cabe registrar que suas conclusões não vinculam a atuação desta Corte, auxiliar do Controle Externo das contas públicas federais. Ressalta-se, desde logo, para que, mais uma vez fique bem assentada a competência constitucional privativa desta Casa nas matérias que lhe cabe, com exclusividade, apurar e julgar, que, no ordenamento pátrio, como bem mencionou o voto condutor do Acórdão 2010/2019-Plenário, Rel. Aroldo Cedraz, vige o princípio da independência das instâncias:
20. No que tange às avaliações e conclusões realizadas em esferas decisórias distintas, a exemplo de processos judiciais, importa reafirmar o princípio da independência das instâncias, segundo o qual este Tribunal não se vincula aos juízos adotados na esfera judicial, seja ela cível ou penal (e.g. Acórdão 2.877/2017-TCU-Plenário) . Exceção cabe apenas em sentença absolutória em sede penal, com negativa de autoria ou afirmação de inexistência do fato, o que não é o caso.
8.18.	Significa dizer que o TCU exerce a sua jurisdição independentemente das demais jurisdições (civil, penal, trabalhista, tributária, e. g.) . Há, com efeito, diversos precedentes nesta Casa, corroborando esse posicionamento (Acórdãos 1487/2017-1ª Câmara, Re. Walton Alencar Rodrigues, 3.535/2015-2ª Câmara, Rel. Augusto Nardes e 680/2015-Plenário, Rel. André de Carvalho) .
8.19.	Em relação aos ditos precedentes trazidos pelo ora recorrente - Acórdãos 489/2018, 694/2019 e 7497/2013 - os dois primeiros do Plenário e relatados pelo Ministro Aroldo Cedraz e o último da 2ª Câmara, relatado pelo Ministro Raimundo Carreiro - não se aplicam ao caso concreto, uma vez que carecem de similaridade com a conduta do recorrente na presente TCE. Nos Convênios MMA/SRH 129/2000, MMA/SRH 128/2000 e MMA/SRH 132/2000, objetos de TCE nessas decisões, diversamente do presente caso, a participação do consultor Itazil Fonseca Benício dos Santos cingiu-se a praticar atos relativos à prorrogação dos convênios, enquanto a atuação dele analisada no acórdão ora combatido foi condicionante para um posicionamento favorável, sem qualquer ressalva, para que fosse firmado o Convênio MMA/SRH 8/1999.
8.20.	Na mesma linha, não há que se falar em conduta similar a de Dalvino Troccoli França  e Luciano Petribú Faria, que foram excluídos do rol de responsáveis nos acórdãos supracitados, tendo em vista que:
	a) todos os atos praticados por Dalvino Troccoli França, de fato, de mero expediente, relativos à prorrogação da avença nos convênios supracitados, também ocorreu na presente TCE, tendo por autor o ora recorrente, porém, nessa questão pontual, suas alegações de defesa também foram acolhidas (peça 91, p. 33) ;
	b) a conduta do consultor Luciano Petribú Faria consistiu em emitir pareceres que sugeriram a revisão dos despachos das prestações de contas e recomendaram a sua não aprovação, registrando as irregularidades existentes nos convênios supracitados. 
8.21.	Quanto ao parecer emitido pelo ora recorrente,  no caso concreto, não há como acolher o argumento de que o tipo em questão é apenas facultativo, opinativo e não vinculante. Assumir função pública é escolha voluntária, que impõe ônus que devem ser cumpridos pelos responsáveis. Não é possível considerar que a assunção de um cargo isenta o seu detentor de responsabilização porque suas atribuições se restringiriam apenas à formação e movimentação de processos, considerando, no caso, que não consta dos autos aprovação de minuta do convênio por autoridade competente (o que contraria o art. 4º, §1º, da IN 1/1997) , porquanto, os despachos posteriores são relativos já ao empenho (peça 15, p. 29) .
8.22.	O Convênio firmado transferia atividades finalísticas da SRH/MMA para entidade particular, o que não poderia passar incólume pelos pareceristas técnicos. Verifica-se que o referido parecer, emitido em 5/11/1999, constituiu-se do ato administrativo que deu causa à celebração, tendo em vista os documentos que constam dos autos como seguintes a sua emissão:
	a) Nota de empenho, de 10/11/1999, no valor de R$ 1.800.000,00 para atender despesas com o convênio a ser celebrado (peça 1, p. 14) ;
	b) o parecer jurídico, de 16/11/1999, favorável à celebração, referindo-se ao parecer do ora recorrente: "Conforme Perecer Técnico da SRH (fls. 39) , encontra-se o Convênio satisfatório, quanto à sua finalidade e conveniência, podendo ser assinado";
	c) cópia do Convênio 8/1999, de 17/11/1999, já assinado (peça 1, p. 16-27) .
8.23.	Outra questão que merece destaque diz respeito às atividades transferidas à ONG, o que igualmente evidencia a inadequação do ajuste. Nos moldes do Plano de Trabalho, a convenente conduziria as seguintes ações (peça 1, p. 28-29) :
	Meta
	Especificação

	1
	Elaboração de Projeto e Programa Técnico e realização do evento 'Seminário Internacional de Desenvolvimento Sustentável em Áreas de Mata Atlântica

	2
	Implementação do Centro Internacional de Referência em Desenvolvimento Sustentável em Cairu-BA

	3
	Termos de referência para a elaboração de planos de Adequação Ambiental e de Gestão de Recursos Hídricos em municípios", relativamente a 10 municípios

	4
	Elaboração e montagem de planos de Adequação Ambiental e de Gestão de Recursos Hídricos em municípios", relativamente a 3 municípios

	5
	Editais e minutas de instrumentos legais para a concessão de serviços públicos de água e esgotos (Linha Verde - Segmento Norte) " para 30 municípios

	6
	Anteprojetos de Lei sobre a Política Municipal de Meio Ambiente e Recursos Hídricos e do Sistema de Gerenciamento dos Recursos Hídricos (Linha Verde - Segmento Norte) " para 30 municípios

	7
	Editais e Termos de Referência dos Estudos Socioeconômicos, Ambientais e de Engenharia para a concessão de áreas de exploração turística (Linha Verde - Segmento Norte) " para 30 municípios

	8
	Editais e Termos de Referência dos Estudos Socioeconômicos, Ambientais e de Engenharia para a cessão de áreas lindeiras a córregos canalizados (Linha Verde - Segmento Norte) " para 30 municípios

	9
	Editais e minutas de instrumentos legais para a concessão de serviços públicos de água e esgotos (Linha Verde - Segmento Sul) " para 30 municípios

	10
	Anteprojetos de Lei sobre a Política Municipal de Meio Ambiente e Recursos Hídricos e do Sistema de Gerenciamento dos Recursos Hídricos (Linha Verde - Segmento Sul) " para 30 municípios

	11
	Editais e Termos de Referência dos Estudos Socioeconômicos, Ambientais e de Engenharia para a concessão de áreas de exploração turística (Linha Verde - Segmento Sul) " para 30 municípios

	12
	Editais e Termos de Referência dos Estudos Socioeconômicos, Ambientais e de Engenharia para a cessão de áreas lindeiras a córregos canalizados (Linha Verde - Segmento Sul) para 30 municípios

8.24.	Em outras palavras, nessa sistemática, a convenente recebe valores públicos, encarrega-se de estudar determinado problema, de definir as ações a serrem implementadas e de escolher o público-alvo. Atividades finalísticas do órgão concedente são transferidas ao parceiro privado, e o poder público atua como mero repassador de recursos à organização privada. A convenente, por sua vez, deixa de funcionar como entidade parceira e atua como se Estado fosse.
8.25.	No caso concreto, foi emitido parecer técnico favorável para a celebração de convênio para "montagem e implementação de seminários, instrumentos técnicos-legais e plano de adequação ambiental para o suporte técnico-administrativo de prefeituras municipais no Estado da Bahia" (peça 1, p. 17) .
8.26.	O exame da documentação que, segundo o parecerista, ora recorrente, não teria sido superficial, "se limitava em constatar a existência física dos mesmos; os aspectos técnicos se baseavam no exame das propostas e na viabilidade de execução, no interesse social a ser alcançado por determinado público", como se apresenta em sua defesa (peça 178, p. 3-4) .
8.27.	Ora, o ente particular, que nos termos do convênio deveria atuar como se Estado fosse, não teve condição de cumprir com o objeto ajustado, considerando-se a falta de clareza no seu propósito, uma vez que não restou evidenciado no parecer, nem a viabilidade de execução, nem o interesse social a ser alcançado, já que inexiste no processo manifestação de interesse dos municípios envolvidos. Como bem observou o relator na decisão atacada (peça 112, p. 19 e 22-23) :
104.	O objeto contido no Termo de Convênio é muito genérico e, certamente, permitiu que a UMA utilizasse os recursos com ampla margem de liberdade quanto aos objetivos que se queria alcançar. Como bem pontuado pelo MP/TCU, não houve análises mínimas quanto à utilidade dos objetos propostos pela UMA, tampouco dos custos apresentados no plano de trabalho.
 (...) 
128.	Constatou-se que, em seu parecer, o responsável não só aprovou os custos propostos, como também outros aspectos da proposta, sem respaldo numa análise técnica adequada. Limitou-se a afirmar que a proposição apresentada era "tecnicamente bem dimensionada e os custos estimados para a execução desta estão dentro dos limites normalmente aceitos por esta Secretaria", concluindo pela "aprovação técnica do pleito em questão, razão pela qual recomenda-se dar andamento às ações necessárias a formulação do convênio pretendido".  
129.	Ora, em se tratando de Convênio de grande materialidade, a emissão de um parecer com as conclusões contidas no parágrafo retro é, no mínimo, temerária. Não houve qualquer questionamento quanto aos custos, tampouco verificação da real demanda dos municípios baianos acerca dos trabalhos que estavam sendo propostos pela Universidade Livre da Mata Atlântica.
8.28.	Em não havendo avaliação inicial, qualitativa e quantitativa, dos produtos a serem entregues por meio das ações financiadas pelo poder público, não é possível aquilatar nem mesmo se há interesse público na demanda. Nesse nível de incipiência, não há sequer indicativo da pertinência das despesas ou da utilidade do projeto. Importante lembrar que os recursos são limitados e a alocação eficiente não é questão discricionária.
8.29.	Ainda assim, foram realizados gastos em torno de R$ 2.450.000,00 (em valores originais) , mesmo não havendo nenhum município beneficiado com o projeto. O valor despendido sem nenhum benefício concreto já demonstra a ineficiência na alocação de recursos e a falha na identificação do objeto do convênio.
8.30.	É de se afastar, portanto, a aplicação dos julgados colacionados pelo recorrente em que a responsabilidade do parecerista foi afastada em face das circunstâncias dos casos concretos ali julgados. 
8.31.	A jurisprudência desta Corte é pacífica quanto à responsabilidade do parecerista, conforme Acórdão 442/2017-1ª Câmara, Rel. Augusto Sherman, e Acórdãos 2122/2016, Rel. Benjamin Zymler,  e 362/2018, Rel. Augusto Nardes, ambos do Plenário. O parecer, em geral, não é mero opinativo sem consequências, e pode ensejar a responsabilização do subscritor, quando influencia na tomada de decisão. No caso concreto, foi emitido parecer sem que houvesse aprovação posterior de autoridade competente, favorável à celebração de ajuste que apresentava objeto genérico e que gerou dano ao erário em razão de inexecução.
8.32.	De outra parte, a responsabilidade perante o TCU é de natureza subjetiva, caracterizada pela culpa stricto sensu, sendo desnecessário aferir eventual conduta dolosa ou de má-fé (Acórdãos 8278/2021-2ª Câmara, Rel. Aroldo Cedraz, 6943/2015-1ª Câmara, Rel. Bruno Dantas e 479/2010-Plenário, Rel. Raimundo Carreiro) .
8.33.	Resta evidente que a contribuição do parecerista para celebração da avença foi fundamental, na medida em que, ao exarar seu parecer técnico com vistas à aprovação técnica do plano de trabalho, ratifica-se, não consta aprovação superior em desobediência ao art. 4º, § 1º da IN STN 1/1997, porquanto, os despachos posteriores são relativos já ao empenho (peça 15, p. 29) .
8.34.	Verifica-se que o consultor técnico Itazil Fonseca Benício dos Santos emitiu parecer favorável a plano de trabalho que sequer contemplava elementos suficientes à caracterização do interesse público. Foram ignoradas pelo referido responsável falhas evidentes que poderiam determinar a rejeição daquele plano de trabalho (como, por exemplo, a ausência de sistemas de informações socioambientais para cada um dos municípios a serem contemplados, discriminação dos municípios a serem beneficiados e detalhamento dos custos por município, meta e produto) , contribuindo para evitar o prejuízos aos cofres públicos.
8.35.	Em relação à aplicação da LINDB para fins do exercício do poder sancionatório do TCU, tem-se que erro grosseiro é o que decorreu de grave inobservância do dever de cuidado, isto é, que foi praticado com culpa grave (Acórdão 1689/2019-Plenário, rel. Ministro Augusto Nardes, 2924/2018-Plenário, rel. Ministro José Múcio, e 2391/2018-Plenário, rel. Ministro Benjamin Zymler) .
8.36.	Nesse contexto, a conduta do ora recorrente, à luz do art. 12, § 1º, do Decreto 9.830/2019, que regulamentou os artigos 20 a 30 da LINDB, amolda-se perfeitamente ao conceito de erro grosseiro, decorrente da grave inobservância do dever de cuidado esperado dos responsáveis pela gestão de recursos públicos.
8.37.	No caso concreto verifica-se atuação negligente do ora recorrente, que contribuiu para a inexecução do convênio e o consequente prejuízo ao patrimônio público. Como estabelecido no art. 2º, incisos II e III, da Instrução Normativa STN 1/1997, norma que o recorrente defende ter observado, a descrição completa do objeto a ser executado e das metas a serem atingidas, qualitativa e quantitativa, é requisito indispensável à celebração do convênio (art. 2º, incisos II e III) . Ao contrário, o parecerista aprovou plano de trabalho sem o detalhamento necessário do objetivo que se queria atingir. A finalidade do convênio é dúbia, inexistindo comprovação de interesse dos municípios e de relevância ambiental. Todas essas imperfeições poderiam ter sido detectadas pelo consultor técnico que emitiu o parecer favorável à aprovação do Convênio 8/1999. 
8.38.	Além disso, a irregularidade cometida (na qualidade de Consultor da SRH/MMA, emitiu Parecer Técnico, sem a análise técnica adequada que serviu de base para a assinatura do Convênio MMA/SRH 8/1999, o qual estava eivado de vícios) foi praticada, no mínimo com culpa grave (por negligência e/ou imprudência) , tendo ele assumido todos os riscos envolvidos na prática do ato, pois era de se esperar, como consultor técnico, conduta diversa da que adotou, uma vez que tinha condições de entender que os documentos encaminhados pela convenente não continham elementos suficientes para elaboração de uma proposta séria e fidedigna aos objetivos pretendidos.
8.39.	Portanto, tem-se que o ora recorrente agiu com culpa grave, caracterizada pelo elevado grau de negligência, uma vez que deixou de dar cumprimento à norma e de adotar os cuidados necessários para evitar a materialização de avença danosa ao MMA, cuidados esses que faziam parte das atribuições do seu cargo. Atente-se que, diversamente do defendido pelo recorrente, restou evidenciado que estava entre suas funções o dever de supervisionar a execução dos convênios, conforme registrado em depoimento à peça 14, p. 51.
8.40.	Acrescenta-se que o nexo de causalidade entre sua conduta como responsável e o dano ao erário é evidente, pois foi o próprio consultor técnico quem recomendou dar andamento às ações necessárias para a formulação da avença. Na condição de parecerista técnico, tampouco é possível afastar sua responsabilidade, na medida em que não foi capaz de comprovar que sua nota técnica estava devidamente fundamentada em tese razoável e compatível com cautelas mínimas exigidas para o caso. De fato, a jurisprudência deste Tribunal é no sentido de que, na hipótese de opinião técnica imprudente ou desidiosa, o parecerista deve responder pelas consequências da sua manifestação (Parecer do MP no TC-Processo Processo 003.746/1994-1, Acórdão 637/2006-TCU-Plenário) . No caso concreto, a manifestação do Sr. Itazil Fonseca Benício dos Santos, por meio do Parecer Técnico de 5/11/1999, foi, no mínimo, negligente, concorrendo diretamente para a celebração do ato danoso ao erário.
8.41.	Assim, os argumentos apresentados pelo recorrente Itazil Fonseca Benício dos Santos não são suficientes para alterar a responsabilização que lhe foi atribuída no acórdão atacado.
9. 	Se a multa aplicada ao recorrente Itazil Fonseca Benício dos Santos fere o princípio da proporcionalidade (peça 178, p. 6) .  
9.1	O recorrente Itazil Fonseca Benício dos Santos afirma que a multa que lhe foi aplicada é desproporcional, com base nos seguintes argumentos:
	a)   o recorrente detinha apenas a função de consultor técnico, não cabendo, por isso, uma multa de R$ 120.000,00 por ter emitido pareceres, peças opinativas sem o condão de vincular o ato administrativo;
	b) o recorrente não pode responder por atos de terceiros.
Análise
9.2.	 O argumento do recorrente não merecem prosperar. Na sistemática processual do TCU, a dosimetria da pena tem como balizadores o nível de gravidade dos ilícitos, com a valoração das circunstâncias fáticas e jurídicas envolvidas, bem como a isonomia de tratamento com casos análogos.
9.3.	Não há dosimetria objetiva da multa, comum à aplicação de normas do Direito Penal, nem rol de agravantes e atenuantes legalmente reconhecidos (Acórdão 123/2014-Plenário, Rel. Raimundo Carreiro) . Ademais, a aplicação de sanções guarda relação com a materialidade dos fatos e a culpabilidade dos responsáveis (Acórdão 1790/2014-Plenário, Rel. Benjamin Zymler) .
9.4.	Registre-se, que no item 14 voto revisor, levou-se em consideração uma aplicação escalonada de multas aos responsáveis no âmbito da SRH, de acordo com o grau de suas participações no âmbito da fraude ora detectada, de modo que foi aplicado ao recorrente o menor valor da multa, em comparação aos demais responsáveis.
9.5.	Entende-se que não se aplica a esta unidade técnica imiscuir-se no quantum definido no acórdão recorrido, uma vez se tratar de prerrogativa do relator e do colegiado, bastando ao exame técnico pontuar que as sanções aplicadas à recorrente, no valor de R$ 120.000,00 teve por fundamento o art. 57 da Lei 8.443/1992.
9.6.	O aludido diploma legal autoriza esta Corte de Contas a aplicar multa ao responsável nos casos em que tenha resultado débito. Multa, esta, que será valorada em até cem por cento do valor atualizado do dano causado ao Erário, de acordo com o art. 57 da Lei 8.443/1992 e o art. 267 do RI/TCU.
9.7.	Portanto, à luz desses dispositivos, o valor da multa aplicada se encontra dentro dos parâmetros estabelecidos pelo RI/TCU e, por consectário lógico, dentro dos propósitos dos princípios da razoabilidade e da proporcionalidade, sendo legal e regimentalmente embasado.
10.	Se cabe a responsabilização atribuída aos recorrentes José Eduardo Athayde de Almeida e Universidade Livre da Mata Atlântica (peça 177, p. 5- ) .
10.1.	Os recorrentes José Eduardo Athayde de Almeida e Universidade Livre da Mata Atlântica afirmam que sua condenação deve ser afastada, com base nos seguintes argumentos:
	a) em nenhum momento foi questionada a legalidade do Convênio 8/1999, mas tão somente a viabilidade de utilização dos produtos;
	b) o acórdão afirma que os produtos apresentados não levavam em conta a diferenciação dos municípios o que não se confirma, tendo em vista que os modelos de edital levaram em conta não apenas as diferenças decorrentes dos estudos, mas também das dimensões de cada munícipio e da divisão legal de competências, conforme se comprova dos seguintes exemplos:
	b.1) para a prefeitura Municipal de Ituberá, a minuta do Edital prevê a outorga de permissão para exploração dos serviços (peça 177, p. 16) , enquanto para os Municípios de Valença (peça 177, p. 37) e Cruz das Almas (peça 177, p. 124) , a exploração se daria por meio de concessão;
	b.2) entre os modelos de edital dos Municípios de Cruz das Almas e Valença, destacam- diferenças tais quais o valor da garantia ofertada, o que torna claro que houve um dimensionamento, inclusive, dos custos e valores de referência, que levou em conta peculiaridades de cada local;
	b.3) no modelo de edital do munícipio de Valença, leva-se em consideração a competência regulatória da Capitania dos Portos, enquanto no Munícipio de Cruz das almas o modelo apenas se refere à Prefeitura; 
	c) esses exemplos tornam  evidente que foi realizado um estudo minucioso e customizado, não apenas sob o aspecto ambiental, mas também sob o aspecto legal de cada municipalidade;
	d) as minutas a seguir juntadas são prova contra qualquer alegação de produção de minutas sem observância das peculiaridades locais, comprovando que houve de fato uma análise e um cuidado para se atentar às peculiaridades ambientais e normativas de cada município, até mesmo para que não houvesse posteriores alegações de nulidade ou outros entraves no caso de efetiva utilização dos modelos apresentados:
	d.1) Minuta de Edital e Apêndices - I - Concessão de Serviços Públicos de Água e Esgoto - Agosto/2000, referente ao Município de Ituberá (BA) (peça 177, p. 14-33) ;
	d.2) Minutas de Termos de Referência e Apêndices de Edital - II - Infraestrutura de Atração Turística - Março/2000, referente ao Município de Valença (peça 177, p. 35-122) ;
	d.3) Minutas de Termos de Referência e Apêndices de Edital - III - Utilização de Áreas Lindeiras a Córregos Canalizados - Janeiro/2000, referente ao Município de Cruz das Almas (peça 177, p. 123-210) ;
	d.4) Cadastro de Fontes Poluidoras dos Recursos Hídricos do Município de Belmonte - BA (peça 177, p. 211-294) ;
	d.5) Cadastro de Fontes Poluidoras dos Recursos Hídricos do Município de Maraú - BA (peça 177, p. 295-417) ;	
	e) a respeito da não disponibilização dos produtos:
	e.1) a UMA firmou Convênio com o Ministério do Meio Ambiente e não com as prefeituras, portanto não tinha obrigação para com as prefeituras; 
	e.2) a UMA estava proibida de compartilhar ou disponibilizar, a quem quer que fosse, os produtos e conhecimentos adquiridos sem expressa autorização do concedente, ou seja do MMA;
	e.3)  apenas por essa razão os produtos não puderam ser disponibilizados; 
	e.4) o compartilhamento dos produtos, além de não estar previsto, estava vedado por cláusula contratual;  
	f) destaca-se ainda o problema constitucional da competência para legislar em matéria de saneamento básico e infraestrutura, considerando que o convênio foi firmado em 1999, época em que havia uma grande discussão e confusão sobre o tema, não podendo ser exigido do convenente que se atentasse para questões de incumbência do concedente;
	g) se os produtos são inservíveis, tal fato jamais poderia ser imputado a quem executou, mas sim a quem os demandou, uma vez que a responsabilidade de verificar a utilidade dos produtos deve ser imputada ao concedente e não ao convenente; a estes cabia tão somente a entrega dos produtos conforme previsto no objeto do Convênio 8/1999;
	h) bastaria a oitiva dos prefeitos para comprovar que a afirmação de que as prefeituras não foram consultadas é inverídica, razão pela qual solicita-se a reversão do julgamento em diligência a fim de que sejam ouvidas as prefeituras abrangidas pelos estudos para comprovar que foram ouvidas; negativa nesse sentido seria uma violação ao devido processo legal posto que estaria sendo negado a utilização de meio lícito de prova, qual seja a prova testemunhal;
	i) diante da execução do objeto e da efetiva apresentação dos estudos e dos produtos (o que é inequívoco e nem foi questionado) , deve haver remuneração, não podendo a Administração se eximir de arcar com os custos assumidos, sob pena de enriquecimento sem causa;
	j) conforme jurisprudência pacífica dos tribunais, exemplificada à peça 177, p. 7-11, até mesmo o contrato nulo deve ser remunerado;
	k) não há no processo qualquer prova de que os ora tenham agido de má-fé ou que tenham praticado qualquer ilegalidade, pois o fundamento da condenação é o de que os produtos são inservíveis, o que, como já visto, não pode ser aplicado aos recorrentes;
	l) também não pode servir de fundamento para a condenação dos recorrentes a suposição de que os convênios posteriores teriam se aproveitado dos produtos apresentados pelos recorrentes, tendo em vista que, caso tenha ocorrido essa irregularidade, foi posterior à formulação do Convenio 8/1999, executado pelos recorrentes;
	m) essa hipótese, mera ilação, foi trazida pelo controle interno que teria verificado que os demais produtos concebidos nos convênios posteriores era cópias "incompletas" dos produtos entregues pela UMA; 
Análise
10.2.	Os argumentos dos recorrentes não merecem prosperar. De início, verifica-se, diversamente do defendido pelos recorrentes, que houve ilegalidade na execução do Convênio 8/1999, tendo em vista que:
	a) contrariou §5º do art. 23, inciso I, da Lei 8.666/1993, no tocante à fuga ao procedimento licitatório indicado uma vez que houve fragmentação das despesas com a finalidade de burlar a legislação, fugindo da realização de certames licitatórios na modalidade correta, que, pelos valores envolvidos, deveriam ser enquadrados em Tomadas de Preços ou Concorrência (peça 12, p. 11; peça 4, p. 19-31, p. 38-45, p. 53-58) ;
	b) os serviços foram inadequadamente enquadrados como "obras e serviços de engenharia", para os quais o valor de R$ 150.000,00) era o limite superior para a realização de cartas - convite, em flagrante ilegalidade por contrariar o art. 22 e 23, inciso I, da Lie 8.666/1993;
	c) houve inexecução financeira do objeto, considerando que:
	c.1) foram realizadas transferências feitas para a conta corrente 2000-9, Ag. 2211 da Caixa Econômica Federal, em nome da Universidade Livre da Mata Atlântica - UMA, no valor total de R$ 448.984,99, sem comprovação dos serviços prestados;
	c.2) foram realizados pagamentos a diversas empresas contratadas por serviços que não foram executados; 
	c.3) foram realizadas despesas não previstas no plano de trabalho;	
	d) inexiste comprovação da execução física do Convênio tendo em vista que os produtos objeto do convênio dizem respeito a lotes de documentos, reproduzidos em série por cópias, evidenciando a inexistência de estudos ou análises específicas das particularidades de cada município supostamente beneficiado, os quais não tiveram qualquer serventia para as prefeituras;
	e) ao não justificar o bom e regular emprego na conformidade das leis, regulamentos e normas emanadas das autoridades administrativas competentes, na utilização dos recursos públicos recebidos por meio do Convênio 8/1999, os recorrentes infringiram o art. 93 do Decreto-Lei 200/1967.  
10.3.	Embora a UMA não integre a Administração Pública, e, consequentemente, não esteja sujeita à Lei 8.666/1993, deve, na execução das despesas com os recursos recebidos em transferência, adotar procedimentos análogos aos estabelecidos pela referida Lei, conforme preceitua o parágrafo único do art. 27 da IN/STN 1/1997.
10.4.	Também não procede o argumento de que os produtos apresentados levaram em conta a diferenciação entre o municípios, tendo em vista que apenas 5 produtos apresentados de objetos e municípios diferentes, dentre os cerca de 253 produtos que deveriam ter sido elaborados, são insuficientes para comprovar o suposto estudo sobre os municípios que os recorrentes afirmam ter sido realizado, bem como a autenticidade dos produtos.
10.5.	Como se observa dos 5 produtos apresentados, não há que se falar em comprovação de que houve estudos levando em conta as características de cada município, ao se  comparar um (Prefeitura de Valença) entre 60 produtos previstos para municípios diferentes, por sinal não identificados, referente às metas 7 e 11, que trata de concessão de áreas de exploração turística, com outro (Prefeitura de Cruz das Almas) entre 60 previstos para 60 municípios diferentes (não identificados) , referente às metas 8 e 12, que trata de objeto diverso - utilização de áreas lindeiras a córregos canalizados, e ainda comparar esses dois primeiros com um terceiro produto (Prefeitura de Ituberá) , entre os previstos para 60 municípios também não identificados, referente às metas 5 e 9, que trata de serviços públicos de água e esgoto, afirmando que este último se faria por meio de permissão e os dois primeiros, de concessão. 
10.6.	Não cabe comparar produtos com objetos diferentes, pois terão características  diferentes advindas do objeto, independente do município. A comprovação de que houve análises específicas das particularidades de cada município poderia ocorrer ao se comparar produtos de mesmo objeto, porém, de municípios diferentes, o que não foi apresentado pelos recorrentes.
10.7.	Além disso, os produtos ora apresentados não estão em conformidade com o plano de trabalho que prevê para todas as metas de montagem de editais e minutas de instrumentos legais, o regime de concessão, com exceção das metas 8 e 12 que estabeleceram o regime de cessão e não concessão como trouxe o recorrente, inexistindo no objeto do Convênio 8/1999, previsão de confecção de editais e minutas de instrumentos legais para o regime de permissão. 
10.8.	Acrescenta-se que o documento referente à Prefeitura de Ituberá (BA) apresenta desconformidades, quando informa à peça 177, p. 15 que se trata de "EDITAIS E MINUTAS DE INSTRUMENTOS LEGAIS PARA A CONCESSÃO DE SERVIÇOS PÚBLICOS DE ÁGUA E ESGOTOS", conforme consta das metas 5 e 9, do plano de Trabalho, porém, nas páginas que se seguem apresenta documentos que tratam de permissão, regime de execução não previsto no objeto do Convênio 8/1999 (peça 177, p. 16) .
10.9.	Em relação à comparação dos produtos das Prefeituras de Cruz das Almas (peça 177, p. 128) e de Valença (peça 177, p. 41) , da mesma forma, não faz sentido a afirmação dos recorrentes ao comparar o valor da garantia ofertada, considerando que o produto da Prefeitura de Cruz das Almas se refere à Meta 8 e 12, para cessão (não concessão) de áreas lindeiras a córregos canalizados e Valença trata de infraestrutura de atração turística, portanto, objetos diferenciados.
10.10.	Caso houvesse produtos com estudos para concessão de áreas de exploração turística para outros dentre os 60 municípios com esse objeto, porém, que não fosse o de Valença, o qual, por estar localizado no litoral baiano levou em conta a competência regulatória da Capitania dos Portos, poderia se verificar especificidades em relação aos municípios. Não cabe comparar a não previsão da Capitania dos Portos para o Município de Cruz das Almas, cujo objeto é a cessão de áreas lindeiras a córregos canalizados. 
10.11.	Ressalta-se que a existência de produtos similares, ou de projetos-padrão, vai de encontro ao que estabelecia o Termo de Referência, que serviu de base para a celebração do convênio em tela. De acordo com aquele documento (alínea "a" peça 38, p. 12) , a metodologia utilizada na definição dos mecanismos necessários à promoção do desenvolvimento sustentável das áreas deveria levar em consideração "a identificação dos aspectos ambientais de maior fragilidade no contexto de cada município". O Termo de Referência (peça 38, p. 12) estabelecia, ainda, que no desenvolvimento do anteprojeto de lei deveriam ser consideradas as diversas situações ambientais em relação à capacidade de suporte dos sistemas ambientais quanto ao uso atual e aos usos potenciais, considerando as metas de qualidade ambiental de cada município.
10.12.	Assim, conforme bem destacado no item 31 do voto condutor do acórdão atacado, "não há como fugir da constatação de que a padronização de procedimentos não levou em consideração as especificidades de cada município em relação ao estabelecimento de metas de qualidade ambiental" (peça 112, p. 6) . 
10.13.	Em relação à não disponibilização dos produtos, os argumentos do representante da convenente Jose Eduardo Athayde de Almeida já haviam sido acolhidos pelo relator, o que aproveita à convenente, conforme o item 32 do voto condutor do acórdão atacado:
32.	No que concerne à falta de disponibilização dos resultados às prefeituras, acolho os argumentos apresentados pelo defendente, pois, de fato, a Cláusula Décima Segunda do Termo de Convênio (fls. 24, V. Principal) vedava a divulgação e a utilização dos produtos sem o consentimento prévio da Concedente. O erro, nesse caso, foi não ter consultado as prefeituras para que pudessem fornecer informações necessárias à elaboração dos documentos previstos no plano de trabalho, ou seja, manter uma interação para que os documentos produzidos identificassem aspectos ambientais de maior fragilidade no contexto de cada município (fl. 27-29, V. Principal) . 
10.14.	A respeito do pedido de reversão do julgamento em diligência, como já registrado no item 6.16. retro, não cabe a este Tribunal determinar, a pedido dos responsáveis, a realização de diligência, perícia ou inspeção para obtenção de provas, uma vez que constitui obrigação da parte apresentar os elementos que entender necessários para a sua defesa (Acórdãos 8501/2021-1ª Câmara, Rel. Weder de Oliveira, 13343/2019-1ª Câmara, Rel. Augusto Sherman e 3065/2020-Plenário, Rel. Benjamin Zymler) .
10.15.	Cabe ressaltar que o fundamento da condenação não se restringe à imprestabilidade dos produtos, nem à suposição de que os convênios posteriores teriam se aproveitado dos produtos apresentados pelos recorrentes, haja vista os seguintes fatos:
	a) os recorrentes não apresentaram justificativas em relação à realização de despesas não previstas no plano de trabalho, no valor de R$ 33.799,78;
	b) tampouco em relação aos valores transferidos da conta do convênio para uma conta da UMA, no montante de R$ 448.984,99, infringindo a alínea "a" do inciso II, da Cláusula Segunda do Convênio 8/1999;
	c) foram realizados pagamentos às empresas contratadas por produtos que não obedeceram o contido no plano de trabalho (R$ 823.039,75; R$ 135.949,00; R$ 130.806,00; R$ 413.020,40; R$ 370.580,13) ;
	d) os objetivos do Convênio 8/1999 não foram alcançados conforme pactuado, pois o investimento foi tido como "sem qualquer utilidade prática para a Federação" (peça 112, p. 7) .
10.16.	Dessa forma, a decisão atacada se apoia na competência do Tribunal para julgar as contas de quem der causa à irregularidade de que resulte dano ao erário, prevista no art. 71, II, da Constituição Federal; no Convênio 8/1999 que previa como objetivo a "montagem e implementação de seminários, instrumentos técnico-legais e plano de adequação ambiental para o suporte técnico- administrativo de prefeituras municipais no Estado da Bahia - BA (peça 1, p. 17) , produtos que não foram implementados; e  em precedentes desta Corte, tais como os Acórdãos 5.742/2011, Rel. Weder de Oliveira e 10.068/2011, Rel. Ana Arraes, ambos da 1ª Câmara, e Acórdãos 8.922/2015-2ª Câmara, Rel. Marcos Bemquerer,  no sentido de que a imprestabilidade do objeto gera prejuízo correspondente ao valor total repassado.
10.17.	Ainda que fosse comprovada a execução técnica do Convênio 8/1999, o que não ocorreu (ante à comprovada similaridade dos produtos, que não levou em conta as especificidades de cada município a ser beneficiado) , na falta de comprovação de que o objeto do convênio foi executado com os recursos repassados, cabe a devolução desses à União, na forma das normas que regem a execução desse tipo de ajuste e o uso dos respectivos valores, não havendo que se falar no alegado enriquecimento sem causa.
10.18.	Em relação não ocorrência de má-fé, como já mencionado no subitem 6.3 retro desta peça recursal, a responsabilização em face da atuação deste Tribunal é de natureza subjetiva, mediante a presença de culpa strictu sensu, sendo desnecessária, portanto, a caracterização de conduta dolosa ou de má-fé do gestor para que este seja responsabilizado.
10.19.	Entretanto, no presente caso, diversamente do afirmado pelos recorrentes restou caracterizada a má-fé, haja vista que atuaram no sentido de simular a execução de compromissos firmados que, de fato, não foram realizados. Nesse sentido, o voto condutor do acórdão atacado (peça 112, p. 4:
A Universidade Livre da Mata Atlântica e seu Diretor, Sr. Eduardo Athayde de Almeida, ao prestarem contas do Convênio MMA/SRH/nº 008/99 agiram de forma dolosa para ludibriar o Órgão Concedente acerca da integral consecução dos objetos delineados. Não fosse a intervenção, a posteriori, do Controle Interno, as contas restariam aprovadas em termos documentais, a despeito da inexecução física da avença, como restou demonstrado nos autos.  
10.20.	Assim, ante a farta documentação trazida aos autos, evidenciando a atuação irregular da UMA e de seu diretor, que não conseguiram comprovar a boa e regular aplicação dos recursos recebidos por meio do Convênio 8/1999, mantem-se a responsabilização desses recorrentes pelo prejuízo causado ao erário.
11.	Se cabe a responsabilização atribuída aos recorrentes Oscar Cabral de Melo e Lauro Sérgio de Figueiredo (peças 167, p. 1-4; peças 168, p. 1-3 e peça 503, p. 103) ;
11.1.	Os recorrentes Oscar Cabral de Melo e Lauro Sérgio de Figueiredo afirmam que a responsabilidade a eles atribuídas devem ser excluídas, bem como a obrigação solidária de ressarcir possíveis danos, com base nos seguintes argumentos:
	a) todas as contas relativas ao período em que Oscar Cabral de Melo esteve à frente da Diretoria de Estruturação e Lauro Sérgio de Figueiredo esteve à frente da Diretoria de Programas da Secretaria de Recursos Hídricos (de abril de 1999 a dezembro de 2000) já foram apreciadas pelo TCU o que, por certo, incluem o Convênio ora em pauta;
	b) Oscar Cabral de Melo figurou no rol de responsáveis das tomadas de contas ordinárias da Secretaria de Recursos Hídricos/Ministério do Meio Ambiente referentes aos exercícios de 2001 (TCProcesso 011.488/2002-6) e 2002 (TC Processo 012.740/2003-1) ; as contas do exercício de 2001 foram julgadas  irregulares com a condenação à multa prevista no art. 58, I, da Lei 8.443/1992, e as de 2002 foram julgadas regulares com ressalva, respectivamente, mediante os Acórdão 2543/2005-TCU-Segunda Câmara, Rel. Lincoln Magalhães da Rocha (mantido pelos Acórdãos 726/2007 e 2.354/2007, ambos da 2ª Câmara e da relatoria o Min. Guilherme Palmeira) e 1.874/2006 - lª  Câmara, Rel. Augusto Nardes;
	c) Lauro Sérgio de Figueiredo teve aprovadas as contas de sua gestão relativas aos exercícios de 1999 e 2000, nos termos do processo TC Processo 008.598/2000-0 (Relação 80/2001, 2ª Câmara, Rel. Valmir Campelo) e TC Processo 005.591/2003-3 (Acórdão 537/2004, 2ª Câmara, Rel. Lincoln Magalhães da Rocha) , respectivamente;  
		d) de acordo com o art. 206, do RI/TCU, vigente à época, o fato de essas contas já terem sido julgadas impede a aplicação de novo débito ou multa a gestor que conste do rol de responsáveis;
	e) nesse mesmo sentido entendeu o TCU no Acórdão 7497/2013-2ª Câmara, Rel. Raimundo Carreiro, e de onde os recorrentes Oscar Cabral de Melo e Lauro Sérgio de Figueiredo Requerente, pelas mesmas questões, foram excluídos da relação processual, conforme trechos extraídos à peça 167, p. 2-3 e peça 168, p. 2-3; 
	f) pelo mesmo motivo, o recorrente Oscar Cabral de Melo foi excluído da relação processual no Acórdão 2743/2016- 2ª Câmara, Rel. Ana Arraes, cujo trecho foi transcrito à peça 167, p.  3-4;
	g) conforme trechos transcritos à peça 503, p. 2-3, o recorrente Lauro Sérgio de Figueiredo também teve reconhecida sua não responsabilização, sendo excluído da relação processual nos Acórdãos 694/2019 (TC Processo 016.531/2007-2) e 478/2019 (TC Processo 016.537/2007-6) , ambos do Plenário e da relatoria do Min. Aroldo Cedraz;
	h) destaca-se que o recorrente Lauro Sérgio de Figueiredo não atuou no recebimento e aceitação dos produtos contratados ou ainda na aprovação das respectivas prestações de contas dos contratos relativos ao Convênio MMA/SRH 8/1999;
	i) a autuação do presente processo - TC Processo 013.501/2008-8 -, em 5/6/2008, juntamente com outras oito TCEs (Processo 007.498/2008-5, Processo 010.171/2008-7, Processo 017.166/2007-0, Processo 017.162/2007-1, Processo 016.531/2007-2, Processo 016.524/2007-8, 016.501/2007-:3 e Processo 016.537/2007-6) , decorreu do cumprimento do Acórdão 2543/2005-TCU-Segunda Câmara, uma vez que todos eles se assemelham em objeto, responsáveis e empresas envolvidas. Todos eles, indubitavelmente, se enquadram sob a égide da redação antiga do art. 206, do RI/TCU, visto que a Resolução 246/201 somente passou a vigorar em 1/1/2012;
	j) dessa forma, ante a necessária uniformização dos entendimentos, os recorrentes Oscar Cabral de Melo e Lauro Sérgio de Figueiredo devem ser excluídos da relação processual em todos esses processos.
Análise
11.2.	Os argumentos dos recorrentes não merecem prosperar, tendo em vista que suas situações foram analisadas levando-se em conta as especificidades concretas dos casos em pauta.  De acordo com o Relatório do PAD (peça 16, p. 9) o recorrente Oscar Cabral de Melo figura nos autos como ex-Diretor de Programa da SRH/MMA. Foi responsável pela aprovação da prestação de contas final do Convênio 8/1999 (peça 12, p. 2) . Além disso, segundo apuração da Comissão de Sindicância, aprovou a prestação de contas desconsiderando opinião do Consultor João Crisóstomo Diniz dos Reis pela não aprovação da prestação de contas, e indicou Paulo Ramiro Perez Toscano para nova análise da referida prestação de contas em detrimento do parecer contrário.
11.3.	No caso do recorrente Lauro Sérgio de Figueiredo, que também foi Diretor de Estruturação da SRH/MMA, além de ordenador de despesas por subdelegação à época dos fatos, foi o signatário do Convênio 8/1999 como representante da Diretoria, tendo sido responsável pela libração de recursos (peça 15, p 39 e 42) , assinatura do 1º termo aditivo, em 26/6/2000 (peça 2, p. 32) , do 2º termo aditivo, em 29/9/2000 (peça 2, p. 40) e alteração de projeto (peça 1, p. 27, 46; peça 2, p. 17; peça 21, p, 42) . De acordo com o PAD realizado no âmbito do MMA , esse responsável tinha consciência das irregularidades tendo participado dos feitos que deram origem a todos os convênios irregulares, tendo "agido consciente das irregularidades" e tendo sido "responsável pela aprovação dos convênios, que acarretaram uma apropriação de dinheiro público possibilitando enriquecimento ilícito de terceiros, os representantes da convenente e o proprietários de empresas" (peça 16, p. 6) .  
11.4.	De fato, assiste razão aos responsáveis ao declararem que compuseram o rol de responsáveis da gestão da SRH nos exercícios de 1999 e 2000, no caso de Lauro Sérgio de Figueiredo,  e 2001 e 2002, no caso de Oscar Cabral de Melo, tendo suas contas referentes a esses exercícios sido  julgadas por esta Corte de Contas.
11.5.	Sobre a responsabilização de ambos os recorrentes no presente processo, com possibilidade de imputação de débito, deve-se registrar que a questão já foi analisada nos itens 10 a 13 do voto revisor do acórdão atacado, e já foi objeto de análise no âmbito do TC Processo 017.166/2007-0, julgado por meio do Acórdão 936/2019-2ª Câmara e no âmbito do TC Processo 017.162/2007-1, julgado por meio do Acórdão 2011/2019-TCU-Plenário, ambos da relatoria do Ministro Aroldo Cedraz, que resultaram na condenação solidária dos recorrentes Oscar Cabral de Melo e Lauro Sérgio de Figueiredo, quanto aos débitos identificados nos convênios SRH/MMA ali tratados.
11.6.	Em apertada síntese, esses acórdãos se posicionaram no sentido de que, mesmo tendo transcorrido o prazo de cinco anos para a eventual reabertura das contas sob a égide da redação antiga do art. 206 do RI/TCU, cabe a aplicação do princípio da segurança jurídica de forma a preservar situação regularmente constituída, já que foi incorporada ao patrimônio jurídico dos responsáveis a impossibilidade de aplicação de sanção por atos praticados nos exercícios de que tratam essa contas, mas não do débito pelos prejuízos causados à União. Isso porque em relação ao prejuízo causado, a jurisprudência entende ser imprescritível a pretensão do Estado de promover ações de ressarcimento contra quem o tenha causado, nos termos do art. 37, §5º, da Constituição da República, motivo pelo qual a condenação em débito daqueles que o causaram não fere o princípio da segurança jurídica.
11.7.	Cabe transcrever trecho do parecer do MP/TCU sobre a questão, acolhido pelo voto condutor do Acórdão 2011/2019-TCU-Plenário:
19. Sobre a responsabilização de servidores que tiveram suas contas ordinárias definitivamente julgadas, externei, em outros processos conexos ao que ora se examina (TCs Processo Processo 013.501/2008-8 e Processo Processo 016.524/2007-8) , meu posicionamento no sentido de que a decisão definitiva exarada sob a vigência da redação antiga do art. 206 do Regimento Interno do TCU constituiria fato impeditivo do julgamento pela irregularidade no processo de contas especiais, bem assim da imputação de débito. Tal posicionamento, entretanto, não foi acolhido pelo Tribunal, que deliberou, por meio dos Acórdãos 1.723/2016 e 489/2018, ambos do Plenário, pela condenação em débito dos responsáveis, afastando apenas a aplicação de sanções. Segundo o voto condutor do Acórdão 489/2018-TCU-Plenário, o posicionamento majoritário desta Corte é de que a decisão definitiva em processo de contas ordinárias constitui fator impeditivo apenas à imposição de multa, subsistindo o débito em face da imprescritibilidade das ações de ressarcimento ao erário.
11.8.	Nesse contexto, em especial pelo fato de que o presente processo é tido como paradigmático em relação ao esquema detectado pela SFC nos 8 convênios firmados entre ONGs e a SRH/MMA, cabe a adoção da linha de entendimento exposta no voto condutor do acórdão atacado, juntamente com os acórdãos já citados, notadamente quanto à possibilidade de imputação de débito aos ora recorrentes.
11.9.	Acrescenta-se, como já visto no item 5 da presente peça recursal em relação à prescrição, que, no presente caso, seja qual for a premissa adotada (da imprescritibilidade, da prescritibilidade pelo regime do Código Civil ou da prescritibilidade pelo regime da Lei 9.873/1999) , em nenhuma hipótese, eventual prazo extintivo foi extrapolado, razão pela qual prevalece a responsabilização solidária dos recorrentes pelo débito que lhes foi imputado.
11.10.	Ainda sobre a questão, faz-se relevante destacar que o responsável Oscar foi condenado em débito no âmbito dos Acórdãos 936/2019-2ª Câmara (TC Processo 017.166/2007-0) , 2011/2019-Plenário (TC Processo 017.162/2007-2) , 694/2019-Plenário (TC Processo 016.531/2007-2) , 2010/2019-Plenário (TC Processo 016.501/2007-3) e 478/2019-Plenário (TC Processo 016.537/2007-6) , todos da relatoria do Ministro Aroldo Cedraz, que julgaram a tomada de contas especial sobre irregularidades em convênio similar a da presente TCE, entendendo-se superada a questão da prescritibilidade relativa às ações de ressarcimento de prejuízos causados ao erário. O responsável Lauro Sérgio de Figueiredo não constou do rol de responsáveis dessas decisões. 
11.11.	Em suas defesas, ambos os recorrentes fazem menção ao Acórdão 7497/2013-2ª Câmara, Rel.  Raimundo Carreiro nos quais teriam sido excluídos da relação processual. O recorrente Oscar Cabral de Melo faz menção ao Acórdão 2743/2016-2ª Câmara, Rel. Ana Arraes e o recorrente Lauro Sérgio de Figueiredo se socorre dos Acórdãos 694/2019 (TC Processo 016.531/2007-2) e 478/2019 (TC Processo 016.537/2007-6) , ambos do Plenário e da relatoria do Min. Aroldo Cedraz pelos mesmos motivos: exclusão da relação processual. Analisando-se as decisões mencionadas, verifica-se que não se aplicam como precedentes, considerando que:
a) em relação ao Acórdão 7497/2013-2ª Câmara, Rel. Raimundo Carreiro, proferido no âmbito do TC Processo 007.498/2008-5, à época, adotou-se entendimento de que não seria possível condenar os recorrentes em débito ou em multa, a teor do art. 206 do RI/TCU, sendo viável, no caso do responsável Oscar Cabral de Melo, apenas via interposição de recursos de revisão pelo MP/TCU, uma vez que ambos tiveram  suas contas analisadas e julgadas quando das prestações de contas da SRH/MMA, posição ao final adotada pelo relator e consignada pelo Tribunal no acórdão. Registre-se que o referido acórdão foi proferido na Sessão de 3/12/2013, distante do entendimento do Acórdão ora atacado, e utilizado como paradigma  para outros oito ajustes firmados pela SRH/MMA com o mesmo tipo de objeto, variando o Estado da Federação cujos municípios seriam beneficiados; 
b) O Acórdão 2743/2016-2ª Câmara, Rel. Ana Arraes, proferido no âmbito do TC  10.327/2010-0, julgou recurso de reconsideração interposto pelo recorrente Oscar Cabral de Melo contra o Acórdão 6459/2014-2ª Câmara, Rel. José Jorge. A deliberação recorrida acatava parcialmente as razões de justificativa dos responsáveis Rui Melo de Carvalho e Oscar Cabral de Melo e aplicava-lhes somente multa. No julgamento do recurso, o Tribunal excluiu o responsável Oscar da relação processual, desconstituindo a multa a ele atribuída, por reconhecer que o julgamento das contas ordinárias do gestor havia ocorrido há mais de cinco anos, na vigência da redação anterior do art. 206 do RI/TCU, sem interposição de recurso de revisão. Ressalte-se que não estava se discutindo imputação de débito, mas sim de multa, o que não é o caso do presente processo;
c) No Acórdão 478/2019-Plenário, o recorrente Lauro Sérgio de Figueiredo foi excluído da relação processual porque, diversamente do presente caso,  foi verificado que todas as etapas relacionadas ao Convênio MMA/SRH 11/2001, objeto daquela TCE, desde a solicitação da convenente, em 16/4/2001, até a aprovação da prestação de contas final, em 20/3/2002, ocorreram posteriormente ao período em que o referido responsável exerceu a função de Diretor da SRH;
d) em relação ao Acórdão 694/2019-TCU-Plenário, que acolheu as alegações defesa do recorrente Lauro Sérgio de Figueiredo, o relator concluiu, naquele caso concreto, que as condutas relacionadas a esse responsável não estavam na cadeia de nexo causal do dano ao Erário tendo participado apenas da etapa de formalização do convênio, o que não ocorreu no presente processo. 
11.12.	Conforme entendimento esposado pelo voto revisor do acórdão atacado, ratifica-se que o acolhimento de defesa de determinado um responsável em determinada situação diz respeito apenas àquele processo específico, nada impedindo que, em outro processo atinente aos 8 convênios com irregularidades que forma temporariamente apensados ao presente processo, esse mesmo responsável possa vir  a ser condenado em solidariedade, caso sejam apurados elementos que indiquem sua efetiva participação nas irregularidades detectadas.
11.13.	No presente caso, na linha de entendimento do nobre relator em relação ao responsável Itazil Fonseca Benício dos Santos, o qual foi responsabilizado solidariamente pelo débito em função de sua participação no esquema de fraudes e em função de atos realizados na etapa de formalização da avença (parecer favorável à celebração do Convênio 8/1999) , entende-se que o ex-diretor de Programa da SRH, Lauro Sérgio de Figueiredo, mais ainda, contribuiu para a ocorrência do débito ao firmar o Convênio 8/1999 e subscrever as ordens bancárias exaradas no processo, ações pelas quais as verbas foram repassadas ao convenente, considerando que poderia ter evitado o dano, caso houvesse avaliado os objetivos do convênio e a plausibilidade de firma-los, de acordo com os princípios que regem a Administração Pública, insculpidos no art. 37, caput, da CF/1988. 
11.14.	Além disso, tendo sido responsável pela subscrição dos dois primeiros termos aditivos, o que ocorreu já na etapa de execução do Convênio 8/1999, mesmo não tendo participação na aceitação dos produtos e aprovação da prestação de contas, autorizou o prosseguimento do feito irregular, fato que evidencia sua atuação na cadeia de nexo causal do dano ao erário.
11.15.	Reforça-se informação extraída do PAD e relatada no item 11.3 retro, que,  entre outros responsáveis, o ex-diretor Lauro Sérgio de Figueiredo abrigou nota técnica que foi "a fonte de origem de todos os convênios irregulares", tendo sido contatado "a associação firme, sólida e cristalina entre as ações" de servidores/consultores, incluído o mencionado recorrente, que possibilitou a convicção de que agiram consciente das irregularidades, sendo responsáveis pela aprovação dos convênios, incluído o Convênio 8/1999, que acarretaram apropriação indevida  de dinheiro público. (peça 17, p. 6) .
11.16.	Registra-se, na mesma linha de entendimento do acórdão rebatido, que o recorrente Lauro foi responsabilizado solidariamente pelo dano ao erário no Acórdão 489/2018-TCU-Plenário, uma vez que a conduta do referido responsável na TCE tratada naquele decisum que tratou do Convênio 129/2000, apresenta simetria com a situação abordada no presente Convênio 8/1999, o que reforça a manutenção de sua responsabilização nesta TCE.  
11.17.	Assim, conclui-se quem quando não há prescrição do débito, a decisão definitiva em processo de prestação de contas ordinária não constitui impeditivo à imposição de débito em outros processos nos quais constem como responsáveis os mesmos gestores, mesmo na vigência da anterior redação do art. 206 do Regimento Interno do TCU.
CONCLUSÃO
12.	Das análises anteriores, conclui-se que:
	a) não ocorreu a prescrição;
	b) não merece acolhimento a alegação de cerceamento da defesa dos recorrentes José Eduardo Athayde de Almeida e Universidade Livre da Mata Atlântica (UMA) ;
	c) considera-se pertinente a manutenção da desconsideração da personalidade jurídica que fundamentou a condenação dos sócios gerentes das Empresas Empresa Mestra Ltda. e a Empresa Moreira Trindade Engenharia e Construções Ltda, permanecendo inalterada a responsabilização de  Pedro Thadeu Miranda de Argollo Pereira e de Paulo José Borba da Trindade;
	d) os argumentos apresentados pelo recorrente Itazil Fonseca Benício dos Santos não são suficientes para alterar a responsabilização que lhe foi atribuída no acórdão atacado;
	e)  o valor da multa aplicada ao recorrente Itazil Fonseca Benício dos Santos se encontra dentro dos parâmetros estabelecidos pelo RI/TCU e, por consectário lógico, dentro dos propósitos dos princípios da razoabilidade e da proporcionalidade, sendo legal e regimentalmente embasado;
	f) ante a farta documentação trazida aos autos, evidenciando a atuação irregular da Universidade Livre da Mata Atlântica e de seu diretor, José Eduardo Athayde de Almeida, que não conseguiram comprovar a boa e regular aplicação dos recursos recebidos por meio do Convênio 8/1999, mantem-se a responsabilização desses recorrentes pelo prejuízo causado ao erário;
	g) a decisão definitiva nos processos de prestação de contas ordinária dos recorrentes Oscar Cabral de Melo e Lauro Sérgio de Figueiredo não constitui impeditivo à imposição de débito no presente processo, no qual constam como responsáveis, mesmo na vigência da anterior redação do art. 206 do Regimento Interno do TCU.
12.1.	Considerando, pois, que os argumentos apresentados pelos recorrentes não lograram afastar as irregularidades identificadas pelo Tribunal ao tempo da deliberação ora vergastada, propõe-se o não provimento dos recursos de reconsideração.
INFORMAÇOES ADICIONAIS
13.	Consta dos autos certidão de óbito Paulo José Borba da Trindade, falecido em 2/9/2017 (peça 529) , após a data do acórdão combatido, cuja sessão ocorreu em 6/7/2016, e após a interposição do presente recurso de reconsideração, em 22/8/2016 (peça 183, p. 12) , o que não implica alteração na decisão ora atacada. Deverá ser oportunamente providenciada a notificação de seus herdeiros, por ocasião da comunicação do acórdão que julgar seu recurso.
PROPOSTA DE ENCAMINHAMENTO 
14.	Ante o exposto, com fundamento nos artigos 32, inciso I; e 33, da Lei 8.443/1992, submetem-se os autos à consideração superior, com posterior encaminhamento ao Ministério Público junto ao Tribunal de Contas da União e ao Gabinete do Relator, propondo:
a) conhecer dos recursos interpostos e, no mérito, negar-lhes provimento;
b) comunicar a deliberação que vier a ser proferida por esta Corte aos recorrentes, aos herdeiros do responsável Paulo José Borba da Trindade, ao Ministério do Planejamento, Orçamento e Gestão, ao Ministério do Meio Ambiente, à Secretaria de Recursos Hídricos e Ambiente Urbano/MMA e à Procuradoria da República no Estado da Bahia.
2.	O representante do MPTCU, Procurador Rodrigo Medeiros de Lima, em parecer à peça 541, divergiu parcialmente da proposta da Serur, conforme se verifica do parecer a seguir transcrito:
	Trata-se de recursos de reconsideração em tomada de contas especial (TCE) interpostos por Oscar Cabral de Melo (peça 167) , Lauro Sérgio de Figueiredo (peça 168 e 503) , Universidade Livre da Mata Atlântica-UMA e José Eduardo Athayde de Almeida (peça 177) , Itazil Fonseca Benício dos Santos (peças 178, 450 e 451) , Pedro Thadeu Miranda de Argollo Pereira (peça 182) e Paulo José Borba da Trindade (peça 183) contra o Acórdão 1723/2016-TCU-Plenário (peça 110) , de relatoria do Ministro Raimundo Carreiro, retificado, de ofício e por inexatidão material, pelos Acórdãos 1.861/2018 (peça 341) e 2.633/2018 (peça 347) , ambos do Plenário, da relatoria do Ministro Benjamin Zymler.
A TCE sob comento foi instaurada pela Subsecretaria de Planejamento, Orçamento e Administração da Secretaria Executiva do Ministério do Meio Ambiente (SE/MMA) , contra José Eduardo Athayde de Almeida, Diretor da Universidade Livre da Mata Atlântica (UMA) , em razão de irregularidades verificadas na execução do Convênio MMA/SRH 8/1999 celebrado em 17/11/1999 entre a Secretaria de Recursos Hídricos (SRH) e a UMA, tendo como objeto a montagem e implementação de seminários, instrumentos técnico-legais e plano de adequação ambiental para o suporte técnico-administrativo de prefeituras municipais no Estado da Bahia (peça 1, p. 16-27) . 
A vigência do Convênio MMA/SRH 8/1999 expirou em 31/5/2001. O referido convênio previa a aplicação de R$ 2.695.000,00, dos quais, R$ 2.450.000,00 caberiam ao MMA e R$ 245.000,00 seriam a contrapartida. As metas previstas estão discriminadas no Plano de Trabalho (peça 1, p. 28) .
O exame das contas anuais da SRH relativas ao exercício de 2001 apontou diversas irregularidades em convênios celebrados pelo órgão com organizações não governamentais, entre as quais se destacou a "apresentação de documentos de teor semelhante para comprovação da implementação do objeto de avenças em vários estados" (peça 535, p. 7) . Em razão disso, ao proferir o julgamento das contas, o TCU determinou, por meio do subitem 9.4.1 do Acórdão 2543/2005-TCU-Segunda Câmara, da relatoria do Min. Lincoln Magalhães da Rocha (peça 53, p. 25-26, do TC Processo 011.488/2002-6) , a instauração de TCE para apuração de danos decorrentes de convênios celebrados pelo MMA.
Em cumprimento ao despacho do relator (peça 30, p. 31) , a 7ª Secex, à peça 98, reproduz as conclusões da peça 91, apresentando, dentre outras providências, proposta de julgamento pela irregularidade das contas, com condenação solidária pelos débitos apontados à peça 98, p. 5-10, bem como aplicação de multa e submissão ao parquet para avaliação quanto à necessidade de interposição de recurso de revisão. Apenas as alegações de defesa de Dalvino Troccoli França foram acatadas pela unidade técnica.
 O representante deste Parquet de contas, Dr. Sergio Ricardo Costa Caribé, discordou parcialmente do encaminhamento proposto, sugerindo o julgamento pela regularidade das contas da empresa Origem Consultoria & Participação Ltda., e de sua proprietária, Isabela Barreto de Mendonça Fontes, bem assim a exclusão da responsabilidade de Lauro Sérgio de Figueiredo, Oscar Cabral de Melo e Deusicléa Barbosa de Castro (peça 103) , porquanto as contas desses responsáveis, referentes aos exercícios em que ocorreram as irregularidades em apuração, já haviam sido analisadas e julgadas[footnoteRef:2], tendo o prazo para a interposição de recurso de revisão para a reabertura das contas transcorrido sob a égide da redação anterior do art. 206 do Regimento Interno (RI/TCU) .  [2:  Relação nº 80/2001-2ª Câmara (Relator Ministro Valmir Campelo) ; Acórdão 537/2004-2ª Câmara (Relator Ministro Lincoln Magalhães da Rocha) ; e Acórdão 2543/2005-TCU-Segunda Câmara (Relator Ministro Lincoln Magalhães da Rocha) .] 
Abaixo, segue quadro que contém as duas redações do dispositivo regimental mencionado:
	Regimento Interno do Tribunal de Contas da União[footnoteRef:3] [3:  Observa-se que a redação anterior do art. 206 do RITCU obstava que fosse imputado débito e/ou impingida multa, em outros processos, aos responsáveis que tivessem contas julgadas pela Corte em processo de tomada ou prestação de contas ordinária.] 

	Redação anterior, aprovada pela Resolução TCU 155/2002, vigente até 31/12/2011.
	Redação atual, aprovada pela Resolução TCU 246/2011, vigente a partir de 1º/1/2012

	Art. 206. A decisão definitiva em processo de tomada ou prestação de contas ordinária constituirá fato impeditivo da imposição de multa ou débito em outros processos nos quais constem como responsáveis os mesmos gestores.
§ 1º No caso do caput, a apreciação das irregularidades apuradas nos outros processos dependerá do conhecimento de eventual recurso de revisão interposto pelo Ministério Público, na forma do art. 288.
	Art. 206. A decisão definitiva em processo de tomada ou prestação de contas ordinária não constituirá fato impeditivo da aplicação de multa ou imputação de débito em outros processos, salvo se a matéria tiver sido examinada de forma expressa e conclusiva, hipótese na qual o seu exame dependerá do conhecimento de eventual recurso interposto pelo Ministério Público. (NR) 

O relator, Ministro Raimundo Carreiro, opôs-se à exclusão da responsabilidade de Lauro Sérgio de Figueiredo, Oscar Cabral de Melo e Deusicléa Barbosa de Castro, excluindo apenas a multa que havia sido proposta (peça 112) . Acolheu, ainda, proposta do voto revisor do Ministro-Substituto Augusto Sherman (peça 111) de não conceder novo prazo para que os responsáveis recolhessem o débito, haja vista restar demonstrada a má-fé dos administradores.
Nesse ponto, cumpre identificar o motivo que levou o relator da decisão recorrida a não acolher a proposta do Parquet de não responsabilizar os jurisdicionados mencionados acima. Conforme se extrai do voto que precede a decisão adversada, em síntese, o relator acompanhou as considerações do revisor (Ministro-Substituto Augusto Sherman) , no sentido de que o impedimento constante da antiga redação do art. 206 do RI/TCU abrangeria unicamente a aplicação de sanção, vez que a condenação em débito remanesceria possível diante da imprescritibilidade das ações de ressarcimento contra quem deu causa a prejuízo ao erário.
Houve ainda embargos opostos nestes autos, os quais não foram conhecidos (Acórdão 841/2019-Plenário, peça 426) e conhecidos, mas, no mérito, rejeitados (Acórdão 598/2020-Plenário, peça 456) .
Superado o prólogo acima, passamos ao exame dos recursos.
A análise da Secretaria de Recursos (Serur) teve por objeto avaliar se:
a. ocorreu o instituto da prescrição (peça 182, p. 2-5; peça 183, p. 2-5; peça 450, p. 2-8) ;
b. houve ofensa aos princípios do Contraditório e da Ampla Defesa (peça 177, p. 4-5) ;
c. cabe a responsabilização atribuída aos recorrentes Pedro Thadeu Miranda de Argollo Pereira e Paulo José Borba da Trindade (peças 182, p. 5-12 e 183, p. 5-12) ;
d. cabe a responsabilização atribuída ao recorrente Itazil Fonseca Benício dos Santos (peça 178, p. 2-12 e peças 450 e 451) ;
e. a multa aplicada ao recorrente Itazil Fonseca Benício dos Santos fere o princípio da proporcionalidade (peça 178, p. 6) ;
f. cabe a responsabilização atribuída aos recorrentes José Eduardo Athayde de Almeida e Universidade Livre da Mata Atlântica (peça 177, p. 5-13) ;
g. cabe a responsabilização atribuída aos recorrentes Oscar Cabral de Melo e Lauro Sérgio de Figueiredo (peça 167, p. 1-4; peça 168, p. 103 e peça 503, p. 1-3) .
Ao final, a Serur, em pareceres uniformes (peças 535 a 537) , propõe conhecer os recursos para, no mérito, negar-lhes provimento.
Estando os autos no MP/TCU, o representante legal de Lauro Sérgio de Figueiredo colacionou petição aos autos, destacando aspectos que justificariam o acolhimento das suas alegações de defesa (peça 540) , os quais não inovam em relação às razões recursais apresentadas.
Quanto ao mérito, este representante do Parquet aquiesce, no essencial, com a proposta oferecida pela Unidade Técnica, divergindo nos aspectos a seguir expostos.
***
Primeiramente, diante da alegação dos recorrentes acerca da incidência da prescrição quinquenal ao caso concreto, verifica-se a relevância de avaliar eventuais reflexos, neste processo, do julgamento proferido em 17/4/2020 pelo Supremo Tribunal Federal (STF) no âmbito do referido tema.
Ao julgar o mérito do Tema 899 de repercussão geral, tendo como leading case o RE 636.886, no qual se discutia o alcance da regra estabelecida no art. 37, § 5º, da Constituição Federal, relativamente a pretensões executórias fundadas em decisões condenatórias de Tribunal de Contas, foi fixada a seguinte tese, nos termos do voto do Ministro Alexandre de Moraes, relator do RE, cujo entendimento foi seguido pelos demais ministros da Corte Suprema[footnoteRef:4]: "É prescritível a pretensão de ressarcimento ao erário fundada em decisão de Tribunal de Contas". [4:  Os Ministros Luís Roberto Barroso e Gilmar Mendes acompanharam o Relator com ressalvas.] 
A partir da leitura do voto proferido pelo Ministro Alexandre de Moraes, este membro do Ministério Público compreende que a decisão do STF não trata diretamente do andamento de TCEs no âmbito da Corte de Contas. Há que se diferenciar o âmbito de atuação do TCU - que representa, no raciocínio ora apresentado, os demais Tribunais de Contas de todas as esferas de governo - dos demais órgãos estatais que, após a formação do título executivo extrajudicial, exercerão a pretensão executória em juízo, como a Advocacia-Geral da União (AGU) (responsável pela cobrança de multas e débitos a serem recolhidos aos cofres da União, bem como de autarquias e fundações públicas federais) e os órgãos jurídicos próprios de entidades da Administração indireta que deles dispõem (a exemplo das sociedades de economia mista, empresas públicas e conselhos de classe) .
De todo modo, é possível constatar, à vista dos votos consignados no referido julgamento, que a interpretação conferida pela Corte Suprema à matéria constitucional, quanto à inteligência do art. 37, § 5º, da Constituição Federal[footnoteRef:5], é a da prescritibilidade, como regra, da pretensão de ressarcimento ao erário. Segundo constou do item 2 da ementa do acórdão, somente seriam imprescritíveis "as ações de ressarcimento ao erário fundadas na prática de ato de improbidade administrativa doloso tipificado na Lei de Improbidade Administrativa - Lei 8.429/1992" (grifo nosso) , conforme tese anteriormente definida na apreciação do Tema 897[footnoteRef:6]. [5:  Constituição Federal:"Art. 37 omissis (...) § 5º A lei estabelecerá os prazos de prescrição para ilícitos praticados por qualquer agente, servidor ou não, que causem prejuízos ao erário, ressalvadas as respectivas ações de ressarcimento." (grifo nosso) ]  [6:  " São imprescritíveis as ações de ressarcimento ao erário fundadas na prática de ato doloso tipificado na Lei de Improbidade Administrativa."] 
O prazo prescricional quinquenal adotado pelo Ministro Alexandre de Moraes, no julgamento do RE 636.886, por sua vez, guarda relação mais específica com a execução judicial de dívida ativa e decorre da aplicação da legislação federal infraconstitucional ao caso concreto sob análise pelo STF, extrapolando, assim, a matéria constitucional ali apreciada sob a sistemática da repercussão geral, não se revestindo do mesmo alcance ultra partes. Ademais, à vista dos demais votos lançados, observa-se que não há sequer uma opinião jurídica uníssona entre os ministros daquela Corte a respeito do cômputo do prazo de prescrição no âmbito do controle externo.
O processo de contas, de caráter não judicial, não se confunde com a execução judicial que pode ser deflagrada a partir do título executivo extrajudicial caracterizado pela decisão proferida pelo Tribunal de Contas, não podendo lhe ser transpostas, sem qualquer ponderação, as regras de prescrição que se aplicam à segunda.
Nesse sentido, ainda que nos pareça necessária a adequação da jurisprudência do TCU à tese fixada pelo STF no Tema 899, no sentido de incorporar o entendimento da prescritibilidade da pretensão ressarcitória, em revisão do entendimento consagrado na Súmula TCU 282[footnoteRef:7], não se mostra adequada a pronta transposição do prazo prescricional aplicado pelo Ministro Alexandre de Morais, naquele caso concreto, à execução judicial, para a pretensão condenatória exercida por meio do processo de contas. [7:  "As ações de ressarcimento movidas pelo Estado contra os agentes causadores de danos ao era¿rio sa¿o [em quaisquer casos] imprescritíveis."] 
Assim, em coerência com o entendimento consolidado da Corte de Contas quanto à incidência do prazo geral de prescrição do art. 205 do Código Civil[footnoteRef:8], de dez anos, à falta de norma específica, às sanções de sua competência, entendemos que o mesmo pode ser estendido, por iguais razões, para a pretensão condenatória de fins ressarcitórios exercida no âmbito do processo de contas. [8:  Acórdão 1.441/2016-Plenário.] 
No caso em exame, os fatos em apuração ocorreram entre os anos de 1999 e 2001, menos de dez anos antes do início da vigência da Lei 10.406/2002 (novo Código Civil) . Por isso, o prazo decenal deve ser contado a partir de 11/1/2003, data da entrada em vigor do Novo Código Civil, conforme a regra de intertemporalidade do art. 2.028 do Codex, e não a partir do fato irregular (Acórdãos 9856/2019-2ª Câmara, Rel. Marcos Bemquerer, 2861/2018-Plenário, Rel. Augusto Sherman e 2901/2017-2ª Câmara, Rel. Aroldo Cedraz) .
Verifica-se que o convenente, na pessoa do recorrente José Eduardo Athayde de Almeida, encaminhou a prestação de contas do Convênio MMA/SRH 8/1999 ao Ministério do Meio Ambiente em 22/12/2000 (peça 2, p. 49) , atraindo a regra intertemporal acima referida, de modo que o termo inicial deve recair em 11/1/2003. A citação dos responsáveis foi ordenada em 24/6/2008 (peça 21, p. 50) , e em 7/8/2009 (peça 26, p. 61-67) no caso da UMA. Dessa forma, constata-se que não decorreram dez anos entre as datas mencionadas. Portanto, com a interrupção do curso do prazo prescricional, conclui-se pela não ocorrência da prescrição da pretensão punitiva e de ressarcimento.
Sem prejuízo, registramos pontual discordância, no que tange ao exame da prescrição realizado pela unidade técnica à luz da Lei 9.873/1999. A divergência se restringe à consideração de mais de uma causa interruptiva de mesma natureza, o que não vislumbramos possível, sob pena de permitir, no limite, infindáveis extensões do prazo prescricional, em dissonância com o princípio da razoabilidade.
Inobstante esse ponto de dissonância, deixamos de empreender a reanálise da incidência da prescrição sob o regime da aludida lei, uma vez que, considerando o prazo geral de prescrição do art. 205 da Lei 10.406/2002 - que se entende aplicável ao presente caso, diante da falta de norma específica que regule o instituto da prescrição da pretensão ressarcitória no âmbito do controle externo -, não ocorreu a prescrição, ratificando a proposta da Serur.
***
Quanto aos Srs. Lauro Sergio de Figueiredo (ex-Diretor de Programa da SRH/MMA) , Oscar Cabral de Melo (ex-Diretor de Estruturação da SRH/MMA) , e Deusicléa Barboza de Castro (ex-CoGestora da SRH/MMA) , observa-se que eles foram arrolados como responsáveis nas contas ordinárias da SRH dos exercícios nos quais as ocorrências tratadas na presente TCE foram detectadas. As contas ordinárias dos exercícios de 1999, 2000 e 2001 foram julgadas pela Corte de Contas por meio da Relação nº 80/2001-2ª Câmara (Ministro Valmir Campelo) , e dos Acórdãos 537/2004-2ª Câmara e 2.543/2005-2ª Câmara (ambos sob a relatoria do Ministro Lincoln Magalhães da Rocha) .
Os atos atribuídos a Lauro Sérgio de Figueiredo ocorreram entre 1999 e 2000, sendo que suas contas ordinárias referentes a esses exercícios foram julgadas regulares com ressalva mediante, respectivamente, a Relação nº 80/2001-2ª Câmara e o Acórdão 537/2004-2ª Câmara. 
Em relação a Oscar Cabral de Melo, os atos a ele atribuídos ocorreram em 2001 (aprovação da prestação de contas em 13/12/2001, conforme Despacho de Aprovação 299/2001, peça 12, p. 2; e não em 22/12/2000, como destacado pela Unidade Técnica na peça 29, p. 51) . As contas ordinárias desse responsável foram julgadas irregulares, com a aplicação de multa do art. 58 da Lei 8.443/1992, mediante o Acórdão 2543/2005-TCU-Segunda Câmara. 
Já Deusicléa Barbosa de Castro foi arrolada como responsável em 3 exercícios (1999 a 2001) , tendo suas contas ordinárias sido julgadas regulares com ressalva, conforme deliberações acima referenciadas.
Feitos esses registros, as razões para a divergência em relação à proposta da Serur são as mesmas anteriormente apresentadas nestes autos pelo douto representante do MP/TCU, Procurador Sérgio Ricardo Costa Caribé (peça 103) , e consistem no fato de não se mostrar viável a manutenção dos gestores na presente relação processual. Isso porque as contas ordinárias referentes aos exercícios em que ocorreram as irregularidades em apuração nesta TCE já tinham sido analisadas e julgadas, e o RI/ TCU vigente à época preconizava que a decisão definitiva em processo de tomada ou prestação de contas ordinária constituiria fato impeditivo da imposição de multa ou débito em outros processos nos quais constem como responsáveis os mesmos gestores (conforme quadro constante do parágrafo 6 deste pronunciamento) .
Assim, tendo em vista que o prazo de cinco anos para a reabertura das contas transcorreu sob a égide da redação antiga do art. 206 do RI/TCU, sem que houvesse a interposição de recurso de revisão, fica prejudicada qualquer iniciativa para imposição de multa ou débito aos responsáveis que tiveram suas contas julgadas, independentemente de discussões sobre a imprescritibilidade das ações de ressarcimento ao Erário. 
Reforça esse argumento ainda fato trazido tanto pelo Procurador Sérgio Ricardo Costa Caribé, quanto pelo representante legal de Lauro Sérgio de Figueiredo (peça 540) , sobre a necessidade de uniformizar as decisões proferidas nas TCEs oriundas do Acórdão 2543/2005-TCU-Segunda Câmara, nas quais os presentes autos se inserem.
Ao apreciar o TC Processo 007.498/2008-5, Acórdão 7.497/2013-2ª Câmara, relativo a uma das tomadas de contas especiais instauradas por determinação do Acórdão 2543/2005-TCU-Segunda Câmara, o TCU decidiu pela exclusão da responsabilidade de Lauro Sérgio de Figueiredo, Oscar Cabral de Melo e de Deusicléa Barbosa de Castro, pois não se mostraria possível a manutenção dos gestores na relação processual, tendo em vista que as suas contas referentes aos exercícios em que ocorreram as irregularidades já tinham sido analisadas e julgadas.
Do exposto, este representante do Parquet manifesta concordância parcial com a proposta de encaminhamento uniforme da Serur (peças 535-537) , sugerindo conhecer dos recursos interpostos, para, no mérito, dar provimento aos apelos dos responsáveis Lauro Sérgio de Figueiredo, Oscar Cabral de Melo e Deusicléa Barbosa de Castro, excluindo-os da presente relação processual; e negar provimento aos recursos de reconsideração dos demais responsáveis, na forma proposta pela Serur.
É o relatório.

Mariza Dias Marum Jorge (OAB/DF 44.242), Jose Silvino da Silva Filho (OAB/DF 48.279); Alexandre Melo Soares (OAB/DF 24.518); Iuri Mattos de Carvalho (OAB/BA 16.741), Maria de Lourdes Nunes (OAB/DF 4.872); Ana Luiza Queiroz Melo Jacoby Fernandes (OAB/DF 51.623), Jorge Ulisses Jacoby Fernandes (OAB/DF 6.546); Bruno Degrazia Mohn (OAB/DF 18.161) e outros.

Procurador Rodrigo Medeiros de Lima.

TOMADA DE CONTAS ESPECIAL. CONVÊNIO CELEBRADO ENTRE A SECRETARIA DE RECURSOS HÍDRICOS DO MINISTÉRIO DO MEIO AMBIENTE E A UNIVERSIDADE LIVRE DA MATA ATLÂNTICA. ELABORAÇÃO DE PLANO DE ADEQUAÇÃO AMBIENTAL PARA O SUPORTE TÉCNICO-ADMINISTRATIVO DE PREFEITURAS MUNICIPAIS NO ESTADO DA BAHIA. APRESENTAÇÃO DE PROJETOS-PADRÃO, REPLICADOS POR CÓPIA, PARA DIVERSOS MUNICÍPIOS. CONTAS IRREGULARES. DÉBITO. MULTA. INABILITAÇÃO PARA O EXERCÍCIO DE CARGO EM COMISSÃO. RECURSOS DE RECONSIDERAÇÃO INTERPOSTOS POR SETE RESPONSÁVEIS. CONHECIMENTO. ARGUMENTOS RECURSAIS INSUFICIENTES PARA MODIFICAÇÃO DA DECISÃO CONDENATÓRIA. NEGATIVA DE PROVIMENTO EM RELAÇÃO A CINCO RESPONSÁVEIS. ALCANCE DO ART. 206 DO RITCU EM SUA REDAÇÃO ANTERIOR. APLICAÇÃO DO ART. 24 DA LINDB. PROVIMENTO DOS APELOS EM RELAÇÃO A DOIS RESPONSÁVEIS. EXCLUSÃO DA PRESENTE RELAÇÃO PROCESSUAL. NOTIFICAÇÃO.

TOMADA DE CONTAS ESPECIAL (TCE)

Secretaria de Recursos (Serur).

Em apreciação, recursos de reconsideração interpostos por Oscar Cabral de Melo (peça 167) , Lauro Sérgio de Figueiredo (peça 168 e 503) , Universidade Livre da Mata Atlântica - UMA e José Eduardo Athayde de Almeida (peça 177) , Itazil Fonseca Benício dos Santos (peças 178, 450 e 451) , Pedro Thadeu Miranda de Argollo Pereira (peça 182) e Paulo José Borba da Trindade (peça 183) contra o Acórdão 1723/2016-TCU-Plenário (peça 110) , retificado, de ofício e por inexatidão material, pelos Acórdãos 1.861/2018 e 2.633/2018, ambos do Plenário.
A decisão recorrida, entre outros, julgou irregulares as contas dos ora recorrentes, condenou-os solidariamente em débito, de acordo com a especificidade de cada uma de suas condutas, aplicou-lhes multas individuais previstas no art. 57 da Lei 8.443/1992, com exceção de Oscar Cabral de Melo e Lauro Sérgio de Figueiredo, e inabilitou por cinco anos o recorrente Itazil Fonseca Benicio dos Santos para o exercício de cargo em comissão ou função de confiança no âmbito da Administração Pública Federal.
Cuida o presente processo em sua origem de tomada de contas especial - TCE instaurada pela Subsecretaria de Planejamento, Orçamento e Administração da Secretaria Executiva do Ministério do Meio Ambiente (SE/MMA) , contra José Eduardo Athayde de Almeida, Diretor da Universidade Livre da Mata Atlântica, em razão de irregularidades verificadas na execução do Convênio MMA/SRH 8/1999, celebrado em 17/11/1999 entre a Secretaria de Recursos Hídricos - SRH e a UMA, tendo como objeto  a montagem e a implementação de seminários, instrumentos técnico-legais e plano de adequação ambiental para o suporte técnico-administrativo de prefeituras municipais no Estado da Bahia (peça 1, p. 16-27) .
Referido ajuste, expirado em 31/5/2001, previa a aplicação de R$ 2.695.000,00, dos quais R$ 2.450.000,00 caberiam ao MMA e R$ 245.000,00 seriam a título de contrapartida, com metas previstas no Plano de Trabalho à peça 1, p. 28.
A presente TCE foi autuada em cumprimento ao disposto no subitem 9.4.1 do Acórdão 2543/2005-TCU-Segunda Câmara, que, ao apreciar as contas ordinárias anuais do exercício de 2001 da SRH, identificou diversas irregularidades, com destaque para a "apresentação de documentos de teor semelhante para comprovação da implementação do objeto de avenças em vários estados" (peça 535, p. 7) . 
Em face do mesmo comando, foram constituídas outras oito TCE, a saber: TCs Processo 007.498/2008-5, Processo 010.171/2008-7, Processo 017.166/2007-0, Processo 017.162/2007-1, Processo 016.531/2007-2, Processo 016.524/2007-8, Processo 016.501/2007-3 e Processo 016.537/2007-6. Por possuírem conexão temática, reconhecida pelo então Relator, Ministro Walton Alencar (peça 30, p. 27) e decidida pela Questão de Ordem ao Plenário de 23/03/2011, foi sorteado como relator de todos os processos indicados o Ministro Raimundo Carreiro (peça 30, p. 30) .
Na fase processual anterior, destaco que os pareceres da unidade técnica (peças 91, 98 a 100) e do Parquet de Contas, da lavra do Procurador Sergio Ricardo Costa Caribé (peça 103) , foram parcialmente divergentes. Na ocasião, o MPTCU propôs, em adição, o julgamento pela regularidade das contas da empresa Origem Consultoria & Participação Ltda., e de sua proprietária, Isabela Barreto de Mendonça Fontes. 
Relativamente aos Srs. Lauro Sérgio de Figueiredo, Oscar Cabral de Melo e Deusicléa Barbosa de Castro, sugeriu ainda o MPTCU a exclusão de suas responsabilidades, porquanto suas contas referentes aos exercícios em que ocorreram as irregularidades em apuração já haviam sido analisadas e julgadas (Relação 80/2001-TCU-2ª Câmara e Acórdão 537/2004-TCU-Segunda Câmara e 2.543/2005-TCU-2ª Câmara) , tendo o prazo para a interposição de recurso de revisão para a reabertura das contas transcorrido integralmente sob a égide da redação anterior do art. 206 do RITCU vigente até 31/12/2011.
O Relator a quo, em Voto à peça 112 e acolhendo as considerações do Revisor, Ministro-Substituto Augusto Sherman (peça 111) , opôs-se à exclusão dos responsáveis sugerida pelo MPTCU. Entendeu o nobre Relator que a redação do art. 206 vigente até 31/12/2011, a exigir a interposição de recurso de revisão pelo MPTCU no prazo de cinco anos para a reabertura de contas já julgadas pelo TCU, não impediria a condenação em débito desses responsáveis, dada a imprescritibilidade da pretensão ressarcitória aplicável aos processos deste Tribunal por força do art. 37, § 5º, da CF/1988, mas seria obstáculo apenas a aplicação de penalidade.
Esse mesmo posicionamento acerca da aplicabilidade da redação do art. 206 vigente até 31/12/2011 restou sufragado nos Acórdão 1085/2015-TCU-Plenário e 3.024/2013-TCU-Plenário, conforme mencionado pelo Revisor à ocasião.
Nesse cenário, foi prolatado o Acórdão 1723/2016-TCU-Plenário (peça 110) ora recorrido, retificado de ofício e por inexatidão material pelos Acórdãos 1.861/2018 (peça 341) e 2.633/2018 (peça 347) , ambos do Plenário.
Em instrução de peças 535 a 537, a Secretaria de Recursos - Serur, em uníssono, após analisar as razões de apelo aduzidas, sugeriu o conhecimento dos recursos interpostos para que, no mérito, fossem a eles negado provimento.
O MPTCU, representado pelo Procurador Rodrigo Medeiros de Lima, em parecer à peça 541, divergiu parcialmente da unidade instrutiva para, no mérito, propor a exclusão dos responsáveis Lauro Sérgio de Figueiredo, Oscar Cabral de Melo e Deusicléa Barbosa de Castro da presente relação processual em razão de que discussões sobre a imprescritibilidade das ações de ressarcimento ao Erário não interferem na regra disposta na antiga redação do art. 206 do RITCU.
Feito esse necessário compêndio, passo a decidir.
Reitero, de plano, o teor do Despacho por mim proferido (peça 458) para conhecer dos presentes recursos de reconsideração interpostos, em face da observância dos requisitos de admissibilidade tratados nos arts. 32, inciso I, e 33 da Lei 8.443/1992.
Com relação ao mérito, acompanho, em parte, os pareceres prévios transcritos no relatório precedente, sem prejuízo de acolher em minhas razões de decidir os argumentos neles aduzidos e que não colidam com os fundamentos a seguir apresentados.  
II
Os recorrentes Pedro Thadeu Miranda de Argollo Pereira, Paulo José Borba da Trindade e Itazil Fonseca Benício dos Santos alegam a ocorrência da prescrição da pretensão punitiva por parte do TCU, em razão da aplicação da Lei 9.873/1999, que estipula o prazo prescricional de cinco anos contados da ocorrência do fato, e da jurisprudência do Supremo Tribunal Federal - STF, do Superior Tribunal de Justiça - STJ e de Tribunais Regionais Federais.
Dada a relevância do tema, considerado como matéria de ordem pública nos termos do art. 332 do CPC, a Serur procedeu à detida análise da subsunção dos casos concretos aos entendimentos aplicáveis quanto à ocorrência da prescrição das pretensões punitiva e ressarcitória, seja com base nos parâmetros da Lei 9.873/1999, aplicável aos processos de controle externo de acordo com a mais recente jurisprudência do STF, notadamente, Temas 897 e 899, seja com fulcro no Acórdão 1441/2016-TCU-Plenário, que fixou o prazo geral de dez anos do art. 205 do Código Civil - CC, para a aplicação de penalidade pelo TCU.
 Com relação à incidência do Acórdão 1441/2016-TCU-Plenário, a Serur, após se utilizar do disposto no art. 2.028 do CC, a regrar a prescrição intertemporal, adotou como prazo inicial para a contagem da prescrição punitiva a data de entrada em vigor do Diploma Civil, qual seja, 11/1/2003. Referido prazo foi interrompido em 24/6/2008, para os recorrentes pessoas físicas (peça 21, p. 50) , e em 7/8/2009, para a recorrente UMA (peça 26, p. 67) , datas em que foram ordenadas as respectivas citações.
Por tais razões, a unidade instrutiva, considerando a premissa de que as pretensões punitiva e de ressarcimento se submetem ao mesmo regime, concluiu pela inocorrência de ambas as prescrições.
Tendo por base os parâmetros da Lei 9.873/1999, a Serur: i) em razão de se tratar de irregularidade de caráter permanente e nos termos do seu art. 1º, utilizou como termo inicial de contagem do prazo prescricional a data em que foi entregue a prestação de contas do convênio à SRH/MMA, em 22/12/2000; ii) adotou, com base no disposto no art. 1º, § 2º, o prazo prescricional da infração penal relativa à fraude à licitação, que é de doze anos; iii) aplicou as hipóteses de interrupção do referido prazo previstas no art. 2º. Ao final, concluiu pela inocorrência da prescrição das pretensões punitiva e de ressarcimento. 
Já a análise da eventual ocorrência de prescrição pelo representante do MPTCU que atuou no feito teve por base outros fundamentos. Entendeu, em essência, que as decisões do STF em sede de repercussão geral nos Temas 899 e 897, quando da análise do art. 37, § 5º, da CF/1988, foram no sentido de que a regra é pela prescritibilidade da pretensão de ressarcimento ao erário. 
Ao perscrutar o alcance da decisão que culminou com a aprovação do Tema 899, defendeu que o prazo de cinco anos nela mencionado para fins de prescrição da pretensão de ressarcimento não tem alcance ultra partes, por não constituir matéria constitucional objeto do Tema em questão, razão pela qual pugnou pela aplicação do prazo geral de dez anos do art. 205 do Código Civil, nos termos do Acórdão 1441/2016-TCU-Plenário, para fins, também, de verificação de ocorrência da prescrição da pretensão ressarcitória.
Assim, conclui pela inocorrência da prescrição das pretensões punitiva e de ressarcimento.
Apresento pontual divergência quanto à parte dos fundamentos que integram os pareceres prévios, em especial, de que não teria ocorrido a prescrição da pretensão de ressarcimento em face da aplicação das regras do Acórdão 1441/2016-TCU-Plenário, porquanto o mencionado decisum cuidou apenas da hipótese de aplicação de penalidades pelo TCU. 
Ademais, o tema relacionado à prescrição em processos de controle externo ainda não está consolidado no âmbito desta Corte de Contas, em especial, quanto aos prazos e marcos interruptivos aplicáveis, dada a jurisprudência ainda não uníssona no âmbito da Suprema Corte, o que levou o TCU a adotar iniciativas internas com vistas a sedimentar a questão, conforme se depreende do subitem 9.8 do Acórdão 459/2022-TCU-Plenário.
 Assim, até a deliberação final acerca do tema, esta Corte vem se servindo do entendimento fixado na Súmula TCU 282, segundo o qual a pretensão ressarcitória em processos de controle externo é imprescritível.
 Também anuo à prudente consideração do representante do MPTCU de que a aplicação do disposto no art. 2º da Lei 9.873/1999 pela Serur, que trata das causas interruptivas da prescrição, não comporta a possibilidade de se considerar mais de uma vez causas de mesma natureza, sob pena de afronta ao princípio da razoabilidade, em face da extensão indefinida do prazo prescricional. Tal constatação, contudo, não traz qualquer impacto na análise efetuada pela unidade instrutiva a ensejar alteração de suas conclusões pela inocorrência da prescrição das pretensões punitiva e ressarcitória.
De igual modo, não procede a preliminar de mérito levantada por José Eduardo Athayde de Almeida e pela UMA de que teria ocorrido ofensa aos princípios do contraditório e da ampla defesa, em razão do longo decurso de prazo, de mais de dez anos, da instauração da presente TCE, o que só se justificaria na hipótese de que a lesão ao erário decorresse de má-fé.
A jurisprudência do TCU é no sentido de que apenas o decurso elevado de tempo entre a ocorrência dos fatos e a instauração de TCE não consistiria em fator único a ensejar sua dispensa, na medida em que deve ser comprovado se houve efetivo prejuízo à racionalidade administrativa, à economia processual, à ampla defesa ou ao contraditório, nos termos dos Acórdão 461/2017-TCU-Primeira Câmara, 2.850/2016-TCU-Plenário e 729/2014-TCU-Plenário, o que não restou evidenciado.
Ademais, a responsabilização perante esta Corte de Contas se dá na forma subjetiva, mediante a presença de culpa strictu sensu, sendo desnecessária, portanto, a caracterização de conduta dolosa ou de má-fé do gestor para que ele seja responsabilizado, a exemplo do que restou decidido nos Acórdão 562/2021-TCU-Plenário, 8.285/2021-TCU-2ª Câmara e 7.936/2018-TCU-2ª Câmara.
III
Superadas as questões preliminares, passo a tratar do ponto cizânia dos pareceres prévios e que também foi motivo de divergência na fase processual anterior que culminou com a prolação da decisão recorrida. 
Trata-se do alcance da regra insculpida no art. 206 do RITCU que teve vigência até 31/12/2011. A depender da interpretação a ela conferida, os Srs. Lauro Sérgio de Figueiredo, Oscar Cabral de Melo e Deusicléa Barbosa de Castro podem ou não ser excluídos da presente relação processual.
Eis a redação do art. 206 da Resolução TCU 155/2002 - RITCU, vigente até 31/12/2011:
Art. 206. A decisão definitiva em processo de tomada ou prestação de contas ordinária constituirá fato impeditivo da imposição de multa ou débito em outros processos nos quais constem como responsáveis os mesmos gestores.
§ 1º No caso do caput, a apreciação das irregularidades apuradas nos outros processos dependerá do conhecimento de eventual recurso de revisão interposto pelo Ministério Público, na forma do art. 288. (destaque não previsto no original) 
Os representantes do MPTCU que já atuaram neste feito, tanto na fase processual anterior, em parecer à peça 103, quanto na análise das razões de apelo na presente etapa recursal, em parecer de peça 541, pronunciaram-se no sentido de que a redação do art. 206 não permitiria a imposição de multa ou de débito aos responsáveis em menção.
Consoante já registrado neste Voto, as contas desses responsáveis referentes aos exercícios em que ocorreram as irregularidades em apuração já haviam sido analisadas e julgadas (Relação 80/2001-TCU-2ª Câmara e Acórdão 537/2004-TCU-Segunda Câmara e 2.543/2005-TCU-2ª Câmara) , de sorte que o prazo para a interposição de recurso de revisão para a reabertura dessas contas transcorreu integralmente sob a égide da redação do mencionado art. 206 do RITCU vigente até 31/12/2011.
O Relator a quo, ao acolher a tese apresentada pelo Revisor, entendeu ser possível a condenação em débito desses responsáveis, dada a imprescritibilidade da pretensão ressarcitória aplicável aos processos deste Tribunal por força do art. 37, § 5º, da CF/1988.
Com as devidas vênias aos nobres Relator e Revisor, entendo não ser possível emprestar essa interpretação ao art. 206 do RITCU em sua redação vigente até 31/12/2011. Explico.
Registro que os atos irregulares atribuídos ao Sr. Lauro Sérgio de Figueiredo ocorreram nos anos de 1999 e 2000. Suas contas ordinárias referentes a esses exercícios foram julgadas regulares com ressalva mediante, respectivamente, a Relação 80/2001-2ª Câmara e o Acórdão 537/2004-TCU-Segunda Câmara.
Relativamente ao Sr. Oscar Cabral de Melo, conforme esclareceu o representante do MPTCU em seu parecer de peça 541, p. 5, "os atos a ele atribuídos ocorreram em 2001 (aprovação da prestação de contas em 13/12/2001, conforme Despacho de Aprovação 299/2001, peça 12, p. 2; e não em 22/12/2000, como destacado pela Unidade Técnica na peça 29, p. 51) . As contas ordinárias desse responsável foram julgadas irregulares, com a aplicação de multa do art. 58 da Lei 8.443/1992, mediante o Acórdão 2543/2005-TCU-Segunda Câmara".
Por fim, à Srª. Deusicléa Barbosa de Castro foram atribuídos atos irregulares nos anos de 1999 a 2001, tendo sido suas contas julgadas, respectivamente, pela Relação 80/2001-2ª Câmara e pelos Acórdão 537/2004-TCU-Segunda Câmara e 2.543/2005-TCU-2ª Câmara.
De se observar que as contas ordinárias dos três responsáveis acima mencionados, relativas aos exercícios de 1999 a 2001, foram julgadas entre 2001 e 2005, a englobar, por premissa, todos os atos praticados por cada um deles, incluindo os atos irregulares questionados nesta TCE.
A premissa que mencionei, de que o julgamento das contas anuais dos responsáveis pressupunha a apreciação de todos os atos por ele praticados no período, mostra-se tão mais evidente quando se observa a nova redação conferida ao art. 206 do RITCU a partir de 01/01/2012. Senão Vejamos:
Art. 206. A decisão definitiva em processo de tomada ou prestação de contas ordinária não constituirá fato impeditivo da aplicação de multa ou imputação de débito em outros processos, salvo se a matéria tiver sido examinada de forma expressa e conclusiva, hipótese na qual o seu exame dependerá do conhecimento de eventual recurso interposto pelo Ministério Público. (Destaques não presentes no original) 
A nova redação do art. 206 foi clara ao restringir que somente seria necessária a interposição de recurso pelo MPTCU na hipótese de que o fato apurado em outro processo tivesse sido expressamente apreciado de forma conclusiva nas contas anuais ordinárias, colocando por terra a premissa até então substantivada de que o julgamento das contas de determinado responsável consistiria na apreciação de todos os atos por ele praticado no exercício apreciado.
Não há dúvidas, portanto, que a nova redação conferida ao art. 206 veio dar maior racionalidade, objetividade e liberdade nas apurações de indícios de irregularidades levadas a cabo por esta Corte de Contas, mesmo na hipótese de já existir contas ordinárias apreciadas.
  Já a sua redação original previa que a decisão definitiva em processo de contas anuais ordinárias constituiria fator impeditivo para a imposição de multa ou débito em outro processo em que constasse como responsáveis os mesmos gestores, fixando o prazo de cinco anos, próprio do recurso de revisão, para que o MPTCU interpusesse o referido apelo.
Ora, no caso concreto, o prazo para a interposição do recurso de revisão pelo MPTCU esvaiu-se ainda na vigência da redação antiga do art. 206 do RITCU, a atrair sua aplicação aos casos sob análise, impedindo a única possibilidade que esta Corte de Contas teria para apreciar atos irregulares desses gestores e, assim, impor penalidade ou condená-los em débito.
Neste ponto, não há como trazer para os casos concretos dos três gestores indicados a interpretação de que a imprescritibilidade da pretensão ressarcitória permitiria suas condenações em débito, na medida em que o direito de o TCU perseguir a restituição de débitos a favor da União não se sobrepõe à proibição expressa de imposição de débito também tratada no art. 206 do RITCU em sua redação antiga.
Em outras palavras, a existência de recurso de revisão pelo MPTCU contra decisão definitiva em processo de contas anuais ordinárias consistia em verdadeira condição de procedibilidade para apuração de irregularidades praticadas pelos mesmos gestores que nelas figuravam como responsáveis, que, uma vez inobservada, inviabilizava novas apurações, fato que, por via de consequência, impediria a posterior imposição de multa ou de débito.
Restringir a eficácia para proibir apenas a imposição de multa, a pretexto de se exercitar o direito à cobrança de débito pelo TCU, significaria ser possível a instauração de nova apuração de atos praticados pelos mesmos responsáveis cujas contas já tenham sido julgadas, em clara afronta ao art. 206 do RITCU em sua redação anterior.
Em adição, observo que a célula mater do instituto prescricional é a inércia do titular do direito no curso do tempo. No caso sob análise, como visto, não se operaram as prescrições das pretensões punitiva nem ressarcitória, de sorte que inexiste obstáculo a macular o direito de ação do TCU em ambas as hipóteses.
Assim, tomando por factível a premissa de que a imprescritibilidade da pretensão ressarcitória seria suficiente para afastar a incidência da redação anterior do art. 206 do RITCU em relação ao debito, porquanto sua persecução ainda estaria ao alcance desta Corte Contas, tal premissa também seria plenamente válida, in casu, em relação à aplicação de multa, pois apesar de a ela não se aplicar a imprescritibilidade de sua pretensão, ainda seria possível o seu exercício pelo TCU, a colocar por terra a plenitude do mencionado dispositivo normativo.
Quero dizer com isso que não poderia ser a infinitude temporal da pretensão ressarcitória o único atributo a justificar a cobrança de débito e a manter a inação do TCU em relação à multa para, assim, configurar novo contorno interpretativo ao art. 206 do RITCU em sua redação original.
De mais a mais, não me parece razoável o próprio TCU negar validade a dispositivo normativo de sua autoria, sob pena de, além de trazer insegurança jurídica aos jurisdicionados, enfraquecer o caráter cogente de normas por ele próprio aprovadas.
Reforça o entendimento ora defendido o fato de que o Acórdão 7497/2013-TCU-Segunda Câmara, TC Processo 007.498/2008-5, relativo a uma das tomadas de contas especiais instauradas por determinação do Acórdão 2543/2005-TCU-Segunda Câmara, decidiu pela exclusão da responsabilidade de Lauro Sérgio de Figueiredo, Oscar Cabral de Melo e de Deusicléa Barbosa de Castro, tendo em vista que as suas contas referentes aos exercícios em que ocorreram as irregularidades já tinham sido analisadas e julgadas.
O acórdão acima mencionado refletia a jurisprudência desta Corte à época, entendimento que, posteriormente, foi alterado, mediante Acórdão 1723/2016-TCU-Plenário, 489/2018-TCU-Plenário, para excluir do alcance do art. 206 do RITCU em sua redação anterior a condicionante para a persecução de débito, sob o argumento de que a busca pelo ressarcimento do débito seria imprescritível.
Acontece que já em 2013, quando da prolação do Acórdão 7497/2013-TCU-Segunda Câmara que reafirmou a inteira validade e por consequência a eficácia do art. 206 do RITCU em sua redação anterior, a jurisprudência desta Corte de Contas já era pela imprescritibilidade da pretensão ressarcitória, inclusive sendo objeto da Súmula TCU 282, aprovada no ano de 2012 mediante o Acórdão 2166/2012-TCU-Plenário.
Neste ponto, reproduzo o art. 24 da LINDB, com redação dada pela Lei 13.655/2018:
Art. 24. A revisão, nas esferas administrativa, controladora ou judicial, quanto à validade de ato, contrato, ajuste, processo ou norma administrativa cuja produção já se houver completado levará em conta as orientações gerais da época, sendo vedado que, com base em mudança posterior de orientação geral, se declarem inválidas situações plenamente constituídas.
Parágrafo único. Consideram-se orientações gerais as interpretações e especificações contidas em atos públicos de caráter geral ou em jurisprudência judicial ou administrativa majoritária, e ainda as adotadas por prática administrativa reiterada e de amplo conhecimento público. (destaques não presentes no original) 
O dispositivo acima é claro no sentido de que a revisão quanto à validade de norma administrativa, na esfera controladora, deverá levar em conta as orientações gerais da época, assim entendida como sendo a jurisprudência administrativa majoritária.
Visto por tal ângulo, não há como, em decisões mais recentes adotadas com base no mesmo conjunto normativo, negar validade à parte do art. 206 do RITCU em sua redação anterior, que condicionava a persecução do débito ao conhecimento de recurso de revisão interposto pelo MPTCU, porquanto a jurisprudência do TCU à época reconhecia expressamente a necessidade de se observar essa condição, mesmo já vigente a Súmula TCU 282.
Com essas considerações, alinho-me às conclusões do MPTCU para que seja dado provimento aos recursos interpostos pelos Srs. Lauro Sérgio de Figueiredo e Oscar Cabral de Melo, excluindo-os, bem como a Sra. Deusicléa Barbosa de Castro, da presente relação processual.
IV
Não merecem acolhida os argumentos trazidos por Pedro Thadeu Miranda de Argollo Pereira e Paulo José Borba da Trindade a favor da improcedência da responsabilidade solidária que lhes foi atribuídas em conjunto com as respectivas empresas dos quais eram os sócios-gerentes, respectivamente, Mestra Ltda. e Moreira Trindade Engenharia e Construções Ltda.
Alegam ambos os responsáveis, no essencial, que faleceria competência ao TCU para a desconsideração da personalidade jurídica prevista no art. 50 do CC, medida tipicamente judicial, nos termos do que restou decidido no MS 32.494/DF pelo STF, além de não estarem presentes os requisitos autorizativos da medida relacionados ao abuso da personalidade jurídica, como o desvio de finalidade ou a confusão patrimonial.
Em complemento e reforço aos argumentos já apresentados pela unidade instrutiva (peça 545, p. 25-30) , com os quais me ponho de acordo, trago breves considerações acerca do tema, em linha com o posicionamento de que ao TCU é permitido a desconsideração da personalidade jurídica, em situações muito específicas.
Quanto ao tema, o próprio STF, apesar de ter suspendido item do Acórdão 2593/2013-TCU-Plenário, que tinha autorizado a desconsideração da personalidade jurídica de determinada empresa, mediante decisão monocrática do Ministro Celso de Mello, de 13/11/2013, proferida no MS 32.494/DF, defendeu a possibilidade de sua utilização em sede de controle externo em face da aplicação da teoria dos poderes implícitos, segundo o qual as constituições, ao atribuírem competências a determinados órgãos, conferem implicitamente os meios necessários e adequados ao seu exercício.
Com relação ao argumento de que se trataria de medida própria do Poder Judiciário, cabe destacar que, mais recentemente, o art. 160 da Lei 14.133/2021, nova Lei de Licitações, no capítulo relativo às infrações e às sanções administrativas, veio a reforçar o entendimento de que a desconsideração da personalidade jurídica pode ser adotada administrativamente. Eis o teor do mencionado dispositivo:
Art. 160. A personalidade jurídica poderá ser desconsiderada sempre que utilizada com abuso do direito para facilitar, encobrir ou dissimular a prática dos atos ilícitos previstos nesta Lei ou para provocar confusão patrimonial, e, nesse caso, todos os efeitos das sanções aplicadas à pessoa jurídica serão estendidos aos seus administradores e sócios com poderes de administração, a pessoa jurídica sucessora ou a empresa do mesmo ramo com relação de coligação ou controle, de fato ou de direito, com o sancionado, observados, em todos os casos, o contraditório, a ampla defesa e a obrigatoriedade de análise jurídica prévia.
Ante o exposto e considerando ainda a jurisprudência dominante desta Corte de Contas, no sentido de que a desconsideração da personalidade jurídica constitui medida de exceção, a teor do disposto nos Acórdão 934/2017-TCU-Primeira Câmara, 2.267/2015-TCU-1ª Câmara e 8.987/2020-TCU-1ª Câmara, entendo que inexiste óbice para sua adoção em sede de controle externo, nos termos dos Acórdão 4712/2015-TCU-Primeira Câmara, 4.481/2015-TCU-1ª Câmara, 4.636/2015-TCU-1ª Câmara, 2.879/2017-TCU-2ª Câmara, 4.648/2015-TCU-2ª Câmara e 5.764/2015-TCU-1ª Câmara.
Pelas razões expostas e em consonância com os pareceres prévios, pugno por que seja negado provimento aos recursos interpostos por Pedro Thadeu Miranda de Argollo Pereira e Paulo José Borba da Trindade.
V
Alega o Sr. Itazil Fonseca Benício dos Santos, no essencial, não caber sua responsabilização solidária nem a multa que lhe foi imposta, na medida em que era contratado pela OEA como consultor técnico, não exercendo as atribuições de gestor público, cujos pareceres por ele emitidos não eram vinculantes, mas opinativos acerca da existência física dos produtos e da viabilidade técnica de execução das propostas, sem adentrar ao mérito de aspectos jurídicos, fiscais e financeiros. 
Aduz que não poderia ser responsabilizado, porquanto não agiu com dolo nem com erro grosseiro, nos termos do que exige o art. 28 da LINDB, com redação dada pela Lei 13.655/2018. Em derradeiro, evoca o mesmo tratamento a ele dispensado nos Acórdão 489/2018-TCU-Plenário e 694/2019-TCU-Plenário, em que, para fatos semelhantes apurados em outros convênios, sua responsabilidade foi afastada.
As razões de apelo trazidas por Itazil Fonseca Benício dos Santos não são hábeis a modificar o juízo de mérito acerca da reprovabilidade de sua conduta e que culminou com sua condenação. 
O fato de ter sido contratado como consultor técnico não tem relevância jurídica para a sua responsabilização, que, nos termos dos pareceres que instruem os autos, foi balizada estritamente por sua conduta, decisiva para a ocorrência de prejuízo ao erário, colocando-o ao alcance da atuação desta Corte de Contas, nos termos dos arts. 70, parágrafo único, e 71, incisos II e VIII, da CF/1988.
Os pareceres prévios bem demonstram o nexo de causalidade entre sua conduta e os prejuízos dela advindos, a exemplo da elaboração de: i) parecer sintético favorável à celebração do Convênio 8/1999, em que aprovou plano de trabalho, termo de referência e planilha de custos sem a análise técnica adequada; ii) documento sugerindo a prorrogação do mencionado convênio, sem as devidas justificativas, sem proposta de alteração da convenente e sem pronunciamento do ordenador de despesa, procedimento iniciado mediante um simples contato telefônico.
Mais ainda, conforme se depreende dos depoimentos tidos no curso dos trabalhos da comissão sindicante (peça 14, p. 45 e 50) , o Sr. Itazil Fonseca admitiu que tinha conhecimento de que os produtos apresentados no âmbito dos convênios da SRH/MMA, entre eles o Convênio 8/1999, mereciam correções, fato que não o impediu de dar seguimento aos documentos relativos ao ajuste citado.
O Sr. Itazil Fonseca, na condição de parecerista, não poderia se esquivar de se pronunciar contrariamente à celebração do convênio em foco, porquanto ele transferia atividades finalísticas da SRH para particular, conforme se observa do plano de trabalho (peça 1, p. 28-29) . Por bem sintetizar a questão, transcrevo trecho da instrução de mérito da Serur (peça 535, p. 39) :
8.24. Em outras palavras, nessa sistemática, a convenente recebe valores públicos, encarrega-se de estudar determinado problema, de definir as ações a serem implementadas e de escolher o público-alvo. Atividades finalísticas do órgão concedente são transferidas ao parceiro privado, e o poder público atua como mero repassador de recursos à organização privada. A convenente, por sua vez, deixa de funcionar como entidade parceira e atua como se Estado fosse.
Quanto à força do parecer por ele emitido em 5/11/1999 a favor da celebração do Convênio 8/1999, se vinculante ou meramente opinativo, deixa isso de ganhar relevo na medida em que o conjunto probatório que integra os autos demonstra que ele foi essencial para a celebração do citado ajuste, a saber: i) não consta sua aprovação por superior, em afronta ao art. 4º, § 1º, da IN STN 1/1997; ii) em 10/11/1999, foi emitida nota de empenho no valor de R$ 1,8 milhão para atender ao convênio em questão (peça 1, p. 14) ; iii) em 16/11/1999, foi elaborado parecer jurídico cuja referência ao parecer elaborado pelo recorrente foi no sentido de "Conforme Parecer Técnico da SRH (fls. 39) , encontra-se o Convênio satisfatório, quanto à sua finalidade e conveniência, podendo ser assinado", sendo o Convênio 8/1999 assinado em 17/11/1999 (peça 1, p. 16-27) .
De igual modo, os Acórdão 489/2018-TCU-Plenário, 694/2019-TCU-Plenário e 478/2019-TCU-Plenário não o socorrem, uma vez que a conduta do Sr. Itazil nos convênios que foram apreciados por tais decisões ficou restrita à prática de atos para fins de prorrogação desses ajustes ou de mero expediente, como o encaminhamento de documento solicitando o empenho de recursos, enquanto sua atuação preponderante nesta TCE foi, ao contrário do que ele afirma, decisiva para que fosse firmado o Convênio MMA/SRH 8/1999, mediante a elaboração de parecer com posicionamento favorável à sua celebração, sem qualquer ressalva.
Também não procede o argumento de que o Sr. Itazil Fonseca não teria atuado com erro grosseiro, o que, segundo ele, permitiria afastar a sua responsabilização perante esta Corte de Contas em face do disposto no art. 28 da LINDB.
Consoante já mencionado neste voto e detalhadamente descrito na instrução de mérito da Serur, o recorrente, ao elaborar o parecer em questão, atuou com elevado grau de negligência, a caracterizar culpa grave em sua conduta, na medida em que deixou de observar normativos básicos aplicáveis, como a IN STN 1/1997, contribuindo de forma decisiva para a ocorrência de prejuízos ao erário apurados nesta TCE.
No âmbito desta Corte de Contas, é cediça a jurisprudência no sentido de que para a responsabilização de quem deu causa a prejuízo ao erário basta demonstrar a ocorrência de culpa em sentido estrito, Acórdão 562/2021-TCU-Plenário, 8.285/2021-TCU-2ª Câmara e 7.936/2018-TCU-2ª Câmara, de sorte que, para o exercício do poder sancionatório, erro grosseiro é o que decorreu de grave inobservância do dever de cuidado, isto é, que foi praticado com culpa grave, nos termos dos Acórdão 11762/2018-TCU-Segunda Câmara, 1.691/2020-TCU-Plenário, 2.924/2018-TCU-Plenário, entre tantos. 
Contra a multa a ele aplicada no valor de R$ 120.000,00, insurge-se o recorrente alegando ofensa ao princípio da proporcionalidade, pois ele possuía apenas a função de consultor técnico, tendo emitido pareceres não vinculantes, de sorte que não poderia responder por atos de terceiros.
Essas mesmas razões de apelo já foram devidamente enfrentadas e rebatidas neste voto, razão pela qual deixo de tecer novos comentários a esse respeito.
Relativamente à multa aplicada, registro que ela está de acordo com os parâmetros dos arts. 57 da Lei 8.443/1992, 267 do RITCU e o art. 22, §§ 2º e 3º da Lei 13.655/2018. Na aplicação da pena foi considerada a gravidade de sua conduta, os danos que em razão dela foram imputados à União, o seu grau de participação na fraude identificada, bem como a relevância de sua conduta relativamente as dos demais responsáveis que também foram apenados pelo mesmo decisum.
Em face do exposto e em consonância com os pareceres prévios, pugno por que seja negado provimento ao recurso interposto por Itazil Fonseca Benício dos Santos.
VI
Os recorrentes José Eduardo Athayde de Almeida e Universidade Livre da Mata Atlântica- UMA pleiteiam o afastamento de suas condenações. Alegam para tanto, em essência, que: i) os produtos apresentados, modelos de editais, levaram em conta as características de cada município, considerando aspectos ambiental e legal específicos, conforme documentação acostada à peça 177, p. 14-210; ii) a existência de produtos inservíveis deve ser imputada a quem os demandou, ou seja, ao concedente, e não a quem os executou, pois cabia ao concedente verificar a utilidade dos produtos entregues; iii) diante da entrega dos produtos, quem os executou deve ser remunerado.
A argumentação trazida em sede de razões de apelo não merece guarida.
Registre-se que tanto a UMA, quanto o seu diretor, Sr. José Eduardo Athayde de Almeida, foram condenados, entre outros, por não terem comprovado a execução física do Convênio 8/1999. Os produtos que foram entregues, que deveriam ter sido elaborados para cada município de acordo com suas especificidades e conforme as metas fixadas no plano de trabalho aprovado (peça 1, p. 28-29) , foram reproduzidos em série, por cópia, desconsiderando as particularidades de cada localidade.
Os documentos mencionados pelos recorrentes e utilizados para fins de comparação entre eles como sendo prova de que os estudos/produtos foram realizados considerando as especificidades desses municípios, na verdade, não são passíveis de cotejamento como querem os apelantes.
É que a diferença desses documentos, que, de fato, referem-se a municípios distintos, não reside nas características de cada municipalidade, mas nos próprios objetos a que eles se referem, que são distintos e relacionados a metas específicas do plano de trabalho aprovado. 
Por exemplo, comparou-se um documento elaborado para a Prefeitura de Valença, referente às metas 7 e 11, que trata de concessão de áreas de exploração turística, com outro relativo à Prefeitura de Cruz das Almas, referente às metas 8 e 12, que cuida de objeto diverso, utilização de áreas lindeiras a córregos canalizados.
A imprestabilidade dos produtos entregues não pode ser imputada ao concedente. A metodologia utilizada para a elaboração do produto relacionada à definição de mecanismos necessários à promoção do desenvolvimento sustentável das áreas deveria levar em consideração "a identificação dos aspectos ambientais de maior fragilidade no contexto de cada município", a teor do que previa o Termo de Referência (peça 38, p. 12, alínea "d") .
Na verdade, o que se colhe dos autos é a constatação de que tanto a UMA quanto o seu diretor elaboraram um conjunto de documentos a pretexto dar cumprimento ao acordo firmado com a SRH, sem que tais documentos pudessem efetivamente servir de guia para a execução concreta de ações tendentes à melhoria da qualidade ambiental de cada município. O trecho do voto condutor do acórdão recorrido, a seguir transcrito, resume com clareza essa constatação (peça 112, p. 4) :
A Universidade Livre da Mata Atlântica e seu Diretor, Sr. Eduardo Athayde de Almeida, ao prestarem contas do Convênio MMA/SRH/nº 008/99 agiram de forma dolosa para ludibriar o Órgão Concedente acerca da integral consecução dos objetos delineados. Não fosse a intervenção, a posteriori, do Controle Interno, as contas restariam aprovadas em termos documentais, a despeito da inexecução física da avença, como restou demonstrado nos autos.
Por fim, não procede o argumento segundo o qual a simples entrega do produto justificaria os pagamentos realizados à convenente. É uníssona a jurisprudência do TCU no sentido de que a entrega de objetos inservíveis decorrentes de convênios ou outros instrumentos congêneres gera o dever de restituição integral dos valores repassados pela União. Nesse sentido, os Acórdão 5742/2011-TCU-Primeira Câmara, 10.068/2011-TCU-1ª Câmara e 8.922/2015-TCU-2ª Câmara.
Pelas razões expostas e em consonância com os pareceres prévios, pugno por que seja negado provimento aos recursos interpostos por José Eduardo Athayde de Almeida e Universidade Livre da Mata Atlântica- UMA.
Com essas considerações, VOTO para que o Tribunal aprove a minuta de Acórdão que ora submeto à consideração deste Colegiado.
TCU, Sala das Sessões, em 8 de junho de 2022.
Ministro VITAL DO RÊGO 
Relator